ACORDAO-COMPLETO-2376698

ACÓRDÃO 608/2020 ATA 8/2020 - PLENÁRIO

Vistos, relatados e discutidos estes autos de Representação formulada pelo Senador Tasso Ribeiro Jereissati, que teve a finalidade de obter esclarecimentos sobre distorções ocorridas nos lançamentos de restos a pagar do exercício de 2008 do Instituto Nacional do Seguro Social (INSS) ;
ACORDAM os Ministros do Tribunal de Contas da União, reunidos em Sessão do Plenário, em:
9.1 conhecer da presente representação, por atender aos requisitos de admissibilidade previstos nos arts. 235 e 237, VI, do RITCU, para, no mérito, considerá-la procedente​;
9.2. enviar ao Representante, Senador Tasso Ribeiro Jereissati, as informações contidas no Anexo I do Voto, no qual constam as respostas aos questionamentos que fundamentaram a presente Representação;
9.3. acatar as razões de justificativa apresentadas por: Valdir Moysés Simão (CPF: XXX.728.738-XX) ; Hailton Luiz da Silva (CPF: XXX.823.534-XX) ; Aurea Viana Luniere de Azevedo	(CPF: XXX.953.471-XX) ; Guilherme Fernando Scandelai (CPF: XXX.404.358-XX) ; Antônio Bacelar Ferreira (CPF: XXX.615.653-XX) ; Omar Ney Nogueira Morais (CPF: XXX.863.123-XX) ;
9.4.  determinar ao INSS que, se ainda não o fez, publique no Boletim Estatístico do INSS informações específicas sobre os fluxos de benefícios previdenciários suspensos e reativados e o estoque de benefícios ativos, bem como a memória de cálculo da evolução do estoque de benefícios previdenciários;
9.5. dar ciência deste Acórdão ao Representante, ao Instituto Nacional do Seguro Social, à Secretaria do Tesouro Nacional, à Secretaria de Orçamento Federal, destacando que o Relatório e o Voto que fundamentam podem ser acessados por meio do endereço eletrônico www.tcu.gov.br/acordaos e que, caso tenham interesse, o Tribunal pode encaminhar-lhes cópia desses documentos sem quaisquer custos;
9.6. apensar este processo às contas do Instituto Nacional do Seguro Social/INSS do exercício de 2008, TC Processo 016.035/2009-0, com amparo no art. 36 da Resolução-TCU 259/2014.

Representação com a finalidade de obter esclarecimentos sobre distorções ocorridas nos lançamentos de restos a pagar do exercício de 2008 do Instituto Nacional do Seguro Social (INSS).

Instituto Nacional do Seguro Social; Ministério da Fazenda (extinto).

3. Interessados/Responsáveis:
3.1. Interessado: Tasso Ribeiro Jereissati (CPF: XXX.328.523-XX)
3.2. Responsáveis: Antonio Bacelar Ferreira (CPF: XXX.615.653-XX); Aurea Viana Luniere de Azevedo (CPF: XXX.953.471-XX); Guilherme Fernando Scandelai (CPF: XXX.404.358-XX); Hailton Luiz da Silva (CPF: XXX.823.534-XX); Omar Ney Nogueira Morais (CPF: XXX.863.123-XX); Valdir Moysés Simão (CPF: XXX.728.738-XX).

13.1. Ministros presentes: José Mucio Monteiro (Presidente), Walton Alencar Rodrigues, Benjamin Zymler, Augusto Nardes, Raimundo Carreiro (Relator), Ana Arraes, Bruno Dantas e Vital do Rêgo.
13.2. Ministro-Substituto convocado: André Luís de Carvalho.
13.3. Ministro-Substituto presente: Weder de Oliveira.

RAIMUNDO CARREIRO

Inicialmente, registro que atuo no presente processo por força do art. 152 do Regimento Interno do TCU (RI/TCU) .
2.	Adoto como Relatório, a instrução feita no âmbito da Semag (peça 87) , a qual obteve a concordância do Diretor e do Secretário da Unidade Técnica (peças 88-89) .
“INTRODUÇÃO
Cuidam os autos de representação com a finalidade de obter esclarecimentos sobre distorções ocorridas nos lançamentos de restos a pagar do exercício de 2008 do Instituto Nacional do Seguro Social (INSS) .
A representação foi conhecida (peça 24) e, da análise das distorções, foram constatadas irregularidades graves na gestão financeira do Fundo do Regime Geral da Previdência Social (FRGPS) que resultaram na determinação de audiência dos responsáveis (peça 24) . 
A presente instrução analisa as razões de justificativa dos responsáveis acima elencados. 
HISTÓRICO 
A representação foi encaminhada pelo senador Tasso Jereissati (peça 1, p. 2 a 4) para esclarecer questionamentos a respeito de distorções encontradas nos lançamentos de restos a pagar (RP) do exercício de 2008 do Instituto Nacional do Seguro Social (INSS) . 
Foram encontrados restos a pagar processados líquidos no Poder Executivo da União no valor de R$ 24,6 bilhões em 2009. Valor esse bem superior ao lançado em 2008, de apenas R$ 3,9 bilhões. Grande parte desse valor, R$ 16,6 bilhões, foi inscrito pelo Ministério da Previdência Social, em contraste ao que fora inscrito em 2008, R$ 37 milhões. Desse total de 16,6 bilhões, que se referem a pagamento de aposentadorias e pensões do mês de dezembro de 2008, pagas em janeiro de 2009, só foram contabilizados/pagos R$ 11,7 bilhões em fevereiro de 2009, restava R$ 4,8 bilhões a contabilizar.
Para que pudesse responder aos questionamentos que decorreram dessas distorções, a unidade técnica realizou diligências no INSS e na Secretaria do Tesouro Nacional (STN) com vistas a obtenção de documentos e esclarecimentos (peças 4 a 40) .
Da análise dessa documentação foi possível não só responder aos questionamentos apresentados (peça 3, 59 a 67) , mas também evidenciar diversas irregularidades e falhas de gestão financeira e contábil presentes à época (peça 3, p. 68 a 70) . 
Identificou-se que a razão para a inscrição do volume maior – R$ 16,6 bilhões - de restos a pagar processados em 2008 foi a alteração pelo INSS do regime contábil para registro da despesa orçamentária de benefícios previdenciários de caixa antes de 2008 - para competência a partir de 2008, o que levou a contabilizar as despesas de dezembro de 2008 que seriam pagas em janeiro de 2009 em restos a pagar processados, fato esse que não ocorria nos anos anteriores (peça 3, p. 62) . Identificou-se também que o valor de R$ 4,8 bilhões foi inscrito indevidamente em RP, sem justificativa suficiente para tal falha (peça 3, p. 61) , o valor se refere a empenhos de tipos de benefícios que não foram pagos em 2009 (peça 2, p. 18) , por isso não ocorreu a sua baixa no mês de fevereiro daquele ano, tendo essa ocorrido apenas em 28/5/2009 (peça 3, p. 65) , mesmo dia em que ocorreu a audiência na Comissão de Assuntos Econômicos do Senado Federal que tratou desse assunto (peça 2, p. 19) . 
Até 2008 o orçamento do INSS era elaborado com base no desembolso financeiro. Assim, os primeiros pagamentos realizados no ano, no mês de janeiro, apesar de se referirem à competência do mês anterior (dezembro) , eram suportados pelo orçamento do ano de pagamento e não do ano de competência da folha de benefícios. Dessa forma, considerava-se despesa realizada no ano o montante pago, motivo pelo qual os restos a pagar do INSS eram irrisórios. Para 2008, o orçamento ainda havia sido elaborado nessa sistemática (para comportar desembolsos) , porém o INSS decidiu alterar o regime de contabilização da despesa com benefícios, a fim de permitir a inscrição da folha de dezembro em restos a pagar, mas não buscou dotação orçamentária que comportasse tal alteração, conforme consignado na última instrução (peça 3, p. 68) :
52. Conforme já destacado na questão anterior, não havia dotação orçamentária suficiente para a alteração do regime de caixa para competência. O INSS forçou a inscrição em RP Processados reutilizando empenhos que já haviam sido liquidados e pagos. Desse modo, o Instituto ignorou o papel que a Lei Orçamentária Anual tem na gestão financeira pública. Ademais, também demonstrou mais uma vez que sua gestão financeira não funciona em total consonância com o conceito de responsabilidade fiscal previsto no § 1º do art. 1º da Lei Complementar nº 101/2000, que estabelece que “a responsabilidade na gestão fiscal pressupõe a ação planejada e transparente, em que se previnem riscos e corrigem desvios capazes de afetar o equilíbrio das contas públicas...”. O ponto fundamental na mudança do regime contábil foi a falta de planejamento. Se desde o início do exercício de 2008 o INSS já estava disposto a mudar o regime, deveria ter se planejado e solicitado crédito adicional para suportar a inscrição em RP Processados.  
Acontece que, segundo conclui a instrução anterior da unidade técnica (peça 3) , o INSS não possuía dotação orçamentária suficiente na LOA, tampouco buscou crédito adicional, para suportar a nova sistemática. Na falta de dotação orçamentária suficiente, a inscrição de resto a pagar processado foi realizada por meio de manobra contábil, com o estorno de despesas liquidadas e pagas em janeiro de 2008 e o uso de seus empenhos para o lançamento desses RP em montante evidenciado de R$ 11 bilhões (peça 3, p. 62 a 64) . Portanto, a razão para a falta de dotação orçamentária foi a mudança de regime de contabilização das despesas de benefícios previdenciários no exercício de 2008 e a falta de planejamento da entidade, que deveria ter solicitado crédito adicional para suportar a inscrição em RP processados (peça 3, p. 63) .
Outras falhas de gestão foram apontadas nas páginas 61, 62, 69 e 70 da peça 3: i) não utilização de unidade gestora específica para contabilização de execução orçamentária e financeira das receitas e despesas previdenciárias; ii) pagamentos de benefícios previdenciários em 2007 em unidades gestoras diversas; iii) falta de segregação e de transparência dos pagamentos de benefícios previdenciários e não previdenciários; iv) falta de segregação da informação sobre pagamentos ordinários e relacionados a 13ª folha de benefícios previdenciários; v) falta de transparência nas alterações metodológicas relacionadas à contabilização da despesa com benefícios previdenciários; vi) não publicação de informações sobre a quantidade de benefícios previdenciários suspensos e reativados, de modo a permitir o cálculo de estoque inicial e final, bem como os fluxos de benefícios ativos; vii) emissão de ordem bancária no valor de R$ 4,6 bilhões em dezembro de 2006 para saque em janeiro de 2007, desvinculando fluxo de caixa real e contabilizado; viii) estorno indevido em janeiro de 2009 de R$ 37,479 milhões de pagamento realizado por meio da ordem bancária 54; ix) indícios de descumprimento da distribuição proporcional do número de beneficiários por dia de pagamento, conforme determinam os §§ 2º e 3º do art. 41-A da Lei 8.213/1991; x) contabilização da liquidação após a contabilização do pagamento da despesa previdenciária até janeiro de 2008; xi) manobra contábil para viabilizar o registro da liquidação da despesa após o seu pagamento, com registro do ativo, denominado Outros Depósitos – INSS.
Em síntese, as irregularidades graves que fundamentaram a audiência dos responsáveis são:
a.  realização de despesa sem crédito orçamentário, em desacordo com o art. 167, II, da Constituição Federal de 1988, o art. 16, §1º, I, da Lei Complementar 101/2000 e o art. 59 da Lei 4.320/1964, evidenciada pelo estorno realizado pelas Notas de Lançamento 6897/2008, 6899/2008, 6900/2008 e 6901/2008 (peça 16, p. 35 a 43) em valor de R$ 11,094 bilhões de despesa já apropriada e paga, e pela reutilização dos empenhos associados constante das Notas de Lançamento 7070 a 7083/2008 (peça 9, p.  42 a 52) no mês de dezembro de 2008;
b.  realização de despesa sem prévio empenho, contrariando o art. 60 da Lei 4.320/1964, evidenciada pelas ordens bancárias dos dias 2 e 5 de janeiro de 2008 (peça 17, p. 14) e primeiras notas de empenho de janeiro de 2008 (peça 13, p. 26) ;
c.   omissão no dever de apuração de irregularidades e falta de transparência na gestão contábil do FRGPS, infringindo o inciso III do art. 18 da Lei 10.180/2001, evidenciada pela Declaração do Contador no Relatório de Gestão de 2008 (peça 12, p. 40) , em omissões no registro de restrições na conformidade contábil de 2008 (peça 37, p. 1 a 18) e documento à página 6 da peça 7.
Ainda, para melhor compreensão dessas irregularidades, é necessário lembrar o item 8 desta instrução, que cita ter havido duas formas de contabilização diversas no período analisado – anterior a 2008 e a partir de 2008 –, conforme expresso na instrução constante à peça 2, páginas 6 a 12. 
A primeira, referente aos anos anteriores a 2008, incorria no descumprimento dos arts. 62 e 63 da Lei 4.320/1964, com a liquidação sendo feita após o pagamento das despesas, o que resultava em despesas de dezembro do ano X0, com pagamento em X1, sendo suportadas por empenhos de X1, configurando na prática, nesse momento, a aplicação do regime de caixa para a despesa, o que, como dito, não atende aos normativos: inciso II do art. 35 e art. 36 da Lei 4.320/1964 e art. 50, II, da Lei Complementar 101/2000 (LRF) . 
A justificativa apresentada pelo INSS, por meio da Nota Técnica 1/2008 CCONT/CGOFC/INSS (peça 6, p. 36 a 42) , de 7/7/2008, para esse procedimento era o atraso de 60 dias existente para o recebimento de relatório da Empresa de Tecnologia e Informações da Previdência Social (Dataprev) , que apresentava a despesa paga referente aos benefícios previdenciários por conta contábil.
A dinâmica contábil existente à época que possibilitava a inversão das fases da despesa e gerava descasamento entre o provisionamento financeiro aos agentes pagadores dos benefícios da previdência e a respectiva execução orçamentária, se dava, segundo a Nota Técnica 1/2008 CCONT/CGOFC/INSS, de 7/7/2008, (peça 6, p. 36 a 42) , da forma descrita abaixo.
No momento da arrecadação de recursos previdenciários eram realizados os lançamentos contábeis no INSS:
débito da conta Recursos da Previdência (1.1.2.1.6.15.00) 
a crédito da conta Receitas Correntes a Classificar (4.1.8.0.0.00.00) .
Já no momento da liberação dos valores financeiros havia, segundo a Nota Técnica 1/2008 CCONT/CGOFC/INSS, de 7/7/2008, (peça 82, p. 9) a liberação da totalidade do valor arrecadado sem limitação, cujos lançamentos eram:
débito da conta Limite de Saque com Vinculação de Pagamento (1.1.2.1.6.04.00) 
a crédito da conta Recursos da Previdência (1.1.2.1.6.15.00) .
Em seguida, o INSS realizava o provisionamento de recursos aos agentes pagadores de benefícios - segundo valores globais fornecidos por arquivos magnéticos, denominados Maciça de Benefícios, fornecidos pela Dataprev - por meio dos seguintes lançamentos contábeis:
d.  emissão de Nota de Lançamento utilizando os eventos 55.0.539 e 80.0.887 com
débito da conta Outros Depósitos INSS (1.1.2.5.1.09.00) 
a crédito da conta Depósitos de Terceiros (2.1.1.4.9.01.00) ; e 
e.  posterior emissão de Ordem Bancária (extinguindo o saldo da conta 2.1.1.4.9.01.00) com
débito da conta Depósitos de Terceiros (2.1.1.4.9.01.00) 
a crédito da conta Limite de Saque com Vinculação de Pagamento (1.1.2.1.6.04.00) ; e 
f.  registro nas contas de controle de programação financeira
 débito da conta Pagamentos Efetuados (1.9.3.2.1.07.01) 
a crédito da conta Outros Pagamentos (1.9.3.2.1.07.99) . 
Feito isso o INSS aguardava 60 dias para recebimento do relatório da Dataprev que apresentava o detalhamento por conta contábil e assim poder realizar a apropriação contábil das despesas efetivas. Dando baixa do saldo do ativo em contrapartida com a liquidação da despesa:
g.  baixa do ativo:
débito da conta Outras Despesas Correntes (3.	3.3.9.0.XX.XX) 
a crédito da conta Outros Depósitos  INSS (1.1.2.5.1.09.00) .
A segunda forma de contabilização, implementada a partir de 2008, surge, segundo a Nota Técnica 1/2008 CCONT/CGOFC/INSS, de 7/7/2008, (peça 6, p. 36 a 42) , da intenção do INSS de cumprir os arts. 62 e 63 da Lei 4.320/1964, com a liquidação sendo feita antes do pagamento das despesas. Essa mesma nota informa que o INSS passa a realizar: “a liquidação da despesa por estimativa em nível de subitem contábil e, após a emissão dos relatórios onde constam os números exatos dos benefícios pagos, efetuar os devidos ajustes”. 
Dessa dinâmica, abordada nos itens 16 a 21 desta instrução, restou, no início de janeiro de 2008, saldo de R$ 12,5 bilhões na conta Outros Depósitos INSS (1.1.2.5.1.09.00) , conta corrente CD 5720202 - Provisionamento/Reembolso da Benefícios, decorrente de valores pagos em dezembro de 2007, cujas despesas seriam apropriadas mediante o recebimento do relatório da Dataprev (peça 16, p. 12) . 
Apesar do INSS informar mudança nas rotinas contábeis, como citado no item 21, a conta Outros Depósitos INSS (1.1.2.5.1.09.00) apresentou movimentações de saldo no exercício de 2008. Somente em janeiro de 2008, a conta apresentou até dia 31 diversos movimentos devedores que totalizaram R$ 13,9 bilhões e três lançamentos credores, no dia 31, no valor total de R$ 12,9 bilhões, levando a um saldo final nesse dia de R$ 13,6 bilhões (peça 16, p. 12) . 
Ademais, o saldo existente na conta Outros Depósitos INSS (1.1.2.5.1.09.00) em 31/12/2007 foi informado à STN pela Nota Técnica 1/2008 CCONT/CGOFC/INSS, de 7/7/2008, (peça 82, p. 10) , apontando ser resultante da rotina contábil existente até o exercício de 2007 e referir-se a despesa de competência daquele exercício.
Essa nota técnica esclarece que até aquele momento (7/7/2008) não havia sido realizada a baixa desse ativo, por isso propunha duas alternativas:
h.  realizar a baixa do saldo acumulado na conta Outros Depósitos INSS (1.1.2.5.1.09.00) contra a conta de variação patrimonial passiva extraorçamentária denominada Ajustes de Exercícios Anteriores (5.2.3.8.1.00.00) ; ou
i.  realizar a baixa do saldo acumulado na conta Outros Depósitos INSS (1.1.2.5.1.09.00)  contra despesa orçamentária referente ao exercício 2008, como apresentado no item 22 desta instrução.
Porém, como dito anteriormente, a conta continuou apresentando lançamentos contábeis ao longo do exercício de 2008, com redução líquida de saldo de R$ 7 bilhões.  Restando o valor de R$ 6 bilhões em 29 de dezembro daquele ano (peça 16, p. 19) . Ainda naquela data, foram feitos três lançamentos contábeis a débito da conta Outros Depósitos INSS (1.1.2.5.1.09.00) que elevaram seu saldo em R$ 11 bilhões, levando-a a um total de R$ 17 bilhões (peça 16, p. 19) . Esses três lançamentos, representam estornos de despesas liquidadas, referentes ao mês de janeiro de 2008 segundo consta nos respectivos históricos dos documentos, que foram feitos pelas Notas de Lançamento 6897, 6899 e 6900.  
No dia seguinte, a STN emite a Nota Técnica 1.577/2008 GENOC/CCONT/STN, de 30/12/2008 (peça 6, p. 31 a 34) para instruir o INSS, quanto ao procedimento a ser adotado na baixa do saldo do ativo Outros Depósitos INSS (1.1.2.5.1.09.00) . Consta da nota:  
Primeiramente cabe ressaltar que em análise dos saldos contábeis do INSS no Siafi, em 29/12/2008, verificou-se que o saldo da conta de ativo havia sido baixado em tomo de R$ 7 bilhões, em contrapartida de despesas orçamentárias do exercício em conformidade com a nova rotina de apropriação da folha de benefícios. Acontece que trata-se de despesas de competência de 2007 e que deveriam ter sido apropriadas com orçamento daquele exercício em conformidade com o artigo 35 da Lei 4.320/1964, a qual estabelece que pertence ao exercício as despesas nele legalmente empenhadas. Assim, o entendimento é de que para a correta apropriação da despesa o INSS deve empenhar com dotações orçamentárias do exercício toda a despesa do referido exercício e inscrever em Restos a Pagar a despesa que será paga no exercício seguinte na forma da Lei. 
Vale ressaltar que a decisão do ajuste passar ou não pelo orçamento não é tema de competência da contabilidade, mas de gestão orçamentária e financeira. No entanto, considerando o encerramento do exercício, a elaboração do Balanço Geral da União - BGU e os princípios fundamentais de contabilidade, em especial o princípio da Oportunidade é fundamental que haja a baixa do ativo. Vale ressaltar que a decisão de baixar contra Variação Patrimonial Passiva não impede que a qualquer tempo a administração tome a decisão de se fazer o ajuste da despesa orçamentária. Quando se tomar a decisão do ajuste orçamentário o passivo financeiro gerado a partir da execução despesa deverá ser baixado contra Variação Patrimonial Ativa anulando o efeito da Variação Patrimonial Passiva gerada no exercício da baixa do ativo.
Diante do exposto, e considerando que a decisão de baixa do ativo em contrapartida de Variação Patrimonial Passiva em nada impede os ajustes orçamentários posteriores, esta Coordenação-Geral acompanha a proposta da setorial de contabilidade do INSS de baixa do ativo (1.1.2.5.1.09.00) contra Variação Patrimonial Passiva (5.2.3.8.1.00.00) . Para realização da baixa deve-se emitir no Siafi Nota de Lançamento — NL se utilizando do evento 54.0.181.
O saldo de R$ 17 bilhões da conta Outros Depósitos INSS (1.1.2.5.1.09.00) foi baixado em sua totalidade em 31/12/de 2008 com lançamento a conta de resultado diminutivo extraorçamentário, como mostrado abaixo:
Débito da conta ajustes financeiros (5.2.3.8.1.XX.XX) 
a Crédito da conta Outros Depósitos  INSS (1.1.2.5.1.09.00) .
EXAME TÉCNICO
Em cumprimento ao despacho do Ministro-Relator José Múcio Monteiro (peça 24) , foi promovida a audiência dos Srs. Valdir Moysés Simão (XXX.728.738-XX) , Guilherme Fernando Scandelai (XXX.404.358-XX) , Antônio Bacelar Ferreira (XXX.615.653-XX) , Omar Ney Nogueira Morais (XXX.863.123-XX) , Aurea Viana Luniere de Azevedo (XXX.953.471-XX) , Hailton Luiz da Silva (XXX.823.534-XX) , por meio dos Ofícios 0371 a 0376/2017-TCU/Semag (peças 50 a 55) , todos datados de 5/12/2017.
Os responsáveis tomaram ciência dos aludidos ofícios, conforme documentos constantes das peças 56, 57, 59, 72, 76 e 86, tendo apresentado, tempestivamente, suas razões de justificativa, de acordo com documentos constantes das peças 74, 75, 77, 78, 81 e 82.
Valdir Moysés Simão (XXX.728.738-XX) 
Em instrução prévia (peça 3, p. 73) , foi identificada responsabilidade do senhor Valdir Moysés Simão pela ocorrência de irregularidade decorrente de ato ilegal, quando se encontrava em exercício no cargo de Presidente do INSS, conforme apresentado na tabela abaixo: 
Tabela 1: matriz de responsabilização - Valdir Moysés Simão
	IRREGULARIDADE 1:
	Realização de despesa sem crédito orçamentário

	CRITÉRIO
	art. 167, II, da Constituição Federal de 1988, o art. 16, §1º, I, da Lei Complementar 101/2000 e o art. 59 da Lei 4.320/1964

	SITUAÇÃO ENCONTRADA
	Foi realizado estorno pelas Notas de Lançamento 6897/2008, 6899/2008, 6900/2008 e 6901/2008 (peça 16, p. 35 a 43) em valor de R$ 11,094 bilhões de despesas já apropriadas e pagas, e foram reutilizados os empenhos associados a essas, constantes das Notas de Lançamento 7070 a 7083/2008 (peça 9, p.  42 a 52) no mês de dezembro de 2008.

	PERÍODO
	Dezembro de 2008

	CONDUTA
	NEXO DE CAUSALIDADE
	CULPABILIDADE

	Deixou de exercer adequadamente a direção superior e o comando hierárquico no INSS (nos termos do art. 23 da Estrutura Regimental do INSS) , no que se refere à realização de despesa sem dotação orçamentária suficiente.
	A responsabilidade primária pela obtenção de créditos orçamentários suficientes para os benefícios previdenciários é do Presidente do INSS.
	Sendo o INSS uma instituição com fortes características financeiras, espera-se de seu Presidente diligência acima do normal nessa questão. Desse modo, o responsável é perfeitamente culpável pela conduta omissiva.

  Fonte: peça 3, p. 73 e peça 13, p. 39
Suas razões de justificativa (peça 82) abordam dois pontos diversos, quais sejam: a impossibilidade de um presidente do INSS, recém empossado, ter conhecimento de ilicitude ocorrida em ato de gestão de área específica na estrutura organizacional; e contestação da existência da irregularidade apontada.
Para o primeiro ponto, o senhor Valdir declara ter tomado posse no cargo de presidente do INSS somente em 10/12/2008, o que comprova por meio de cópia da publicação da sua nomeação no Diário Oficial da União (peça 82, p. 5) , e por essa razão afirma não ser: 
razoável considerar que fosse possível ao recém nomeado Presidente, em poucos dias, exercer a sua capacidade de supervisão e ser responsável por ato administrativo rotineiro na Autarquia e responsabilidade de Diretoria especificamente aparelhada e estruturada para esse fim. 
Afirma também que, dada a complexidade da entidade, seria: 
humanamente impossível ao Presidente acompanhar TODOS os atos de gestão, em especial aqueles regimentalmente de competência de áreas específicas na estrutura organizacional, que não são submetidos à prévia aprovação da autoridade máxima.
Analisando esse ponto das razões de justificativa do responsável, verifica-se que não é possível exigir que tendo tomado posse no cargo de presidente do INSS a apenas 3 semanas do final do exercício de 2008, o senhor Valdir Moysés Simão fosse capaz de decidir por solicitar a abertura de créditos adicionais para dar conta de insuficiência orçamentária nas despesas de benefícios previdenciários, que não fora informada pela área técnica competente.
Assim, feita essa ponderação, verifica-se uma excludente de culpabilidade, diante da inexigibilidade de conduta diversa, por isso propõe-se acatar as razões de justificativa do senhor Valdir Moysés Simão.
Para o segundo ponto, o senhor Valdir contesta a existência da irregularidade e para isso faz uso da Nota Técnica 1/2008 CCONT/CGOFC/INSS (peça 6, p. 36 a 42) , de 7/7/2008. Ele afirma (peça 3, p. 82) que: 
Por limitações tecnológicas e sistêmicas, até 2007 os pagamentos dos benefícios administrados pelo INSS aconteciam em desacordo com o estabelecido na lei nº 4.320/64, havendo um descompasso entre as fases das despesas (empenho, liquidação e pagamento) , haja vista que numa primeira etapa realizava-se o provisionamento financeiro aos bancos pagadores e, somente 60 dias após, se extraiam os relatórios da Dataprev que possibilitavam as emissões das notas de empenho e respectiva liquidação da despesa.
Segue informando que, ainda em 2007 a Coordenação-Geral de Orçamento, Finanças e Contabilidade do INSS iniciou estudos para corrigir esse descumprimento da Lei 4.320/1964, que resultaram em uma única solução possível, qual seja: 
efetuar a partir de janeiro/2008, execução da folha de pagamento de benefícios por meio de séries históricas, realizando a liquidação da despesa por estimativa em nível de subitem contábil e, após a emissão dos relatórios onde constam os números exatos dos benefícios pagos, efetuar os devidos ajustes.
E continua informando que:
o procedimento contábil até 2007 implicou a existência de saldo, em 31/12/2007 na conta 1.1.2.5.1.09.00 – Depósitos do INSS, até então utilizada na sistemática de pagamentos. Agravando este fato, em 11 de dezembro de 2007 a Medida Provisória nº 404 determinou que os benefícios com renda mensal no valor de até um salário mínimo deveriam ser pagos no período compreendido entre o quinto dia útil que anteceder o final do mês de sua competência e o quinto dia útil do mês subsequente, observada a distribuição proporcional dos beneficiários por dia de pagamento, com impacto imediato na folha de pagamento daquele mês (dezembro/2007) , apesar da insuficiência orçamentária.
Mais adiante aponta que:
“A solução para o problema do saldo na conta 1.1.2.5.1.09.00 – Depósitos do INSS, apresentada à Secretaria do Tesouro Nacional por meio da já referenciada Nota Técnica do setor orçamentário/financeiro/contábil do INSS, foi a baixa do ativo acumulado, com o que a STN concordou conforme Nota Técnica no 1.577/2008 – GENOC/CCONT/STN, de 20/12/2008. Essa baixa foi realizada em 31/12/2008.”
E conclui afirmando que, se houve realização de despesa sem dotação orçamentária que a suportasse, isso ocorrera em dezembro de 2007, decorrente da sistemática contábil utilizada à época e da antecipação do cronograma de pagamento determinada pela Medida Provisória 404/2007. Com os ajustes necessários feitos em dezembro de 2008, seguindo orientação da STN.
Em análise ao ponto acima apresentado, percebe-se que o senhor Valdir associa a irregularidade apontada aqui à edição da Medida Provisória 404/2007, que teria impactado o exercício de dezembro de 2007, implicando insuficiência orçamentária, como visto no item 39 deste relatório. Entretanto a situação encontrada é clara ao descrever que a razão para a realização de despesa sem crédito orçamentário é o estorno de despesas liquidadas e pagas com empenhos do exercício de 2008 e a reutilização desses empenhos na inscrição de restos a pagar processados do exercício de 2008, sendo assim diversa da citada pelo senhor Valdir nessa parte de seus esclarecimentos. Mesmo assim, repisando, propõe-se afastar a responsabilização do senhor Valdir Moysés Simão, pelas razões apresentadas no primeiro ponto de sua argumentação.
Hailton Luiz da Silva (XXX.823.534-XX) 
Identificou-se, ainda, à peça 3, p. 73, responsabilidade do senhor Hailton Luiz da Silva pela irregularidade a seguir, quando se encontrava em exercício no cargo de Chefe da Divisão de Execução Orçamentária e Financeira do INSS, responsável pela conformidade de Registro de Gestão: 
Tabela 2: matriz de responsabilização - Hailton Luiz da Silva
	IRREGULARIDADE 1:
	Realização de despesa sem crédito orçamentário

	CRITÉRIO
	art. 167, II, da Constituição Federal de 1988, o art. 16, §1º, I, da Lei Complementar 101/2000 e o art. 59 da Lei 4.320/1964

	SITUAÇÃO ENCONTRADA
	Foi realizado estorno pelas Notas de Lançamento 6897/2008, 6899/2008, 6900/2008 e 6901/2008 (peça 16, p. 35 a 43) em valor de R$ 11,094 bilhões de despesas já apropriadas e pagas, e foram reutilizados os empenhos associados a essas, constantes das Notas de Lançamento 7070 a 7083/2008 (peça 9, p.  42 a 52) no mês de dezembro de 2008.

	PERÍODO
	Dezembro de 2008

	CONDUTA
	NEXO DE CAUSALIDADE
	CULPABILIDADE

	Emitiu em dezembro de 2008 as Notas de Lançamento que realizaram o estorno de despesa no montante de R$ 11,094 bilhões - NL 6897/2008, 6899/2008, 6900/2008 e 6901/2008 (peça 16, p. 35 a 43) .
	A emissão das NL viabilizou a reutilização de empenhos.
	Não há elementos atenuantes evidentes para a conduta do responsável. Espera-se de um gestor responsável a recusa à execução de tal conduta.

  Fonte: peça 3, p. 74 e peça 13, p. 40 
  Ao apresentar suas razões de justificativa (peça 75) , o senhor Hailton esclarece que a emissão das Notas de Lançamento (NL) foi realizada em cumprimento a determinação superior, conforme comprovado pelas cópias das mensagens eletrônicas anexadas ao documento encaminhado a esta Corte (peça 75, p. 3 e 4) . Ressalta que o estorno da despesa teve por objetivo o ajuste da despesa aos dados apontados nos relatórios emitidos pela Empresa de Tecnologia e Informações da Previdência Social (Dataprev) , de modo a equalizar-se com os registros constantes do Sistema Integrado de Administração Financeira (Siafi) . E destaca que a emissão de documentos no Siafi é procedimento previsto em normas vigentes e atribuição intrínseca ao cargo que exercia à época, contudo vinculado à determinação superior.
Em análise aos documentos trazidos pelo senhor Hailton, verifica-se que não foi contradita a tipificação da irregularidade, tampouco negada a conduta e o nexo de causalidade. O que o senhor Hailton alega é que sua conduta se deu no exercício de atribuição legitima do cargo que exercia à época, em cumprimento a ordem superior de quem possuía a prerrogativa para tal. Estando sua defesa firmada na falta de culpa na conduta imputada, em razão de excludente de culpabilidade.
Quanto a isso, observa-se na jurisprudência desta Corte recorrente análise no campo da culpabilidade do responsável (Acórdão 3037/2015-TCU-Plenário, 856/2016 TCU-P, 2.511/2012 e 9.392/2015) , assim faz-se necessário averiguar, para o caso em tela, se a ordem foi dada por autoridade competente e se era manifestamente ilegal.
À peça 75, página 3, constata-se que a ordem foi dada pelo senhor Antônio Bacelar Ferreira, que, conforme consta dos autos, exercia o cargo de Coordenador-Geral de Orçamento, Finanças e Logística e Ordenador de Despesas do INSS, ou seja, autoridade competente para tal e superior hierárquico do Sr. Hailton.
Ainda em análise ao texto constante à página 3 da peça 75, transcrito abaixo:
Solicito que os valores que foram apropriados e pagos no período de 02 jan a 19 Jan, competência DEZ/2007, deverão ser estornados para a conta de ativos 11250900, pois se trata de despesa de 2007 que onerou orçamento de 2008.
Após o estorno fazer a apropriação e a conciliação da execução orçamentária de 2008 em conformidade com as despesas da Maciça de 2008 Arquivo anexo.
Verifica-se no conteúdo do primeiro parágrafo que a ordem dada foi para estornar a apropriação de despesas incorridas em dezembro 2007 no orçamento de 2008 e que esse estorno seria realizado em contrapartida da conta 1.1.2.5.1.09.00, denominada Outros Depósitos INSS (peça 1, p. 46) . O estorno, como ato isolado, não constitui a irregularidade, mas a sua associação com os demais atos a serem realizados no Siafi – inscrição dos empenhos em restos a pagar processados - é que definiriam a sua configuração de ilegalidade. Nesse sentido, importa salientar que a reutilização dos empenhos foi feita pelo próprio senhor Antonio Bacelar, e não pelo senhor Hailton. No caso em questão, tampouco se verifica alguma ordem de cunho manifestamente ilegal, que devesse ser negado de pronto pelo Sr. Hailton.
Assim, visto que a ordem dada não era manifestamente ilegal, e que a reutilização dos empenhos não foi realizada pelo senhor Hailton, propõe-se acatar as razões de justificativa, devido a excludente de culpabilidade pela ausência de potencial conhecimento da ilicitude.
Antônio Bacelar Ferreira (XXX.615.653-XX) 
A responsabilidade do senhor Antônio Bacelar Ferreira pela ocorrência de duas irregularidades foi identificada nas páginas 74 e 75 da peça 3, quando em exercício no cargo de Coordenador-Geral de Orçamento, Finanças e Logística e Ordenador de Despesas do INSS, conforme se vê: 
Tabela 3: matriz de responsabilização - Antônio Bacelar Ferreira
	IRREGULARIDADE 1:
	Realização de despesa sem crédito orçamentário

	CRITÉRIO
	art. 167, II, da Constituição Federal de 1988, o art. 16, §1º, I, da Lei Complementar 101/2000 e o art. 59 da Lei 4.320/1964

	SITUAÇÃO ENCONTRADA
	Foi realizado estorno pelas Notas de Lançamento 6897/2008, 6899/2008, 6900/2008 e 6901/2008 (peça 16, p. 35 a 43) em valor de R$ 11,094 bilhões de despesas já apropriadas e pagas, e foram reutilizados os empenhos associados a essas, constantes das Notas de Lançamento 7070 a 7083/2008 (peça 9, p.  42 a 52) no mês de dezembro de 2008.

	PERÍODO
	Dezembro de 2008

	CONDUTA
	NEXO DE CAUSALIDADE
	CULPABILIDADE

	Não supervisionou adequadamente a gestão da Coordenadora de Orçamento e Finanças, no que se refere à responsabilidade sobre o estorno de despesa apropriada, sendo, portanto, omisso na competência prevista no art. 76, I, Regimento Interno do INSS (peça 9, p. 55) . Reutilizou empenhos para a apropriação de nova despesa e consequente inscrição em RP processados - Notas de Lançamento 7070 a 7083/2008 (peça 9, p.  42 a 52) 
	Como Coordenador-Geral de Orçamento, Finanças e Contabilidade deveria agir de forma proativa para evitar o estorno irregular de despesa já apropriada.
	Junto com o Diretor-Geral, representa o nível tático e estratégico da gestão orçamentária do FRGPS. Assim, não há atenuantes para a omissão no dever de supervisionar e para a ação de reutilização de empenhos.

	IRREGULARIDADE 2:
	Realização de despesa sem prévio empenho

	CRITÉRIO
	art. 60 da Lei 4.320/1964

	SITUAÇÃO ENCONTRADA
	Foram emitidas ordens bancárias nos dias 2 e 5 de janeiro (peça 17, p. 14) com utilização do orçamento de 2008, porém as primeiras notas de empenho do exercício de 2008 são de 25 e 28 de janeiro de 2008 (peça 13, p. 26) 

	PERÍODO
	janeiro de 2008

	CONDUTA
	NEXO DE CAUSALIDADE
	CULPABILIDADE

	Deixou de providenciar a emissão de empenho. Autorizou, como gestor financeiro, a emissão das Ordens Bancárias 1, 2, 7/2008 (peça 9, p. 70 a 72) 
	O Coordenador-Geral de Orçamento, Finanças e Contabilidade e Gestor Financeiro do INSS também deve responder pela regular execução da despesa orçamentária.
	Não há circunstâncias atenuantes evidentes.

  Fonte: peça 3, p. 74 e 75 e peça 13, p. 39 e 40
As razões de justificativa (peça 81) trazidas aos autos pelo senhor Antônio apresentam extensa argumentação em que aborda o descasamento das fases da despesa, a apropriação da despesa por estimativa e a reclassificação do empenho pago.
 Inicia sua argumentação apresentando um histórico da evolução dos processos que envolvem as atividades vinculadas a folha de pagamento de benefícios administrados pelo INSS.
Informa que no exercício de 2007 os pagamentos dos benefícios administrados pelo INSS eram realizados em desacordo com o estabelecido na Lei 4.320/64, com descompasso entre os estágios da despesa, sendo a emissão das ordens bancárias aos agentes pagadores do INSS efetuada antes dos demais estágios, quais sejam, empenho e liquidação. Esperava-se mais de 60 dias, após a emissão das ordens bancárias no Siafi, para que a Dataprev entregasse relatórios dos benefícios pagos que possibilitavam as emissões das notas de empenho e respectiva liquidação da despesa. Essa limitação sistêmica impossibilitava o gestor de executar procedimento alternativo, restando apenas um comando por meio do Sistema de Controle Financeiro (SCF) , para que o provisionamento de recursos fosse realizado para a rede bancária.
Prossegue esclarecendo que à época foram iniciados estudos objetivando corrigir a falha provocada por essa limitação sistêmica. Após a tentativa frustrada de conseguir que a Dataprev alterasse os sistemas para a emissão dos relatórios, a Coordenação-Geral de Orçamento, Finanças e Contabilidade (CGOFC) optou por efetuar a execução da folha de benefícios por meio de séries estimativas a partir de janeiro de 2008, cujas emissões das ordens bancárias se deram após o processamento da maciça (meados de janeiro e início de fevereiro) .
Informa ainda que tal ação, providenciada por ele mesmo e sua equipe, regularizou a situação do descompasso das fases da despesa, que descumpria a Lei 4.320/64, reparando erro histórico de execução da folha de benefícios. E passa a apresentar situação posterior aos fatos que constituíram a irregularidade a ele imputada, com transcrição a seguir:
Não conformado com a adoção do modelo, por se tratar de valores estimados, a CGOFC insistiu com a necessidade de construção de um sistema que permitisse uma visão geral e fidedigna da folha de pagamento de benefícios, fato este que culminou com a implantação do sistema utilizado atualmente, denominado de SisPagBen.
O SisPagBen é o sistema utilizado pelo INSS para realização da execução da folha de benefícios no SIAFI, à realização do controle da prestação de contas junto às instituições financeiras e o controle e acompanhamento da receita decorrente da folha de benefícios. O sistema é dotado de informações de cunho gerencias, tomando a folha mais transparente e dando o devido suporte as autoridades para a tomada de decisões.
O SisPagBen tem como principal fonte de informação o SUB, sendo abastecido por meio de arquivos contendo todas as informações indispensáveis para gestão da Folha de Benefícios Administrados pelo INSS. De posse das informações, o sistema adapta em uma linguagem orçamentária, financeira e contábil, possibilitando assim o registro do fato no SIAFI.
Destarte os problemas relatados, o cenário atual é completamente diferente, pois vários foram os avanços obtidos na gestão da folha de benefícios administrados pelo INSS e, é importante ressaltar, todas patrocinadas pelos gestores arrolados pelo TCU, em especial este coordenador geral. Além dessa medida, destacam-se, dentre outras ações, a criação de órgão específico para o Fundo do Regime Geral de Previdência Social - FRGPS, o desenvolvimento e entrada em produção do Sistema de Pagamento de Benefícios - SISPAGBEN, publicação das demonstrações contábeis especificas do FRGPS acompanhadas das respectivas notas explicativas.  
A partir desse ponto do documento, o gestor aborda especificamente cada irregularidade. 
Ao referir-se à irregularidade 1, o senhor Antônio dá ênfase na discussão da conduta a ele imputada. Alega não ter sido omisso na supervisão de sua equipe, como é apontado na primeira parte do texto da conduta da matriz de responsabilidade, afirma ter agido com zelo no acompanhamento da execução orçamentária da folha de pagamento de benefícios administrados pelo INSS, tendo realizado à época troca de mensagens eletrônicas com técnicos da STN para o tratamento da contabilização dessa folha de pagamento, apresentando anexo cópia dessas mensagens (peça 81, p. 9 a 14) , e esclarecendo que o estorno da despesa efetivado pelo senhor Hailton, objeto de análise anterior, está respaldado em mensagem eletrônica encaminhada pelo gestor, senhor Antônio, que, segundo ele, acompanhou de perto as ações exercidas pelo Chefe da Divisão de Execução Orçamentária e Financeira e pela Coordenadora de Orçamento e Finanças.
Já ao abordar a segunda parte da conduta a ele imputada, qual seja: “reutilizou empenhos para apropriação de nova despesa e consequente inscrição em RP Processados também em dezembro de 2008, violando o art. 167. II. da CF/88. o § 1° do art. 16 da LC nº 101/00 e o art. 59 da Lei nº 4.320/64”, o senhor Antônio esclarece que o valor do orçamento autorizado em 2008 foi de R$ 196.014.231.244,00 e que esse valor é compatível com a soma das 12 competências da folha de pagamento de benefícios do INSS. Para isso apresenta a tabela abaixo que indica os valores da execução orçamentária (liquidação da despesa) , valores pagos, decorrentes dessas apropriações, além dos valores dos Relatórios Dataprev e Pagamentos Efetuados, esse último se refere à execução financeira.
	Tabela 4 – Execução do orçamento autorizado para pagamento de benefícios do INSS do exercício de 2008.
	MÊS 
	EXECUÇÃO ORÇAMENTO
	RELATÓRIOS DATAPREV
	VALORES PAGOS
	PAGAMENTOS EFETUADOS

	JANEIRO
	13.602.547.369 
	13.972.558.985 
	13.602.547.369 
	14.021.982.408

	FEVEREIRO
	10.542.810.159 
	14.022.808.095 
	10.542.810.159 
	17.558.256.317

	MARÇO
	17 .658.115.547 
	15.189.240.804
	17.658.115.547 
	14.829.822.345

	ABRIL
	14.861.214.936 
	15.161.381.824 
	14.861.214.936 
	15.143.481.228

	MAIO
	14.884.630.373
	15.277.373.980
	14.884.630.373
	15.143.481.228

	JUNHO
	14.907.377.628
	15.275.421.739
	14.907.377.628
	15.403.632.624

	JULHO
	14.517.972.055
	15.241.700.241
	14.517.972.055
	15.256.443.134

	AGOSTO
	24.662.310.079
	22.349.328.304
	24.662.310.079
	18.859.456.224

	SETEMBRO
	14.142.421.949
	15.367. 738.184
	14.142.421.949
	18.891.494.873

	OUTUBRO
	15.256.443.134
	15.407. 793. 787
	15.498.872.427
	15.514.560.834

	NOVEMBRO
	19.008.877.156
	22. 773.113.094
	19.008.877.156
	19.155. 753.024

	DEZEMBRO
	21.141.148.157
	15.233.949.226
	4.459. 773.098
	15.649. 796.537

	TOTAIS
	195.428.297.837 
	195.272.408.265 
	178.746.922.777 
	195.511.477.319

Fonte: documento encaminhado pelo senhor Antônio (peça 81, p. 4) 
Acrescenta que a diferença entre os valores apresentados em destaque na tabela refere-se aos valores inscritos em restos a pagar processados. E afirma que diante dos dados apresentados na tabela a dotação final foi superior à despesa empenhada, liquidada e paga, inclusive superior aos pagamentos efetuados.  
Ao tratar da irregularidade 2 (peça 81, p. 6 a 8) , o senhor Antônio repisa a informação sobre a diferença na contabilização executada nos exercícios de 2007 e 2008, como se vê:
Conhecedor de que as rotinas realizadas até 2007 não estavam corretas e com o proposito firme de iniciar um "mundo novo" para 2008, deliberamos que o orçamento aprovado para o referido exercício seria utilizado com as novas rotinas e para as folhas de 2008. Portanto, naquela oportunidade não haveria necessidade de emissão de notas de empenho logo nos primeiros dias de 2008, pois a folha de janeiro seria conhecida apenas em meados do referido mês. Da mesma forma, as ordens bancárias em questão não poderiam naquele momento ser objeto de execução orçamentária por se tratar da folha de dezembro de 2007.
Em seguida esclarece que para a emissão das ordens bancárias dos dias 2 e 5 de janeiro de 2008, referentes a despesas incorridas em 2007, foram usadas as rotinas contábeis de 2007, as quais apresentavam descompasso entre as fases da despesa, por isso prescindia a emissão de notas de empenho de 2008. Esclarece, também, que as ordens bancárias citadas (peça 81, p. 8) tiveram sustentação em notas de lançamento de 31 de dezembro de 2007, trazidas aos autos (peça 81, p. 7 e 8) , em que é constituído o ativo Outros Depósitos INSS (1.1.2.5.1.09.00) . Acrescenta ao final que os saldos decorrentes dessas rotinas contábeis foram baixados em 2008 com suporte documental na Nota Técnica 1.577/2008 GENOC/CCONT/STN, de 30/12/2008 (peça 6, p. 31 a 34) .
Em análise às explicações acima apresentadas e diante dos documentos trazidos, quanto a irregularidade 1 - itens 52 a 60 desta instrução -, verifica-se que o senhor Antônio, ao buscar contradizer a primeira parte da conduta a ele imputada, demonstrou, por meio dos documentos trazidos (peça 81, p. 9 a 14; peça 75, p. 3) , ativa atuação nos fatos irregulares apontados da gestão contábil do INSS à época e alega, com isso, não ter faltado supervisão de sua parte da gestão da Coordenadora de Orçamento e Finanças. Porém, quanto a esse ponto, faz-se necessário esclarecer que a conduta a ele imputada, qual seja, não supervisionou adequadamente a gestão da Coordenadora de Orçamento e Finanças, não é falta de supervisão simplesmente, mas falta de supervisão adequada, que permitiu que fossem realizados estornos de despesas já apropriadas, sem que houvesse o devido tratamento para essas despesas já incorridas e pagas.
Já quanto a segunda parte da conduta a ele imputada, o senhor Antônio apresenta tabela de valores, tabela 4 desta instrução, com a qual busca demonstrar que a dotação orçamentária (R$ 196 bilhões) é superior à despesa empenhada, liquidada, paga e aos pagamentos efetuados.
A tabela 4 apresenta o seguinte:
a.  primeira coluna (Execução Orçamento) – são as despesas liquidadas, e seu total (R$ 195 bilhões) é a soma das despesas incorridas entre janeiro e dezembro de 2008, incluindo os valores inscritos em restos a pagar processados, que somente seriam pagos em janeiro de 2009; 
b.  segunda coluna (Relatórios Dataprev) – são os valores gerados por relatórios disponibilizados pela Dataprev, que representam o registro do que foi pago mensalmente (peça 2, p. 7) seu total é de R$ 195 bilhões; 
c.  terceira coluna (valores pagos) – são valores pagos relativos à execução orçamentária do exercício de 2008 (peça 3, p. 55) e totalizam R$ 178 bilhões, devido a não inclusão do pagamento de despesas inscritas em restos a pagar processados, que somente ocorreriam em janeiro de 2009; e
d.  quarta coluna (Pagamentos Efetuados) – totaliza R$ 195 bilhões e são todos os valores pagos no exercício (peça 3. p. 54) .
Observando detidamente a tabela 4 verifica-se que não é possível dar razão ao senhor Antônio, pois a falta de inscrição em restos a pagar em 2007 das despesas de benefícios previdenciários da folha de dezembro de 2007, já que o orçamento daquele ano não comportava tal despesa, e o seu pagamento em janeiro de 2008 obrigavam o gestor a inserir essas despesas no orçamento de 2008, para dar cumprimento ao artigo 60 da Lei 4.320/1964, logo o total de despesas realizadas em 2008 que deveriam ter crédito orçamentário suficiente para serem executadas, deveria ser composto por: despesas incorridas e pagas em 2008, acrescidas das despesas incorridas em 2008 e pagas em 2009 (aquelas inscritas em restos a pagar em 2008) e acrescidas também das despesas da folha de benefícios de dezembro de 2007, pagas em 2008, que não foram objeto de inscrição em restos a pagar no exercício de 2007.
Assim, os dados apresentados na tabela não são capazes de confirmar a afirmação do senhor Antônio pelos motivos abaixo expostos: 
e.  total da primeira coluna (R$ 195 bilhões) – em princípio este valor é inferior ao crédito orçamentário disponível (R$ 196 milhões) , porém seu montante não inclui o valor de R$ 11 bilhões, relativos a despesas da folha de benefícios de dezembro de 2007, pagas em 2008, devido ao estorno realizado pelas Notas de Lançamento 6897/2008, 6899/2008, 6900/2008 e 6901/2008 (peça 16, p. 35 a 43) ;
f.  total de segunda coluna (R$ 195 bilhões) – refere-se aos valores pagos decorrentes das despesas de benefícios previdenciários de 2008, acrescidos das despesas de folha de benefícios de dezembro de 2007, pagas em 2008. Não inclui as despesas inscritas em restos a pagar em 2008, pois seu pagamento somente se dará em janeiro de 2009; 
g.  total de valores pagos (R$ 178 bilhões) – inclui as despesas de benefícios pagas em 2008, as quais foram objeto de execução orçamentária em 2008. Não inclui as despesas da folha de dezembro de 2008, pagas em 2009 (aquelas inscritas em restos a pagar em 2008) , e também não inclui as despesas da folha de dezembro de 2007, pagas em 2008, que não foram objeto de inscrição em restos a pagar no exercício de 2007; e
h.  total de pagamentos efetuados (R$ 195 bilhões) – inclui os valores efetivamente desembolsados em 2008, para pagamento de benefícios previdenciários, independentemente do ano a que se referia a folha de benefício. Por isso mesmo, não inclui as despesas da folha de benefícios de dezembro de 2008, pagas em 2009 (aquelas inscritas em restos a pagar em 2008) .
Cabe ainda registrar, que tal irregularidade é fruto da mudança de regime contábil - de caixa para de competência – efetuada em 2018 como citado na instrução anterior (peça 3, p. 63) :
52. Conforme já destacado na questão anterior, não havia dotação orçamentária suficiente para a alteração do regime de caixa para competência. O INSS forçou a inscrição em RP Processados reutilizando empenhos que já haviam sido liquidados e pagos. Desse modo, o Instituto ignorou o papel que a Lei Orçamentária Anual tem na gestão financeira pública. Ademais, também demonstrou mais uma vez que sua gestão financeira não funciona em total consonância com o conceito de responsabilidade fiscal previsto no § 1º do art. 1º da Lei Complementar nº 101/2000, que estabelece que “a responsabilidade na gestão fiscal pressupõe a ação planejada e transparente, em que se previnem riscos e corrigem desvios capazes de afetar o equilíbrio das contas públicas...”. O ponto fundamental na mudança do regime contábil foi a falta de planejamento. Se desde o início do exercício de 2008 o INSS já estava disposto a mudar o regime, deveria ter se planejado e solicitado crédito adicional para suportar a inscrição em RP Processados.
Em conclusão, não é possível acatar as razões de justificativa formuladas pelo senhor Antônio para a irregularidade 1 com fundamento no que fora expresso a cima.
Destaca-se ainda que a resposta dada na Nota Técnica 1.577/2008 GENOC/CCONT/STN, de 30/12/2008 (peça 6, p. 31 a 34) emitida pela STN instruiu o INSS a proceder a baixa do saldo do ativo Outros Depósitos INSS (1.1.2.5.1.09.00) em contrapartida da conta Ajustes Financeiros (5.2.3.8.1.XX.XX) , que representa um decréscimo patrimonial não objeto de tratamento orçamentário, ressaltando-se, porém, que a referida Nota Técnica não foi emitida pelo órgão central do sistema de planejamento e orçamento federal, mas pela STN.
Analisando-se as razões de justificativa do senhor Antônio, quanto à irregularidade 2 - itens 61 e 62 desta instrução -, verifica-se que sua alegação aborda a questão de que os pagamentos em referência, aqueles realizados de 2 a 5 de janeiro de 2008, são decorrentes de despesas incorridas em dezembro de 2007 e por essa razão não poderiam ser objeto de contabilização orçamentária em 2008. Tal afirmação estaria correta se tivesse havido em 2007 a inscrição em restos a pagar processados dessas despesas, porém diante de sua inexistência e da obrigação de pagar os benefícios previdenciários em janeiro de 2008, era necessário a abertura de empenho prévio no orçamento de 2008 em cumprimento ao art. 60 da Lei 4.320/1964. Por essa razão devem ser rejeitadas as razões de justificativa do senhor Antônio para a irregularidade 2.
Guilherme Fernando Scandelai (XXX.404.358-XX) 
A responsabilidade do senhor Guilherme Fernando Scandelai pela ocorrência de duas irregularidades foi apontada na instrução anterior (peça 3, p. 73 e 74) , quando estava em exercício no cargo de Diretor de Orçamento, Finanças e Logística e Ordenador de Despesas do INSS, conforme apresentado na tabela abaixo: 
Tabela 5: matriz de responsabilização - Guilherme Fernando Scandelai
	IRREGULARIDADE 1:
	Realização de despesa sem crédito orçamentário

	CRITÉRIO
	art. 167, II, da Constituição Federal de 1988, o art. 16, §1º, I, da Lei Complementar 101/2000 e o art. 59 da Lei 4.320/1964

	SITUAÇÃO ENCONTRADA
	Foi realizado estorno pelas Notas de Lançamento 6897/2008, 6899/2008, 6900/2008 e 6901/2008 (peça 16, p. 35 a 43) em valor de R$ 11,094 bilhões de despesas já apropriadas e pagas, e foram reutilizados os empenhos associados a essas, constantes das Notas de Lançamento 7070 a 7083/2008 (peça 9, p.  42 a 52) no mês de dezembro de 2008.

	PERÍODO
	Dezembro de 2008

	CONDUTA
	NEXO DE CAUSALIDADE
	CULPABILIDADE

	Não planejou, coordenou, controlou e supervisionou adequadamente a gestão orçamentária no INSS, descumprindo o art. 70, I, II, IV, VII, VIII e X, do Regimento Interno do INSS vigente à época, aprovado pela Portaria MPS 26/2007, e o art. 11, I, II, IV, VII, VIII e X da Estrutura Regimental aprovada pelo Decreto 5.870/2006.
	Como Diretor-Geral de Orçamento e Finanças deveria agir de forma proativa para evitar o estorno irregular de despesa já apropriada.
	É o principal responsável pela gestão orçamentária e contábil do FRGPS, de tal modo que sua conduta é plenamente culpável.

	IRREGULARIDADE 2:
	Realização de despesa sem prévio empenho

	CRITÉRIO
	art. 60 da Lei 4.320/1964

	SITUAÇÃO ENCONTRADA
	Foram emitidas ordens bancárias nos dias 2 e 5 de janeiro (peça 17, p. 14) com utilização do orçamento de 2008, porém as primeiras notas de empenho do exercício de 2008 são de 25 e 28 de janeiro de 2008 (peça 13, p. 26) 

	PERÍODO
	janeiro de 2008

	CONDUTA
	NEXO DE CAUSALIDADE
	CULPABILIDADE

	Deixou de providenciar a emissão de empenho. Autorizou, como ordenador de despesa, a emissão das Ordens Bancárias 1, 2, 7/2008 (peça 9, p. 70 a 72) 
	O Diretor de Orçamento, Finanças e Logística e Ordenador de Despesa do INSS é responsável pelo cumprimento dos estágios da despesa.
	Não há circunstâncias atenuantes evidentes.

  Fonte: peça 3, p. 73 e 74  
As razões de justificativa apresentadas (peça 77) pelo senhor Guilherme abordam o descasamento das fases da despesa, a apropriação da despesa por estimativa e a reclassificação do empenho pago. 
Afirma que a gestão da folha de benefícios administrados pelo INSS é um processo complexo com mais de trinta milhões de beneficiários, que resulta emissões diárias de ordens bancárias, em que somente no ano de 2017 forma emitidas mais de 800 para o Fundo do Regime Geral da Previdência Social e 600 para o INSS. 
Após isso, esclarece que a sistemática contábil empregada em 2007 se dava em desacordo com o estabelecido na Lei 4.320/1964, havendo descompasso entre as fases da despesa, por limitações sistêmicas existentes na Dataprev que não permitiam alternativas aos gestores.  
Que a Coordenação-Geral de Orçamento, Finanças e Contabilidade decidiu efetuar a execução da folha por meio de séries estimativas, como apresentado na Nota Técnica 1/2008 CCONT/CGOFC/INSS (peça 6, p. 36 a 42) , de 7/7/2008, e que essa ação regularizou a situação do descasamento das fases da despesa.
Já com relação ao saldo do ativo Outros Depósitos INSS (1.1.2.5.1.09.00) baixado em dezembro de 2008, afirma que essa baixa teve como suporte documental a Nota Técnica 1.577/2008 GENOC/CCONT/STN, de 30/12/2008 (peça 6, p. 31 a 34) . E destaca ainda que:
reclassificações de despesas ocorrem rotineiramente no processo de execução das despesas e as mesmas se aplicam apenas em notas de empenho já pagas, visto que para as fases de empenho ou liquidação, o procedimento a ser aplicado é o cancelamento das mesmas e não a reclassificação.
Passa, então, a relatar que o cenário atual é completamente diferente, com a criação de órgão específico para o Fundo do Regime Geral de Previdência Social - FRGPS, o desenvolvimento e entrada em produção do Sistema de Pagamento de Benefícios – SISPAGBEN e a publicação das demonstrações contábeis especificas do FRGPS acompanhadas das respectivas notas explicativas. Que, segundo ele, representam melhorias executadas em sua gestão.
E acrescenta ao final informações de cunho pessoal:
Exercia função de Diretor de Orçamento e Finanças do INSS por um período superior a cinco anos, de 2006 a 2011. Nesse período, como os Senhores podem verificar, não existe nenhuma irregularidade pendente junto a esse Tribunal e nem junto à CGU. Já tive reconhecimentos verbais por parte dessa Corte de que não houve, no âmbito do INSS, nenhuma gestão dessa área com a lisura da por mim exercida. Durante esse período gerencie uma das, se não a maior, estrutura orçamentária e logística deste País, sem deixar nenhuma marca negativa, apenas realizações, como de dever. Apenas para ilustrar devo destacar: Leilão da Folha de Pagamentos do INSS, reconstrução do edifício-sede, construção de mais de 300 novas Agências, reforma de uma infinidade de Agências, regularização de todas as dívidas pendentes, padronização da construção de Agências no Instituto, e uma gama de outras realizações, além do próprio gerenciamento diário que, como é de conhecimento dos Senhores, é um trabalho hercúleo com uma estrutura mínima.
Enfim, foram anos de seriedade com o erário. Não posso conceber que um eventual erro formal, e sem culpa ou alternativa, possa macular todos esses anos de uma história reconhecidamente limpa.
Em análise a sua argumentação, inicialmente, cabe destacar que os pontos abordados pelo senhor Guilherme tratam somente da irregularidade 1, inexistindo apontamento claro sobre a irregularidade 2. Desta forma a análise aqui realizada está restrita a esse contexto.
Em sua argumentação, o senhor Guilherme apresenta esclarecimento quanto ao estorno da despesa realizado em dezembro de 2008, informando que, de forma resumida, esse estorno foi realizado para reclassificar a despesa. Que o ativo Outros Depósitos INSS (1.1.2.5.1.09.00) , gerado em dezembro de 2007 para possibilitar o pagamento em janeiro de 2008 das despesas de benefícios previdenciários de dezembro de 2007, foi baixado em contrapartida da conta Ajustes Financeiros (5.2.3.8.1.XX.XX) , com amparo na Nota Técnica 1.577/2008 da Secretaria do Tesouro Nacional.
Acontece que, as despesas de benefícios previdenciários, objeto do estorno, foram despesas da folha de benefícios de dezembro de 2007, pagas em janeiro de 2008, que não tiveram apropriação contábil correta na forma de inscrição em restos a pagar processado em 2007, por isso, em razão de seu pagamento em 2008, deveriam ter apropriação contábil no orçamento de 2008, conforme art. 60 da Lei 4.320/1964. Com isso o montante de aproximadamente R$ 11 bilhões (peça 3, p. 65) deveria ser reincluído na execução orçamentária, cujo valor foi de R$ 195 bilhões (peça 3, p. 65) , fazendo com que a despesa executada em 2008 seja superior ao crédito orçamentário disponível, R$ 196 bilhões (peça 3, p. 63) , configurando descumprimento ao art. 167, II, da Constituição Federal de 1988, ao art. 16, §1º, I, da Lei Complementar 101/2000 e ao art. 59 da Lei 4.320/1964
Concluindo, não é possível aceitar as razões de justificativa do senhor Guilherme para a irregularidade 1 pelas razões expostas acima e não foram apresentadas razões de justificativa para a irregularidade 2.
Omar Ney Nogueira Morais (XXX.863.123-XX) 
À peça 3, páginas 74 e 75, identificou-se responsabilidade do senhor Omar Ney Nogueira Morais por duas irregularidades, quando se encontrava em exercício no cargo de Coordenador de Contabilidade, Contador Responsável, Gestor Financeiro Substituto e Responsável pela Conformidade Contábil, conforme apresentado abaixo: 
Tabela 6: matriz de responsabilização - Omar Ney Nogueira Morais
	IRREGULARIDADE 1:
	Realização de despesa sem crédito orçamentário

	CRITÉRIO
	art. 167, II, da Constituição Federal de 1988, o art. 16, §1º, I, da Lei Complementar 101/2000 e o art. 59 da Lei 4.320/1964

	SITUAÇÃO ENCONTRADA
	Foi realizado estorno pelas Notas de Lançamento 6897/2008, 6899/2008, 6900/2008 e 6901/2008 (peça 16, p. 35 a 43) em valor de R$ 11,094 bilhões de despesas já apropriadas e pagas, e foram reutilizados os empenhos associados a essas, constantes das Notas de Lançamento 7070 a 7083/2008 (peça 9, p.  42 a 52) no mês de dezembro de 2008.

	PERÍODO
	Dezembro de 2008

	CONDUTA
	NEXO DE CAUSALIDADE
	CULPABILIDADE

	Não adotou providências com vistas à apuração de irregularidades nos registros contábeis de estorno de despesa apropriada, conforme exige o art. 18, II, da Lei 10.180/2001. Também não evidenciou adequadamente os procedimentos contábeis de estorno realizados, descumprindo o dever profissional do contador estabelecido no Código de Ética Profissional do Contabilista, aprovado pela Resolução CFC 803/96.
	A omissão impediu a apuração da irregularidade e a devida transparência nos procedimentos de estorno realizados, dificultando a ação dos controles internos e externo.
	O contador responsável deve ser transparente, evidenciar adequadamente a gestão financeira da organização em que atua. No caso do estorno, não há elementos que caracterizem boa-fé do responsável.

	IRREGULARIDADE 3:
	Omissão no dever de apuração de irregularidades

	CRITÉRIO
	inciso III do art. 18 da Lei 10.180/2001

	SITUAÇÃO ENCONTRADA
	Inexistência de registros pertinentes no Siafi e na Declaração do Contador, presente no Relatório de Gestão do INSS de 2008, relativos as irregularidades e falhas constantes na gestão financeira do Fundo do Regime Geral da Previdência Social evidenciadas nos quadros 8 e 9, às páginas 68, 69 e 70 da peça 3.

	PERÍODO
	2008

	CONDUTA
	NEXO DE CAUSALIDADE
	CULPABILIDADE

	Deixou de evidenciar nos registros do Siafi de Conformidade Contábil de 2008 (peça 37, p. 1 a 18) , e na Declaração do Contador constante do Relatório de Gestão do INSS de 2008 (peça 12, p. 40) as irregularidades e falhas constantes na gestão financeira do Fundo do Regime Geral da Previdência Social evidenciadas nos quadros 8 e 9, às páginas 68, 69 e 70 da peça 3.
	O Contador é o responsável pela qualidade e pela transparência da informação financeira. O ato omissivo do Coordenador de Contabilidade retardou a atuação de controles internos e externo.
	Espera-se que o contador responsável evidencie toda e qualquer informação útil tanto para o controle quanto para a gestão das finanças previdenciárias. Não há circunstâncias atenuantes evidentes.

  Fonte: peça 3, p. 74 e 75  
Ao tratar da irregularidade 1 em suas razões de justificativa (peça 74) , o senhor Omar  esclarece que os fatos ocorridos em 2008 estão contextualizados nas Nota Técnica 1/2008 CCONT/CGOFC/INSS, de 7/7/2008 (peça 6, p. 36 a 42) e Nota Técnica 1.577/2008 – GENOC/CCONT/STN, de 30/12/2008 (peça 6, p. 31 a 34) , em que explicam que as reclassificações de despesas foram efetuadas em dezembro de 2008 com vistas a adequar a execução da despesa com o relatório de folha de benefícios emitido pela Dataprev. Esclarece também que os ajustes realizados visaram corrigir o descasamento das fases das despesas. Por fim, informa, para justificar o uso de estorno da despesa e não seu cancelamento, que a reclassificação é aplicada aos empenhos já pagos. 
Acrescenta ainda o que segue:
Não obstante não vislumbramos que na hipótese de prática de atos ilegais por parte do Ordenador de Despesa (Presidente do INSS) , do Ordenador de Despesa por Delegação (Diretor de Orçamento, Finanças e Logística) e do Gestor Financeiro (Coordenador-Geral de Orçamento, Finanças e Logística) , não cabendo a responsabilidade pela apuração ao Contador (Coordenador) , visto que este se encontra hierarquicamente subordinado aos gestores citados. A prática processual reza que o responsável pela apuração esteja, ao menos, no mesmo nível hierárquico dos apurados. Importante informar que o contador na estrutura organizacional do INSS encontra-se subordinado ao Coordenador-Geral (que por sua vez é subordinado ao Diretor que é subordinado ao Presidente) , inclusive sob aspecto de avaliação de desempenho funcional.
Já quanto a irregularidade 3, o senhor Omar informa que constava restrição contábil no Siafi de permanência de saldos alongados em contas transitórias do ativo circulante, referente ao saldo contábil existente na conta Outros Depósitos INSS (1.1.2.5.1.09.00) . O motivo, segundo o senhor Omar, foi a mudança no critério de contabilização da folha, já expresso na Nota Técnica 1/2008 CCONT/CGOFC/INSS (peça 6, p. 36 a 42) , de 7/7/2008. Que tal restrição não foi objeto de ressalva na Declaração do Contador no exercício de 2008, devido a sua baixa realizada com suporte documental na Nota Técnica 1.577/2008 – GENOC/CCONT/STN, de 30/12/2008 (peça 6, p. 31 a 34) . E que em 2008 não havia a exigência de emissão de notas explicativas às Demonstrações Contábeis do INSS.
Passa então a destacar as alterações ocorridas no processo de execução da folha de benefícios administrados pelo INSS após 2008, patrocinadas pelos gestores arrolados:
i.  emissão de Notas Explicativas Trimestrais;
j.  publicação das demonstrações contábeis e das notas explicativas em sítio próprio da previdência social;
k.  provisionamentos de ativos e passivos nas demonstrações financeiras do FRGPS;
l.  desenvolvimento e entrada em produção do Sistema de Pagamento de Benefícios -SISPAGBEN, responsável pela gestão orçamentária, financeira e contábil da folha de benefícios administrados pelo INSS, cuja demanda de desenvolvimento havia sido efetuada por este signatário desde março/2005.
m.  criação do Órgãos 37904 - Fundo do Regime Geral de Previdência Social - FRGPS no Sistema Integrado de Administração Financeira do Governo Federal - SIAFI, possibilitando assim a emissão de demonstrações contábeis segregadas das executadas no órgão 37202 - Instituto Nacional do Seguro Social - INSS;
Em análise a sua argumentação e ao conteúdo das notas técnicas mencionadas, verifica-se que os fundamentos apresentados para contrapor a irregularidade 1 querem esclarecer que o estorno foi realizado para reclassificação de despesas, com o objetivo de adequar a execução da despesa com o relatório da folha de benefícios emitido pela Dataprev. O que significa dizer que objetivo era o de fazer com que o valor das despesas de benefícios previdenciários constante do Siafi em 2008 fosse o mesmo que o valor obtido pelo relatório de folha de benefícios emitido pela Dataprev para o mesmo exercício, porém o fato é que as despesas da folha de benefícios de dezembro de 2007, pagas em 2008, não receberam o devido tratamento orçamentário naquele ano, por isso deveriam constituir também despesas para o exercício de 2008. 
Ademais, quanto à segunda parte de sua argumentação para opor-se à irregularidade 1, apesar de alegar não lhe caber responsabilidade por apuração de ilicitude em razão de subordinação hierárquica, verifica-se que o principal documento indutor de não classificação orçamentária das despesas de dezembro de 2007, pagas em 2008 - Nota Técnica 1/2008 CCONT/CGOFC/INSS (peça 6, p. 36 a 42) , de 7/7/2008 – é de sua autoria, bem como do senhor Antônio Bacelar Ferreira.
Já os argumentos apresentados para contrapor a irregularidade 3, implicada somente ao senhor Omar, vão no sentido de que não havia saldo na conta Outros Depósitos INSS (1.1.2.5.1.09.00) no final do exercício de 2008 que pudesse ser informado, tampouco exigência de emissão de notas explicativas às Demonstrações Contábeis do INSS. Em análise a sua argumentação, verifica-se que o fato da inexistência de saldo na conta do ativo não era motivo para privar-se de esclarecer a forma e os fundamentos de como se deu a baixa dessa conta, evidenciando assim a execução de despesas sem crédito orçamentário. Da mesma maneira a inexigência de emissão de notas explicativas às Demonstrações Contábeis do INSS, também não era motivo para deixar de informar esses fatos na Declaração de conformidade das declarações contábeis do relatório de gestão de 2008 do INSS (peça 12, p. 40) .
Concluindo, não é possível acatar as razões de justificativa do senhor Omar para as irregularidades 1 e 3 a ele atribuídas.
Aurea Viana Luniere de Azevedo (XXX.953.471-XX) 
Identificou-se responsabilidade da senhora Aurea Viana Luniere de Azevedo pela ocorrência da irregularidade (peça 3, p. 74) apresentada abaixo, quando se encontrava em exercício no cargo de Coordenadora de Orçamento e Finanças e Gestora Financeira Substituta:
Tabela 7: matriz de responsabilização - Aurea Viana Luniere de Azevedo
	IRREGULARIDADE 1:
	Realização de despesa sem crédito orçamentário

	CRITÉRIO
	art. 167, II, da Constituição Federal de 1988, o art. 16, §1º, I, da Lei Complementar 101/2000 e o art. 59 da Lei 4.320/1964

	SITUAÇÃO ENCONTRADA
	Foi realizado estorno pelas Notas de Lançamento 6897/2008, 6899/2008, 6900/2008 e 6901/2008 (peça 16, p. 35 a 43) em valor de R$ 11,094 bilhões de despesas já apropriadas e pagas, e foram reutilizados os empenhos associados a essas, constantes das Notas de Lançamento 7070 a 7083/2008 (peça 9, p.  42 a 52) no mês de dezembro de 2008.

	PERÍODO
	Dezembro de 2008

	CONDUTA
	NEXO DE CAUSALIDADE
	CULPABILIDADE

	Não supervisionou adequadamente a gestão do Chefe da Divisão de Execução Orçamentária e Financeira, no tocante à emissão de NL que estornaram despesas já realizadas, sendo, portanto, omissa na competência prevista no art. 81 do Regimento Interno do INSS (peça 9, p. 57) 
	Por ser a chefia imediata, a Coordenadora de Orçamento e Finanças deveria ter impedido o estorno de despesa já apropriada e providenciado crédito adicional para apropriação das despesas de dezembro de 2008.
	É razoável afirmar que a responsável poderia ter impedido o estorno indevido de despesa já apropriada e a consequente reutilização de empenhos.

  Fonte: peça 3, p. 74  
Em suas razões de justificativa (peça 82) , a senhora Aurea contrapõe-se a conduta imputada a ela, alegando não ter faltado nem gestão, nem supervisão de sua parte, pois os trabalhos executados na Coordenação de Orçamento e Finanças teriam corrigido erro histórico na execução da Folha de Pagamentos de Benefícios. 
Em seguida apresenta seus argumentos, abordando também o descasamento das fases da despesa e a reclassificação de empenhos já pagos. Esclarece que em 2007 a Dataprev só emitia relatórios consolidados após 60 dias da realização dos pagamentos e que esses relatórios possibilitavam a emissão das notas de empenho e a respectiva liquidação das despesas (limitação de sistema) . Que em 2008 novo método foi utilizado para obedecer integralmente a Lei 4.320/1964. Que por tratar-se de método estimativo -  utilizavam-se séries estimativas para realizar o empenho e a liquidação da despesa – nem sempre a estimativa correspondia à realidade, o saldo do ativo baixado em dezembro de 2008 teve como suporte documental a Nota Técnica 1.577/2008 – GENOC/CCONT/STN, de 30/12/2008 (peça 6, p. 31 a 34) . E que as reclassificações de despesas ocorrem com frequência no processo de execução das despesas e as mesmas se aplicam apenas em Notas de Empenho já pagas.
Em análise a seus argumentos e associando ao que fora apresentado pelos demais responsáveis pela irregularidade 1 – realização de despesa sem crédito orçamentário, verifica-se que suas razões de justificativa são semelhantes àquelas apresentadas pelo senhor Guilherme – item 77 deste relatório – e não são capazes de desconstituir a irregularidade.
Concluindo, não é possível acatar as razões de justificativa da senhora Aurea para a irregularidade 1 a ela atribuída.
CONCLUSÃO
A presente instrução avaliou as razões de justificativas dos responsáveis pela ocorrência de irregularidades identificadas em instrução anterior (peça 3, p. 53 a 79) elaborada inicialmente para esclarecer questionamentos formulados pelo senador Tasso Jereissati, autor desta representação.
A representação foi conhecida (peça 24) e os responsáveis chamados em audiência (peças 50 a 55) . Apresentadas as razões de justificativa (peças 74, 75, 77, 78, 81, 82) , procedeu-se a sua análise.
As irregularidades identificadas estão apresentadas abaixo:
n.  irregularidade 1 - realização de despesa sem crédito orçamentário, em desacordo com o art. 167, II, da Constituição Federal de 1988, o art. 16, §1º, I, da Lei Complementar 101/2000 e o art. 59 da Lei 4.320/1964;
o.  irregularidade 2 - realização de despesa sem prévio empenho, contrariando o art. 60 da Lei 4.320/1964; e
p.  irregularidade 3 - omissão no dever de apuração de irregularidades e falta de transparência na gestão contábil do FRGPS, infringindo o inciso III do art. 18 da Lei 10.180/2001.
Foram chamados para prestar suas razões de justificativa, os seguintes responsáveis:
q.  irregularidade 1 - Valdir Moysés Simão, CPF XXX.728.738-XX; Guilherme Fernando Scandelai, CPF XXX.404.358-XX; Antônio Bacelar Ferreira, CPF XXX.615.653-XX; Omar Ney Nogueira Morais, CPF XXX.863.123-XX; Aurea Viana Luniere de Azevedo, CPF XXX.953.471-XX; Hailton Luiz da Silva, CPF XXX.823.534-XX;
r.  irregularidade 2 - Guilherme Fernando Scandelai, CPF XXX.404.358-XX; Antônio Bacelar Ferreira, CPF XXX.615.653-XX; e
s.  irregularidade 3 - Omar Ney Nogueira Morais, CPF XXX.863.123-XX.
Do cotejo dos documentos constantes dos autos com aqueles trazidos pelos responsáveis, conclui-se que:
t.  cabe dar razão aos argumentos trazidos pelo senhor Valdir	 Moysés Simão, que na análise verificou uma excludente de culpabilidade, qual seja, inexigibilidade de conduta diversa (itens 35 e 36 desta instrução) ; e
u.  cabe dar razão aos argumentos trazidos pelo senhor Hailton Luiz da Silva, que na análise verificou uma excludente de culpabilidade, qual seja, ausência de potencial conhecimento da ilicitude (itens 47 a 50 desta instrução) .
Quantos aos demais responsáveis, foram rejeitadas suas razões de justificativa. Segue resumo das análises que embasaram a proposição:
Antônio Bacelar Ferreira
Quanto a irregularidade 1 – verificou-se que suas alegações não foram capazes de contradizer a conduta imputada de falta de supervisão adequada, pois permitiu que fossem realizados estornos de despesas já apropriadas, sem que houvesse o devido tratamento para essas despesas já incorridas e pagas; e também não prosperaram no sentido de afirmar que não houve despesa sem crédito orçamentário suficiente, pois os valores das despesas executadas em 2008 deveria se composto por: despesas incorridas e pagas em 2008, acrescidas das despesas incorridas em 2008 e pagas em 2009 (aquelas inscritas em restos a pagar em 2008) e acrescidas também das despesas da folha de benefícios de dezembro de 2007, pagas em 2008, que não foram objeto de inscrição em restos a pagar no exercício de 2007. Tal somatório implica despesa realizada maior que crédito orçamentário disponível (itens 63 a 69 desta instrução) .
Quanto à irregularidade 2 - verificou-se que sua alegação não é capaz de contradizer a irregularidade, pois, mesmo tendo afirmado que os pagamentos ocorridos entre 2 e 5 de janeiro são decorrentes de despesas incorridas em dezembro de 2007, a falta de inscrição em restos a pagar processados dessas despesas em 2007 e o seu pagamento em 2008 obrigam a sua contabilização no orçamento de 2008, respeitando o art. 60 da Lei 4.320/1964, que impede a realização de despesa sem prévio empenho (item 71 desta instrução) . 
Guilherme Fernando Scandelai 
Quanto à irregularidade 1, constatou-se que, em suas razões de justificativa, o senhor Guilherme arguiu que o estorno realizado visava reclassificar a despesa e que, feito isso, o ativo Outros Depósitos INSS (1.1.2.5.1.09.00) foi baixado em contrapartida da conta Ajustes Financeiros (5.2.3.8.1.XX.XX) , com amparo na Nota Técnica 1.577/2008 da Secretaria do Tesouro Nacional. Tais argumentos não são capazes de negar a existência da irregularidade, pois essa prática resultou em despesas da folha de benefícios previdenciários de dezembro de 2007, pagas em janeiro de 2008, sem controle orçamentário no exercício de 2007, nem sequer no exercício de 2008 (itens 80 a 83 desta instrução) .
Não foram apresentadas razões de justificativa para a irregularidade 2.
Omar Ney Nogueira Morais
Quanto a irregularidade 1, alega que o estorno reclassificou despesas para adequá-las ao relatório da folha de benefícios emitido pela Dataprev. A análise concluiu que tal procedimento fez com que despesas da folha de benefícios de dezembro de 2007, pagas em 2008, não fossem contabilizadas como despesa em nenhum desses dois exercícios (itens 89 a 90 desta instrução) . 
Alega, também, não lhe caber responsabilidade em apurar as irregularidades devido a subordinação hierárquica. A análise concluiu que o documento idealizador de não classificação orçamentária das despesas de dezembro de 2007, pagas em 2008 - Nota Técnica 1/2008 CCONT/CGOFC/INSS (peça 6, p. 36 a 42) , de 7/7/2008 – é de sua autoria, bem como do senhor Antônio Bacelar Ferreira.
Quanto a irregularidade 3, alegou não haver saldo na conta Outros Depósitos INSS (1.1.2.5.1.09.00) no final do exercício de 2008 que pudesse ser informado, tampouco exigência de emissão de notas explicativas às Demonstrações Contábeis do INSS, tais alegações não foram acatadas, pois a primeira não era motivo para deixar de esclarecer a forma e os fundamentos de como se deu a baixa dessa conta, o que evidenciaria a execução de despesas sem crédito orçamentário, e a segunda não era motivo para deixar de informar esses fatos na Declaração de conformidade das declarações contábeis (peça 12, p. 40) do relatório de gestão de 2008 do INSS (item 91 desta instrução) .
Aurea Viana Luniere de Azevedo
Da análise empregada, verificou-se que suas razões de justificativa apresentam os meus argumentos utilizados pelo senhor Guilherme, quais sejam, os estornos foram realizados em razão do descasamento das fases da despesa e a reclassificação de empenhos já pagos. Tais argumentos não foram capazes de desconstituir a irregularidade, pois as despesas da folha de benefícios de dezembro de 2007, pagas em 2008, não receberam o devido tratamento orçamentário em ambos os anos.  (item 96 do relatório) .
Ademais, as informações solicitadas pelo Senador Tasso Jereissati a respeito de distorções encontradas nos lançamentos de restos a pagar (RP) do exercício de 2008 do Instituto Nacional do Seguro Social (INSS) , constantes de instrução anterior (peça 3) , foram juntadas no anexo I desta instrução para que sejam encaminhadas ao representante.
INFORMAÇÕES ADICIONAIS 
Cabe ainda destacar que a Tomada de Contas do Instituto Nacional do Seguro Social do exercício de 2008, TC Processo 016.035/2009-0, de relatoria do ministro Raimundo Carreiro encontra-se sobrestado, aguardando a decisão destes autos.
PROPOSTA DE ENCAMINHAMENTO
Ante o exposto, submetem-se os autos à consideração superior, propondo:
a) acatar as razões de justificativa apresentadas pelos senhores: Valdir Moysés Simão, CPF XXX.728.738-XX; Hailton Luiz da Silva, CPF XXX.823.534-XX;	
b) rejeitar as razões de justificativa apresentadas pelos senhores Guilherme Fernando Scandelai, CPF XXX.404.358-XX, Antônio Bacelar Ferreira, CPF XXX.615.653-XX, 	Omar Ney Noguei-ra Morais, CPF XXX.863.123-XX e Aurea Viana Luniere de Azevedo, CPF XXX.953.471-XX;
c) aplicar aos Srs Guilherme Fernando Scandelai, CPF XXX.404.358-XX,  Antônio Bacelar Ferreira, CPF XXX.615.653-XX, Omar Ney Nogueira Morais, CPF XXX.863.123-XX, e Aurea Viana Luniere de Azevedo, CPF XXX.953.471-XX, individualmente, a multa prevista no art. 58, II, da Lei 8.443/1992, fixando-lhes o prazo de 15 (quinze) dias, a contar das notificações, para que comprovem, perante o Tribunal (art. 214, inciso III, alínea “a”, do Regimento Interno/TCU) , o recolhimento das dívidas ao Tesouro Nacional, atualizadas monetariamente desde a data do acórdão que vier a ser proferido até a data dos efetivos recolhimentos, se forem pagas após o vencimento, na forma da legislação em vigor;
d) autorizar o desconto das dívidas na remuneração dos servidores, observado o disposto no art. 46 da Lei 8.112/1990;
e) autorizar, desde logo, nos termos do art. 28, inciso II, da Lei 8.443/1992, a cobrança judicial das dívidas caso não atendidas as notificações e não seja possível o desconto determinado;
f) dar ciência do acórdão que vier a ser proferido, acompanhado do voto e relatório, ao representante, ao Instituto Nacional do Seguro Social, à Secretaria do Tesouro Nacional, à Secretaria de Orçamento Federal, destacando que o relatório e o voto que fundamentam a deliberação ora encaminhada podem ser acessados por meio do endereço eletrônico www.tcu.gov.br/acordaos e que, caso tenham interesse, o Tribunal pode encaminhar-lhes cópia desses documentos sem quaisquer custos;
g) dar ciência do anexo I desta instrução ao representante, pois apresenta as respostas aos questionamentos que fundamentaram esta representação;
h) apensar este processo às contas do Instituto Nacional do Seguro Social do exercício de 2008, TC Processo 016.035/2009-0, com amparo no art. 36 da Resolução-TCU 259, de 7 de maio de 2014.” 
ANEXO I
Transcrição das respostas aos questionamentos formulados pelo representante, apresentadas em instrução anterior (peça 3, p. 53 a 79) .
“a) Resposta aos questionamentos do Representante 
26. O principal objetivo deste trabalho é responder aos questionamentos realizados pelo Representante, Senador Tasso Jereissati. A análise contábil, administrativa e jurídica detalhada consta entre as fls. 52/72 do relatório preliminar (fls. 40/80) . A seguir constam as conclusões para cada uma das questões realizadas pelo Representante. 
Questão 1.1 - “É possível que haja uma saída de caixa sem que seja realizada uma despesa ou baixada uma dívida?”. 
27. Para responder a essa questão foram analisados os registros contábeis dos pagamentos de benefícios previdenciários em janeiro de 2009. Conforme consta no relatório preliminar, às fls. 52/54, no momento da emissão da Ordem Bancária foi contabilizada a baixa da obrigação, que no caso se referia a Restos a Pagar (RP) Processados de uma despesa apropriada em dezembro de 2008. Desse modo, quanto a essa questão não foram identificadas evidências de irregularidades na contabilização dos pagamentos de Restos a Pagar Processados decorrentes de despesas previdenciárias em janeiro de 2009. 
28. Tal análise tratou do caso específico do INSS. Para compreender melhor a sistemática de contabilização da execução da despesa, esta Semag diligenciou à STN sobre os mecanismos de segurança do Siafi que impedem a emissão de ordens bancárias sem a correspondente contabilização prévia da liquidação da despesa. Em resposta, a STN informou que desde 2004 tornou obrigatória, para os órgãos do Siafi, a utilização do Subsistema de Contas a Pagar e a Receber (CPR) , nos registros de pagamento e recebimento, de tal modo que o gestor não consiga pagar sem ter efetuado antes a liquidação da despesa. 
29. Entretanto, em consulta ao Manual do Siafi, Capítulo 020000, Seção 020300, Assunto 020323, constatou-se que a utilização do CPR não é obrigatória para todas as Unidades Gestoras. O item 4.1 do documento estabelece que “o subsistema CPR poderá ser utilizado em nível de UG ou Órgão na modalidade PARCIAL ou TOTAL”. 
30. Sabendo que o referido subsistema possui mecanismos tecnológicos para bloquear a realização de pagamentos sem a respectiva liquidação e empenho, é de fundamental importância sua utilização integral pelos órgãos e entidades que utilizam o Siafi na modalidade total, determinada anualmente pela Lei de Diretrizes Orçamentárias. Caso seja necessária a utilização parcial por alguns órgãos e entidades, a Secretaria do Tesouro Nacional, como órgão central tanto do Sistema de Contabilidade Federal quanto do Sistema de Administração Financeira Federal, deve regulamentar quais os casos permitidos. Além disso, deve evidenciar quais os órgãos que utilizam o CPR na modalidade parcial e a respectiva justificativa para tal procedimento excepcional. 
31. Por meio da Nota Técnica nº 658/CCONT/STN (fls. 15/17, An. 3) , a STN esclareceu que duas rotinas não se adequaram ao CPR por limitações do subsistema: a de folha de pagamentos de pessoal e a de folha de pagamentos de benefícios da previdência social. O primeiro caso foi solucionado em 2008, por meio da criação do “Novo Documento Folha” (transação Siafi “ATUFOLHA”) . O segundo caso ficou pendente e só foi solucionado em agosto de 2009, dois meses após diligência realizada por esta Semag, por meio do Ofício TCU-SEMAG-Gab nº 2.059, de 15/7/09 (fls.13/14) . 
32. A falta de sincronia entre execução orçamentária e financeira da despesa previdenciária foi justificada reiteradamente pelo INSS por limitações operacionais da Dataprev, do INSS e do Siafi. Em 19 de agosto de 2009 foi emitida a primeira ordem bancária por meio do Novo Documento Folha.
33. Por fim, conclui-se que é possível a realização de pagamento sem a contabilização da fase de liquidação da despesa, quando, em regra, registra-se um passivo, desde que o órgão ou entidade não utilize o subsistema CPR ou o Novo Documento Folha, ambos do SIAFI. 
Questão 1.2 - “É possível um valor sair do caixa numa data e ser contabilizado em outro mês?” 
34. Novamente, tendo como referência os procedimentos adotados pelo INSS na contabilização dos pagamentos de RP Processados em janeiro de 2009, verificou-se que os lançamentos contábeis gerados pela emissão de ordens bancárias para pagamento de RP Processados de despesas previdenciárias apropriadas em dezembro de 2008 não movimentaram as contas de controle de Restos a Pagar Processados a Pagar e Pagos. Porém, esse controle não se refere à saída de caixa nem ao registro da despesa ou do passivo, trata-se de um controle gerencial dos fluxos e estoques de Restos a Pagar. No caso do INSS, em janeiro de 2009 a saída de caixa foi contabilizada no mesmo mês. 
35. De modo geral, ocorre primeiramente a contabilização do pagamento e só depois o dinheiro é desembolsado, e, dependendo do tipo de ordem bancária emitida (D+0, D+1 ou D+2) , pode haver uma lacuna de um ou dois dias entre os dois momentos (contabilização e saque) . Assim, é possível que determinado pagamento seja contabilizado em um mês e realizado em outro. Pela análise realizada, não foram obtidas evidências suficientes para verificar se existe a possibilidade da inversão dos momentos de contabilização e saque, ou seja, saída de caixa primeiro e contabilização depois. 
Questão 2 - “Há a possibilidade de a prestação de contas do Presidente da República do exercício de 2008, entregue ao TCU e publicada na internet, estar incorreta? Se a prestação de contas estiver incorreta, pode-se concluir que o correspondente balanço geral da União também esteja incorreto e inadequado?” 
Questão 3 - “Existe a possibilidade de incorreção nos números divulgados por meio dos Relatórios Resumidos da Execução Orçamentária, de Gestão Fiscal do Poder Executivo e Balanço Geral da União?” 
36. As questões 2 e 3 serão respondidas em conjunto, por tratarem do mesmo assunto: confiabilidade das demonstrações contábeis e dos relatórios financeiros. A análise contábil detalhada sobre os Restos a Pagar inscritos indevidamente em 2008 consta entre as fls. 55/64 do relatório preliminar. A seguir serão apresentadas as principais conclusões sobre a credibilidade da gestão contábil no INSS. 
37. A contabilidade se organiza basicamente em três etapas: produção, validação e evidenciação. A produção trata do registro contábil, do reconhecimento de receitas e despesas e da mensuração de ativos e passivos. No Governo Federal, a validação deve ser realizada por controles internos contábeis, exercidos tanto automaticamente no Siafi quanto manualmente por toda a cadeia de controles internos: setorial contábil em nível de UG, de órgão e de órgão superior; Coordenação- Geral de Contabilidade da STN; setoriais de controle interno dos órgãos e entidades e Controladoria-Geral da União. Além disso, a validação também deve ser realizada pelo controle externo, principalmente por meio de auditorias realizadas pelo Tribunal de Contas da União. Por fim, a evidenciação se realiza nas demonstrações contábeis obrigatórias e nos demonstrativos e relatórios gerenciais. Assim, o produto da contabilidade é a informação financeira evidenciada. Esse produto pode ser avaliado em termos de utilidade, tempestividade, credibilidade, objetividade, compreensibilidade e comparabilidade da informação financeira. Essa avaliação é conhecida por nível de evidenciação contábil. 
38. A prestação de contas do Presidente da República, os Relatórios Resumidos da Execução Orçamentária e os Relatórios de Gestão Fiscal são elaborados em boa parte por informações financeiras produzidas pela contabilidade. São eles verdadeiros instrumentos de evidenciação financeira, indicando os fluxos financeiros (recebimentos e pagamentos) e econômicos (receitas e despesas) e a situação econômico-financeira (ativos, passivos e patrimônio líquido) . 
39. Dois dos principais objetivos da validação realizada pelo controle externo são: 1) verificar se há erros materialmente relevantes nas demonstrações contábeis e nos relatórios gerenciais; e 2) se a estrutura e funcionamento dos controles internos contábeis se organizam de modo a garantir razoavelmente a fidedignidade da informação financeira produzida. 
40. Na análise entre as fls. 55/64 do relatório preliminar, essas foram as duas ênfases na avaliação da informação financeira produzida pelo INSS e de seus impactos na evidenciação no âmbito da União. 
41. Analisando primeiramente só o INSS, o que se constatou é um ambiente de controle fraco, em razão do descumprimento de normas jurídicas e técnicas tanto de gestão financeira quanto da gestão contábil, como se mostra a seguir. 
42. Em termos objetivos, em 2008, se verificou a inscrição indevida de R$ 4,8 bilhões em Restos a Pagar Processados (fls. 144/153, An. 4) , sem justificativa suficiente para tal falha. A inscrição desse valor em RP Processados superavaliou o Passivo Financeiro e, consequentemente, subestimou o superávit financeiro (ativo financeiro menos passivo financeiro) , tanto no âmbito das demonstrações individuais do INSS quanto das demonstrações consolidadas da União. Somente em maio de 2009 esse valor foi baixado (fls. 184/195, An. 4) . 
43. Além desse achado, outras evidências comprovam o baixo nível de evidenciação contábil do FRGPS tanto no exercício de 2008, como também de 2007 e 2009: 
a) Pagamentos de benefícios por outras UGs além da UG 510001 em 2007 (conforme alínea “a” da parte 2 deste relatório) ; 
b) Inconsistência dos valores das contas contábeis “Valores Pagos” e “Pagamentos Efetuados” em 2007 (conforme alínea “a” da parte 2 deste relatório) ; 
c) Contabilização da liquidação após a contabilização do pagamento da despesa previdenciária até janeiro de 2008 (Fl. 44/55) ; 
d) Manobra contábil para viabilizar o registro da liquidação da despesa após o seu pagamento, com registro do ativo “Outros Depósitos – INSS” (fls. 56/58 do relatório preliminar) ; 
e) Realização de despesa sem prévio empenho em janeiro de 2008. Pagamentos realizados em janeiro (fl. 164, An. 4) antes da emissão da nota de empenho (fl. 176, An. 3) ; 
f) Estorno irregular, em dezembro de 2008, de R$ 11,094 bilhões de despesa apropriada e paga durante o exercício (fl. 62 do relatório preliminar e fls. 134/143, An. 4) , visando à reutilização de empenhos;
g) Indícios de descumprimento da distribuição proporcional do número de beneficiários por dia de pagamento estabelecida nos §§ 2º e 3º do art.41-A da Lei nº 8.213/1991 (conforme alínea “c” da parte 2 deste relatório) ; 
h) Estorno indevido, em janeiro de 2009, de R$ 37,479 milhões de pagamento realizado por meio da OB nº 54 (fls. 159, 160, 174 e 175, An. 4) ; 
i) Falha nos registros de controle da execução de Restos a Pagar Processados em janeiro e fevereiro de 2009; 
j) Falta de segregação dos pagamentos de benefícios previdenciários e não previdenciários;
k) Falta de segregação dos pagamentos ordinários e relacionados a 13º de benefícios previdenciários; 
l) Fragmentação dos controles de registros contábeis, em razão da não utilização de Unidade Gestora específica para a contabilidade financeira, orçamentária e patrimonial do FRGPS. 
44. Os achados variam em gravidade e frequência, porém, juntos demonstram que a gestão financeira deficiente, combinada com uma contabilidade pouco transparente, não fornece credibilidade para as informações financeiras produzidas pelo gestor legal do FRGPS: o INSS. 
45. Em resposta às questões 2 e 3, nos testes de auditoria aplicados, as evidências comprovam que há incorreções nos valores de ativo (registro indevido do ativo Outros Depósitos – INSS) , passivo (superavaliação dos Restos a Pagar Processados) e de despesas orçamentárias (adoção indevida de regime de caixa para a despesa) . 
46. Nos últimos anos, o TCU tem recomendado ao Congresso Nacional a aprovação das Contas de Governo do Presidente da República com ressalvas, sendo muitas delas relacionadas a limitações analíticas das informações financeiras apresentadas no Balanço Geral da União, em razão da adoção indevida de procedimentos contábeis. 
Questão 4 - “O que explicaria o crescimento acentuado de restos a pagar processados ao final de 2008?” 
Questão 5 - “Por que foram inscritos tantos benefícios previdenciários a pagar no INSS?” 
47. As questões 4 e 5 também serão respondidas em conjunto, em razão da resposta de uma questão resultar da resposta da outra. 
48. O crescimento de restos a pagar processados em 2008 se deve ao fato do INSS passar a adotar o momento da liquidação para registrar a despesa previdenciária. Antes de 2008, o INSS registrava como despesa do exercício toda a despesa paga, sem contabilizar as despesas empenhadas e liquidadas, mas não pagas. Desse modo, não havia registro em Restos a Pagar Processados. Isso afronta o inciso II do art. 35 da Lei nº 4.320/64, que estabelece que “pertencem ao exercício as despesas nele legalmente empenhadas”, e também o inciso II do art. 50 da Lei Complementar nº 101/2000, que estabelece que “a despesa e a assunção de compromisso serão registradas segundo o regime de competência, apurando-se, em caráter complementar, o resultado dos fluxos financeiros pelo regime de caixa”. 
49. Por meio de manobra contábil, o INSS viabilizou a inscrição de RP Processados em 2008, pois no exercício em que se altera o modo de contabilizar há efeitos orçamentários, pois seria necessária dotação orçamentária para 12 meses de pagamentos, como já era realizado antes de 2008, mais a despesa liquidada em dezembro, mas que o pagamento só tenha ocorrido no exercício seguinte, em contrapartida da baixa da obrigação (Restos a Pagar) . Isso não foi feito. Portanto, não havia dotação orçamentária suficiente. Para viabilizar essa inscrição, o INSS estornou R$ 11,094 bilhões de empenhos já liquidados em 2008, para reutilizá-los na inscrição forçada da despesa de competência de dezembro de 2008 em RP Processados. 
50. Quanto à questão 5, é necessário compreender os estágios da execução e qual desses estágios foi escolhido por lei para vincular uma despesa a determinado exercício. A despesa passa pelos seguintes estágios: 1) fixação, 2) empenho, 3) liquidação e 4) pagamento. A Lei nº 4.320/64 escolheu o momento do empenho para vincular a despesa a cada exercício. Assim, toda despesa legalmente empenhada e não paga em determinado exercício pertence a ele. Desse modo, nos exercícios seguintes, o controle dos pagamentos referentes a empenho de exercícios anteriores é realizado por meio dos Restos a Pagar, tanto processados quanto não processados. Sabendo que, conforme a Lei nº 8.213/91, parte da despesa previdenciária de competência de dezembro de um ano X1 é paga em janeiro do ano X2, a inscrição em Restos a Pagar é necessária para fazer tal controle. 
51. Assim, a irregularidade no INSS não está no fato de inscrever em RP Processados, e sim na inscrição forçada, sem dotação orçamentária para isso. Além disso, inscreveu em montante superior ao necessário.
Questão 6.1 - “A alteração do regime de caixa para competência no INSS em 2008, conforme afirmação do Ministro em audiência pública realizada na Comissão de Assuntos Econômicos (CAE) do Senado, contava com respaldo de dotação orçamentária suficiente?” 
52. Conforme já destacado na questão anterior, não havia dotação orçamentária suficiente para a alteração do regime de caixa para competência. O INSS forçou a inscrição em RP Processados reutilizando empenhos que já haviam sido liquidados e pagos. Desse modo, o Instituto ignorou o papel que a Lei Orçamentária Anual tem na gestão financeira pública. Ademais, também demonstrou mais uma vez que sua gestão financeira não funciona em total consonância com o conceito de responsabilidade fiscal previsto no § 1º do art. 1º da Lei Complementar nº 101/2000, que estabelece que “a responsabilidade na gestão fiscal pressupõe a ação planejada e transparente, em que se previnem riscos e corrigem desvios capazes de afetar o equilíbrio das contas públicas...”. O ponto fundamental na mudança do regime contábil foi a falta de planejamento. Se desde o início do exercício de 2008 o INSS já estava disposto a mudar o regime, deveria ter se planejado e solicitado crédito adicional para suportar a inscrição em RP Processados. 
53. Não se trata somente de um ajuste contábil. A fonte de recurso para fazer face à despesa previdenciária ajuda a esclarecer as consequências da mudança do regime. Em 2008, a dotação autorizada para despesa previdenciária foi de R$ 196,6 bilhões. Porém, a lógica ainda era a de autorização para pagar, e não de autorização para empenhar, como prevê o art. 35, II, da Lei nº 4.320/64. Esse valor deveria abarcar parte dos pagamentos referentes à despesa de dezembro de 2007. E foi o que aconteceu. Os pagamentos do início de 2008 foram viabilizados por meio de repasses do Ministério da Previdência Social, conforme Notas de Sistemas (NS) nº 3 a nº 6 (fls. 180/186, An. 6) . Nesses documentos é possível constatar qual a fonte de recursos utilizada para os pagamentos de janeiro de 2008. A codificação utilizada no controle das destinações de recursos permite identificar se o recurso decorrente de receita do Tesouro foi arrecadado no exercício (código 1) ou em exercícios anteriores (código 3) , no segundo dígito (Grupo de Destinação de Recursos) da codificação. Nas Notas de Sistemas mencionadas é possível constatar que aproximadamente R$ 11 bilhões foram repassados ao INSS por meio da fonte 0154 (0 – Recursos não destinados à contrapartida; 1 – Recursos do Tesouro – Exercício Corrente; 54 – Contribuição dos Empregados e dos Trabalhadores para a Seguridade Social) . 
54. Por meio de diligência, o TCU questionou o INSS sobre existência de orçamento suficiente para o pagamento em janeiro de 2008 da maciça de dezembro de 2007. Em resposta, o INSS encaminhou o seguinte esclarecimento (fl. 4, An. 2) :
“Não havia orçamento e não foi viabilizado crédito orçamentário específico para este fim, uma vez que havia entendimento entre INSS, MPS, SOF e STN de que o referido valor seria regularizado mediante baixa do ativo, com base em nota técnica a ser emitida, fato este que ocorreu em dezembro de 2008.” 
55. Logo em seguida, ressaltou que “o INSS nunca se isentou desse fato, uma vez que tal tema era de conhecimento por parte dos técnicos da SOF, STN e CGOFC/SPOA do MPS”. Feitas tais declarações, bastava apenas quantificar a parte dos pagamentos que foi executada sem orçamento. Em 29 de dezembro foram emitidas as NLs nº 6897, nº 6899, nº 6900 e nº 6901 (fls. 134/143, An. 4) , num montante de R$ 11.094.352.321,02. A observação constante nesses documentos traz a seguinte informação: “estorno dos benefícios pagos no período de 02/jan/2008 a 17/jan/2008...”. Os lançamentos contábeis decorrentes desse documento do Siafi são semelhantes aos que decorrem da apropriação de uma despesa, porém com sinal negativo, tendo em vista tratar-se de estorno. Esses lançamentos afetam, dentre outras, as contas “Valores Pagos” e “Empenhos liquidados”, como se estivesse desfazendo as liquidações já registradas em janeiro de 2008. Após esse procedimento, foi possível reutilizar empenhos para liquidar a despesa referente a dezembro de 2008 e inscrevê-la em Restos a Pagar Processados para pagamento em janeiro de 2009. Contudo, os lançamentos contábeis decorrentes dessa liquidação movimentaram a conta “Valores Pagos”, sem que a despesa respectiva tivesse sido efetivamente paga. Para sanar esse lançamento, a Coordenação-Geral de Contabilidade da STN, no dia 3 de fevereiro de 2009, realizou lançamentos complementares (ver fls. 134/145, An. 7) às Notas de Lançamento que apropriaram a despesa de dezembro de 2008 e a inscreveram em RP Processados, de modo a estornar, em R$ 16,582 bilhões, a conta “Valores Pagos” e transferir o valor para a conta “Valores Liquidados a Pagar” (ver fl. 145, An. 4) , permitindo assim a conclusão da manobra contábil iniciada com os estornos de despesa em dezembro de 2008. 
56. Diante de tais constatações, pode-se concluir que: a) parte da despesa de competência de dezembro de 2007 foi paga em janeiro de 2008 com recursos do exercício de 2008 (fonte 0154) ; b) R$ 11,094 bilhões foram estornados indevidamente em dezembro de 2008; e c) a prática de reutilização de empenhos já liquidados e pagos caracteriza a execução de despesa sem dotação orçamentária. 
Questão 6.2 - “A partir dessa alteração de regime, o ano de 2008 não deveria registrar um número de folhas de pagamento superior ao que vinha registrando em anos anteriores?” 
57. A mudança nos procedimentos de contabilização não impacta diretamente o fluxo de caixa do INSS, de modo que o número de folhas de pagamento de benefícios não deveria ser alterado em razão dessa mudança. A apuração do número de folhas de benefícios decorre da soma entre estoque e fluxo de benefícios (concedidos e reativados menos cessados e suspensos) em cada mês, conforme equação abaixo:
Questão 6.3 - “Quantas folhas de benefícios do INSS foram pagas em 2008 para fins do cálculo do superávit?” 
58. É possível obter essa informação no Boletim Estatístico do INSS de 2008. No relatório preliminar foi utilizada a informação obtida na Planilha 10 do Boletim – Evolução dos Benefícios Emitidos. Porém, o INSS esclareceu que essa informação se refere ao somatório dos benefícios geridos pelo INSS, incluindo, portanto, os benefícios assistenciais. O Quadro abaixo apresenta os números específicos de benefícios previdenciários concedidos, cessados e emitidos em 2008, obtidos nas planilhas 3, 17 e 11, respectivamente. 
Quadro 5 – Evolução dos benefícios previdenciários concedidos, cessados e emitidos em 2008 (em milhões) 

59. Cabe destacar que o estoque inicial de benefícios cadastrados do mês “n” e o estoque final do mês “n-1” não são idênticos. Isso indica que a memória de cálculo não está completa. Não há informações suficientes para suportar a quantidade de benefícios registrados na linha estoque inicial, pois faltam dados sobre os benefícios previdenciários suspensos e reativados (ver fl. 216, An. 6, e fls. 91, 93 e 95, An. 2) . Além disso, existe uma lacuna de tempo entre os benefícios concedidos e emitidos. Diante disso, cabe determinar ao INSS que publique no Boletim Estatístico do INSS informações específicas sobre os fluxos de benefícios previdenciários suspensos e reativados e o estoque de benefícios ativos, bem como a memória de cálculo da evolução do estoque de benefícios previdenciários. 
60. Apesar da limitação de informação sobre os fluxos que aumentam e diminuem o estoque de benefícios previdenciários, a linha Benefícios Emitidos responde à questão do Representante. Em 2008 foram emitidos 269.215.451 benefícios previdenciários. Esses benefícios se referem aos 12 meses de 2008, somados aos benefícios emitidos em razão da 13ª folha de benefícios. 
61. Conforme já foi observado, o tipo de regime contábil adotado nos registros da despesa previdenciária não afeta o resultado primário, pois a metodologia de cálculo do resultado primário adota o regime de caixa. 
Questão 7 - “Conforme item “d” acima (distorções nos Restos a Pagar) , parte da parcela inscrita em restos a pagar processados, R$ 4,8 bilhões, até o final de maio não havia sido contabilizada. Pode-se supor que esse valor corresponde à metade do 13º salário dos benefícios? Por que não foi contabilizada? 
62. Para entender a origem do valor baixado em maio de 2009, R$ 4,8 bilhões, é necessário analisar os lançamentos de liquidação dessa despesa em dezembro e da consequente inscrição de RP Processados. O que se constatou é que não havia crédito orçamentário suficiente para a realização dessa despesa, ou seja, a despesa empenhada em 2008 já havia sido liquidada e paga, pois, como já mencionado, o orçamento dos benefícios previdenciários de 2008 foi fixado com base nos desembolsos efetivos que se realizariam dentro do exercício, de forma que a dotação do INSS para pagamento dos benefícios previdenciários não era suficiente para abranger a parcela de benefícios previdenciários da competência de dezembro de 2008, que seria paga no início de janeiro de 2009. Para inscrever parte da despesa de dezembro de 2008 em RP Processados, o INSS estornou aproximadamente R$ 11 bilhões, liberando esse montante para a reutilização de empenhos. Além desses empenhos, outros foram utilizados para totalizar os R$ 16,5 bilhões, porém, não foi possível constatar como isso ocorreu, pois toda a despesa empenhada já havia sido liquidada e paga (R$ 195 bilhões) . Por último, constatou-se que os empenhos que suportaram a inscrição em RP Processados e que não foram pagos em janeiro de 2009, mas sim baixados em maio do mesmo ano, foram os do quadro abaixo. 
Quadro 7 – Empenhos e tipos de benefícios relacionados aos RP Processados baixados em 2009

Fonte: SIAFI 
* Conforme histórico dos lançamentos contábeis de apropriação da despesa em dez/08. 
63. Quanto à hipótese desse valor se referir a parte da 13ª folha de benefícios, o INSS informou que os pagamentos do 13º se deram nos meses de agosto e novembro de 2008. Ademais, esclareceu que não há um documento específico referente ao 13º salário, tendo em vista que esses pagamentos são realizados em conjunto com a maciça de benefícios dos meses de agosto e novembro. Por fim, se restringiu a informar o pagamento total dos meses de agosto e novembro, R$ 22.349.929.097,88 e R$ 22.773.013.787,03, respectivamente. 
Questão 8 - “A partir da análise do boletim mensal do próprio Tesouro Nacional, observa-se que são publicados dois valores diferentes sobre benefícios: a maior para fins de superávit e a menor para liberação. Por que essa diferenciação?” 
64. No Ofício nº 102/2009/GABIN/STN/MF-DF (fls. 32/36) , a STN esclareceu a divergência, no Boletim Resultado do Tesouro Nacional, entre os valores de benefícios para fins de superávit (Tabela A1 – Resultado Primário do Governo Federal) e pelo critério liberação (Tabela A2 – Execução Financeira do Tesouro Nacional) . 
65. Ocorre que na Tabela A1 – Resultado Primário do Governo Federal, o valor representa os pagamentos efetivos de benefícios previdenciários, e que, na Tabela A2, o valor corresponde às liberações de recursos pela STN/COFIN ao INSS. Em outras palavras, um representa a saída de caixa do INSS, o outro representa a saída de caixa da STN para o INSS. 
66. O relatório preliminar sugeria determinação à STN para que esclarecesse o significado do termo “critério liberação”, entretanto, atualmente, o Resultado do Tesouro Nacional tem notas que esclarecem a fonte dos dados que compõem cada tabela. 
Questão 9 - “Segundo declarações do Ministro da Fazenda, em audiência na Comissão de Assuntos Econômicos (CAE) , houve uma mudança metodológica na contabilidade dos valores gastos pelo Ministério da Previdência. Essa alteração obedeceu aos procedimentos legais e foi informada em tempo e adequadamente aos usuários do SIAFI?” 
67. Em 2008, na tentativa de executar corretamente a despesa com benefícios previdenciários, o INSS forçou a liquidação da despesa com benefícios previdenciários e a inscreveu em Restos a Pagar Processados, por meio da reutilização de empenhos, conforme já mencionado. 
68. Sobre a evidenciação dessa alteração, verificou-se que poucos esforços foram feitos para isso. Na verdade, os dois únicos registros apresentados sobre os procedimentos adotados estão na Nota Técnica nº 001/2008, do INSS, e na Nota Técnica nº 1577/2008, da STN, ambas, de circulação restrita ao âmbito dos respectivos órgãos, até o encaminhamento a esta Corte de Contas. Além disso, a STN informou em nota explicativa à Prestação de Contas do Presidente da República de 2008 a baixa do ativo “Outros Depósitos – INSS”, porém sem explicar o contexto dessa baixa. 
69. Questionada pelo TCU, a STN assumiu ter falhado na evidenciação da alteração do regime de contabilização da despesa com benefícios previdenciários. Mesmo sendo uma despesa que apresenta alta materialidade, devido ao montante da despesa, e relevância, em razão do objeto do gasto (benefícios previdenciários) , a STN não atentou para a importância de esclarecer ao TCU, ao Poder Legislativo e à sociedade a razão do surgimento de R$ 16 bilhões de reais em Restos a Pagar. Em sua resposta, apresenta o seguinte texto: 
“Realmente concordamos que poderíamos ter relatado em Nota Explicativa a adequação da rotina contábil de pagamento de benefícios do INSS, foi uma falha formal da nossa parte. Quando da elaboração das Notas Explicativas do BGU não nos atentamos a este fato positivo, apenas focamos a informar o ajuste contábil.”
70. Também questionados sobre a transparência das informações financeiras do FRGPS, o Coordenador-Geral de Orçamento, Finanças e Contabilidade, Antônio Bacelar Ferreira, a Coordenadora de Orçamento e Finanças, Áurea Mendes Viana Alves Neta, e o Coordenador de Contabilidade, Omar Ney Nogueira Morais, todos do INSS, assinaram um documento respondendo com as seguintes palavras: 
“A contabilização da despesa com benefícios previdenciários é um procedimento extremamente técnico e operacional, e foi objeto de discussão apenas com os órgãos centrais de contabilidade e finanças, visto que tal comunicação não teria qualquer utilidade para os usuários da informação” (fl. 5, An. 2) . 
71. Não nos parece, de forma alguma, apropriada a postura que os responsáveis pela transparência e qualidade da informação financeira do FRGPS tiveram em relação aos usuários dessa informação. É evidente que as alterações metodológicas afetam as análises sobre qualquer informação financeira. Qualquer normativo nacional e internacional de contabilidade que trate de evidenciação financeira exige a inclusão das alterações metodológicas em notas explicativas às demonstrações contábeis. O papel dos gestores financeiros e da contabilidade é tornar a informação contábil mais útil quanto possível, aumentando sua compreensibilidade, comparabilidade e objetividade e sendo tempestivo. Pelo visto, no INSS parece não haver tal preocupação com a capacidade dos usuários em analisar a informação contábil, pois, como dito, trata-se de “procedimento extremamente técnico e operacional”. 
72. Conforme já esclarecido na questão 2, há uma cadeia de controles internos contábeis. Entretanto, a responsabilidade primária sobre a evidenciação de informações financeiras do FRGPS é do INSS, enquanto gestor legal do Fundo. O Relatório de Gestão do INSS de 2008 não trata adequadamente os problemas nos registros contábeis da despesa com benefícios previdenciários. Além disso, a Declaração do Contador (fls. 139/140, An. 3) também não faz as ressalvas necessárias. 
73. Diante dessas constatações, responde-se ao questionamento do Representante que a alteração no regime contábil não foi informada adequada e tempestivamente. Pelo contrário, verificou-se no INSS pouca disposição em tornar públicas as limitações analíticas da informação financeira evidenciada. 
Questão 10 - “Após tantas incongruências contábeis e considerando ainda que o superávit contabilizado pelo Tesouro Nacional, 4,08%, subtraído dos gastos inscritos em restos a pagar de 0,7%, corresponde a um percentual inferior à meta de 3,8%, é possível considerar que a meta de superávit primário determinado pela LDO não foi cumprida?” 
74. Tratando especificamente da inscrição em restos a pagar processados de despesas com benefícios previdenciários em 2008, não há indícios de que a alteração do momento do reconhecimento da despesa com benefícios previdenciários tenha impactado nos valores do Resultado Primário, consequentemente, também não impactando no cumprimento da meta de superávit primário estabelecida pela LDO. A apuração do resultado primário leva em conta o movimento de caixa por meio das Ordens Bancárias (OB) , não impactado pelas manobras contábeis realizadas.”
	É o relatório.

não há

Não atuou.

REPRESENTAÇÃO DE PARLAMENTAR. NECESSIDADE DE OBTER ESCLARECIMENTOS SOBRE DISTORÇÕES OCORRIDAS NOS LANÇAMENTOS DE RESTOS A PAGAR DO EXERCÍCIO DE 2008 DO INSS. REALIZAÇÃO DE AUDITORIA PARA RESPONDER ÀS INDAGAÇÕES DO REPRESENTANTE. DILIGÊNCIAS. CONSTATAÇÃO DE IRREGULARIDADES NOS REGISTROS CONTÁBEIS RELATIVOS AOS ESTÁGIOS DE DESPESAS COM BENEFÍCIOS PREVIDENCIÁRIOS E NA INSCRIÇÃO, CANCELAMENTO E PAGAMENTO DE RESTOS A PAGAR. PROMOÇÃO DE AUDIÊNCIA DOS GESTORES DAS ÁREAS DE CONTABILIDADE, ORÇAMENTO E FINANÇAS DO INSS. IRREGULARIDADES COMETIDAS NÃO TROUXERAM PREJUÍZOS AO ERÁRIO. EXISTÊNCIA DE LIMITAÇÕES NO SISTEMA INFORMATIZADO DISPONÍVEL À ÉPOCA PARA OS REGISTROS CONTÁBEIS. MUDANÇA NECESSÁRIA DO REGIME DE CAIXA PARA O REGIME DE COMPETÊNCIA DAS DESPESAS. ESTABELECIMENTO DE RELAÇÃO DIALÉTICA ENTRE O INSS E A STN PARA REGULARIZAR SITUAÇÃO IRREGULAR QUE JÁ PERDURAVA POR ANOS. RAZÕES DE JUSTIFICATIVA ACATADAS. ENVIO DAS RESPOSTAS AOS QUESTIONAMENTOS OUTRORA FORMULADOS PELO REPRESENTANTE. CIÊNCIA AOS INTERESSADOS.

REPRESENTAÇÃO (REPR)

Secretaria de Macroavaliação Governamental (SEMAG).

Em exame Representação, encaminhada pelo Senador Tasso Jereissati (peça 1, p. 2 a 4) , que teve a finalidade de obter esclarecimentos sobre distorções ocorridas nos lançamentos de restos a pagar do exercício de 2008 do Instituto Nacional do Seguro Social/INSS. Os questionamentos feitos foram os seguintes:
Questão 1.1 - É possível que haja uma saída de caixa sem que seja realizada uma despesa ou baixada uma dívida?
Questão 1.2 - É possível um valor sair do caixa numa data e ser contabilizado em outro mês?
Questão 2 - Há a possibilidade de a prestação de contas do Presidente da República do exercício de 2008, entregue ao TCU e publicada na internet, estar incorreta? Se a prestação de contas estiver incorreta, pode-se concluir que o correspondente balanço geral da União também esteja incorreto e inadequado?
Questão 3 - Existe a possibilidade de incorreção nos números divulgados por meio dos Relatórios Resumidos da Execução Orçamentária, de Gestão Fiscal do Poder Executivo e Balanço Geral da União?
Questão 4 - O que explicaria o crescimento acentuado de restos a pagar processados ao final de 2008? 
Questão 5 - Por que foram inscritos tantos benefícios previdenciários a pagar no INSS?
Questão 6.1 - A alteração do regime de caixa para competência no INSS em 2008, conforme afirmação do Ministro em audiência pública realizada na Comissão de Assuntos Econômicos (CAE) do Senado, contava com respaldo de dotação orçamentária suficiente? 
Questão 6.2 - A partir dessa alteração de regime, o ano de 2008 não deveria registrar um número de folhas de pagamento superior ao que vinha registrando em anos anteriores?
Questão 6.3 - Quantas folhas de benefícios do INSS foram pagas em 2008 para fins do cálculo do superávit?
Questão 7 - Conforme item “d” acima (distorções nos Restos a Pagar) , parte da parcela inscrita em restos a pagar processados, R$ 4,8 bilhões, até o final de maio não havia sido contabilizada. Pode-se supor que esse valor corresponde à metade do 13º salário dos benefícios? Por que não foi contabilizada?
Questão 8 - “A partir da análise do boletim mensal do próprio Tesouro Nacional, observa-se que são publicados dois valores diferentes sobre benefícios: a maior para fins de superávit e a menor para liberação. Por que essa diferenciação?
Questão 9 - “Segundo declarações do Ministro da Fazenda, em audiência na Comissão de Assuntos Econômicos (CAE) , houve uma mudança metodológica na contabilidade dos valores gastos pelo Ministério da Previdência. Essa alteração obedeceu aos procedimentos legais e foi informada em tempo e adequadamente aos usuários do SIAFI?
Questão 10 - “Após tantas incongruências contábeis e considerando ainda que o superávit contabilizado pelo Tesouro Nacional, 4,08%, subtraído dos gastos inscritos em restos a pagar de 0,7%, corresponde a um percentual inferior à meta de 3,8%, é possível considerar que a meta de superávit primário determinado pela LDO não foi cumprida?
2.	Para responder às indagações do Representante, a Semag realizou auditoria para verificar a regularidade e confiabilidade dos registros contábeis relativos aos estágios da despesa com benefícios previdenciários e a inscrição, cancelamento e pagamento de restos a pagar. No relatório preliminar (peça 1, p. 44/54; peça 2, p. 1/28) , redigiu as explicações requeridas pelo Representante e propôs a solicitação de mais esclarecimentos e documentos ao INSS, em razão dos indícios de irregularidades graves constatados a partir dos exames efetuados. O Ministro-Relator, José Múcio Monteiro, determinou que fosse promovida diligência para a obtenção de documentos, esclarecimentos e justificativas solicitadas em instrução preliminar, e que fosse encaminhada cópia da instrução, para que o INSS se manifestasse sobre o teor do documento, caso assim o desejasse (Despacho, peça 2, p. 34) . 
3.	Após a análise da documentação carreada aos autos e dos esclarecimentos apresentados pelo INSS e STN, constatou-se a complexidade da identificação do valor exato de pagamentos de benefícios previdenciários. A Semag elaborou uma instrução mais completa, na qual constou proposta de audiência para que os responsáveis pelo Orçamento, Finanças e Contabilidade do INSS apresentassem razões de justificativa para as graves irregularidades constatadas na gestão financeira do Fundo do Regime Geral da Previdência Social/FRGPS[footnoteRef:2] (peça 3, p. 53/81) . Na mesma instrução, datada de 19/11/2010, foram trazidas todas as respostas aos questionamentos do Representante, Senador Tasso Jereissati (peça 3, p. 59/67) . [2:  O FRGPS, vinculado ao Ministério da Previdência e Assistência Social, foi criado por meio da Lei Complementar 101/2000. É gerido pelo INSS e tem a finalidade de prover recursos para o pagamento dos benefícios do regime geral da previdência social.] 
4.	A análise inicial da documentação acostada aos autos mostrou restos a pagar processados líquidos no Poder Executivo da União no valor de R$ 24,6 bilhões em 2009, valor bem superior ao lançado em 2008, de R$ 3,9 bilhões, sendo grande parte desse valor, R$ 16,6 bilhões, inscrito pelo Ministério da Previdência Social, em contraste ao que fora inscrito em 2008, R$ 37 milhões. Dos 16,6 bilhões, que se referem a pagamento de aposentadorias e pensões do mês de dezembro de 2008, pagas em janeiro de 2009, só foram contabilizados/pagos R$ 11,7 bilhões em fevereiro de 2009, restando R$ 4,8 bilhões a contabilizar. Essas constatações, evidenciaram irregularidades e falhas de gestão financeira e contábil (peça 3, p. 68 a 70) . Identificou-se que a razão para a inscrição do volume maior de restos a pagar processados em 2008 (R$ 16,6 bilhões) foi:
“a alteração pelo INSS do regime contábil para registro da despesa orçamentária de benefícios previdenciários de caixa antes de 2008 - para competência a partir de 2008, o que levou a contabilizar as despesas de dezembro de 2008 que seriam pagas em janeiro de 2009 em restos a pagar processados, fato esse que não ocorria nos anos anteriores (peça 3, p. 62) . Identificou-se também que o valor de R$ 4,8 bilhões foi inscrito indevidamente em RP, sem justificativa suficiente para tal falha (peça 3, p. 61) , o valor se refere a empenhos de tipos de benefícios que não foram pagos em 2009 (peça 2, p. 18) , por isso não ocorreu a sua baixa no mês de fevereiro daquele ano, tendo essa ocorrido apenas em 28/5/2009 (peça 3, p. 65) , mesmo dia em que ocorreu a audiência na Comissão de Assuntos Econômicos do Senado Federal que tratou desse assunto (peça 2, p. 19) .”
5.	A Unidade Técnica destacou que até 2008 o orçamento do INSS era elaborado com base no desembolso financeiro. Explicou, então, que os primeiros pagamentos realizados no ano, no mês de janeiro, mesmo sendo da competência do mês anterior (dezembro) , eram suportados pelo orçamento do ano de pagamento e não do ano de competência da folha de benefícios. Considerava-se despesa realizada no ano o montante pago, motivo pelo qual os restos a pagar do INSS eram bem baixos. Explica a Unidade Técnica que para 2008, o orçamento ainda havia sido elaborado nessa sistemática (para comportar desembolsos) , mas o INSS decidiu alterar o regime de contabilização da despesa com benefícios, a fim de permitir a inscrição da folha de dezembro em restos a pagar. Não buscou, todavia, dotação orçamentária que comportasse tal alteração (peça 3, p. 68) .
6.	O INSS não possuía dotação orçamentária suficiente na LOA, tampouco buscou crédito adicional, para suportar a nova sistemática. Na falta de dotação orçamentária suficiente, a inscrição de restos a pagar processados foi realizada por meio de manobra contábil, com o estorno de despesas liquidadas e pagas em janeiro de 2008 e o uso de seus empenhos para o lançamento desses RP em montante evidenciado de R$ 11 bilhões (peça 3, p. 62 a 64) . Portanto, a razão para a falta de dotação orçamentária foi a mudança de regime de contabilização das despesas de benefícios previdenciários no exercício de 2008 e a falta de planejamento da entidade, que deveria ter solicitado crédito adicional para suportar a inscrição em RP processados (peça 3, p. 63) e não fazer um estorno ilegal. Nesse cenário, a gestão financeira esteve em descompasso com as prescrições da Lei de Responsabilidade Fiscal (§ 1º do art. 1º da Lei Complementar 101/200) .
7.	Diversas outras falhas de gestão foram apontadas pela Semag (peça 3, p. 61, 62, 69 e 70) , se não vejamos: “não utilização de unidade gestora específica para contabilização de execução orçamentária e financeira das receitas e despesas previdenciárias; ii) pagamentos de benefícios previdenciários em 2007 em unidades gestoras diversas; iii) falta de segregação e de transparência dos pagamentos de benefícios previdenciários e não previdenciários; iv) falta de segregação da informação sobre pagamentos ordinários e relacionados a 13ª folha de benefícios previdenciários; v) falta de transparência nas alterações metodológicas relacionadas à contabilização da despesa com benefícios previdenciários; vi) não publicação de informações sobre a quantidade de benefícios previdenciários suspensos e reativados, de modo a permitir o cálculo de estoque inicial e final, bem como os fluxos de benefícios ativos; vii) emissão de ordem bancária no valor de R$ 4,6 bilhões em dezembro de 2006 para saque em janeiro de 2007, desvinculando fluxo de caixa real e contabilizado; viii) estorno indevido em janeiro de 2009 de R$ 37,479 milhões de pagamento realizado por meio da ordem bancária 54; ix) indícios de descumprimento da distribuição proporcional do número de beneficiários por dia de pagamento, conforme determinam os §§ 2º e 3º do art. 41-A da Lei 8.213/1991; x) contabilização da liquidação após a contabilização do pagamento da despesa previdenciária até janeiro de 2008; xi) manobra contábil para viabilizar o registro da liquidação da despesa após o seu pagamento, com registro do ativo, denominado Outros Depósitos – INSS.”
8.	As irregularidades que embasaram as audiências dos responsáveis foram sintetizadas da seguinte maneira:
a. realização de despesa sem crédito orçamentário, em desacordo com o art. 167, II, da Constituição Federal de 1988, o art. 16, §1º, I, da Lei Complementar 101/2000 e o art. 59 da Lei 4.320/1964, evidenciada pelo estorno realizado pelas Notas de Lançamento 6897/2008, 6899/2008, 6900/2008 e 6901/2008 (peça 16, p. 35 a 43) em valor de R$ 11,094 bilhões de despesa já apropriada e paga, e pela reutilização dos empenhos associados constante das Notas de Lançamento 7070 a 7083/2008 (peça 9, p.  42 a 52) no mês de dezembro de 2008;
b.  realização de despesa sem prévio empenho, contrariando o art. 60 da Lei 4.320/1964, evidenciada pelas ordens bancárias dos dias 2 e 5 de janeiro de 2008 (peça 17, p. 14) e primeiras notas de empenho de janeiro de 2008 (peça 13, p. 26) ;
c.   omissão no dever de apuração de irregularidades e falta de transparência na gestão contábil do FRGPS, infringindo o inciso III do art. 18 da Lei 10.180/2001, evidenciada pela Declaração do Contador no Relatório de Gestão de 2008 (peça 12, p. 40) , em omissões no registro de restrições na conformidade contábil de 2008 (peça 37, p. 1 a 18) e documento à página 6 da peça 7.
9.	Conhecida a Representação em 24/11/2017 (Despacho contido à peça 42) , foi determinada a audiência dos responsáveis (peça 42) . A unidade técnica realizou as audiências por meio dos Ofícios contidos às peças 50 a 55.
10.	O INSS, por meio da Nota Técnica 1/2008 CCONT/CGOFC/INSS (peça 6, p. 36 a 42) , buscou explicar a aplicação do regime de caixa para a despesa, realizada em desconformidade com o art. 35, incisos II, com o art. 36 da Lei 4.320/1964 e com o art. 50, II, da Lei Complementar 101/2000/LRF. Alegou atraso de 60 (sessenta) dias para o recebimento de relatório da Empresa de Tecnologia e Informações da Previdência Social (Dataprev) , que apresentava a despesa paga referente aos benefícios previdenciários por conta contábil. Detalhou a dinâmica contábil que possibilitava a inversão das fases da despesa e gerava descasamento entre o provisionamento financeiro aos agentes pagadores dos benefícios da previdência e a respectiva execução orçamentária (peça 6, p. 36 a 42) .
11.	Demonstrou que no início de janeiro de 2008, havia saldo de R$ 12,5 bilhões na conta Outros Depósitos INSS (1.1.2.5.1.09.00) , conta corrente CD 5720202 - Provisionamento/Reembolso de Benefícios. Em relação a esse saldo de valores pagos em dezembro de 2007, informou-se que as despesas seriam apropriadas a partir do recebimento do relatório da Dataprev (peça 16, p. 12) . 
12.	Apesar de o INSS retratar mudanças nas rotinas contábeis, a Semag mostrou que a conta Outros Depósitos INSS (1.1.2.5.1.09.00) apresentou movimentações de saldo no exercício de 2008. Em janeiro de 2008, até dia 31 a conta apresentou diversos movimentos devedores que totalizaram R$ 13,9 bilhões. Em contraposição, três lançamentos credores realizados no dia 31, no valor total de R$ 12,9 bilhões, levaram a um saldo mensal de R$ 13,6 bilhões (peça 16, p. 12) . A STN foi informada que o saldo existente nessa conta em 31/12/2007 resultou de rotina contábil adotada até o exercício de 2007 e referiu-se a despesas de competência de 2007. Da Nota Técnica 1/2008 CCONT/CGOFC/INSS (peça 82, p. 10) que repassou essa informação à STN, também constou que até 7/7/2008 não houve baixa desse ativo, razão pela qual propôs duas saídas alternativas: realizar a baixa do saldo acumulado na conta Outros Depósitos INSS (1.1.2.5.1.09.00) contra a conta de variação patrimonial passiva extraorçamentária denominada Ajustes de Exercícios Anteriores (5.2.3.8.1.00.00) ; ou realizar a baixa do saldo acumulado na conta Outros Depósitos INSS (1.1.2.5.1.09.00) contra despesa orçamentária referente ao exercício 2008.
13.	A despeito de o INSS ter admitido as manobras orçamentárias irregulares, a conta continuou apresentando lançamentos contábeis ao longo do exercício de 2008. Houve redução líquida de saldo de R$ 7 bilhões, restando um valor de R$ 6 bilhões em 29/12/2008 (peça 16, p. 19) . Nessa data, foram feitos três lançamentos contábeis a débito da conta “Outros Depósitos INSS (1.1.2.5.1.09.00) ” que elevaram o saldo em R$ 11 bilhões, chegando-se a um montante de R$ 17 bilhões (peça 16, p. 19) . A Unidade Técnica constatou que os três lançamentos representaram estornos de despesas liquidadas, referentes ao mês de janeiro de 2008, feitos pelas Notas de Lançamento 6897, 6899 e 6900.  
14.	Em 30/12/2008, a STN emitiu a Nota Técnica 1.577 GENOC/CCONT/STN (peça 6, p. 31 a 34) , abaixo transcrita de forma parcial, com a finalidade de instruir o INSS, quanto ao procedimento a ser adotado na baixa do saldo do ativo “Outros Depósitos INSS (1.1.2.5.1.09.00) ”. 
“Primeiramente cabe ressaltar que em análise dos saldos contábeis do INSS no Siafi, em 29/12/2008, verificou-se que o saldo da conta de ativo havia sido baixado em tomo de R$ 7 bilhões, em contrapartida de despesas orçamentárias do exercício em conformidade com a nova rotina de apropriação da folha de benefícios. Acontece que trata-se de despesas de competência de 2007 e que deveriam ter sido apropriadas com orçamento daquele exercício em conformidade com o artigo 35 da Lei 4.320/1964, a qual estabelece que pertence ao exercício as despesas nele legalmente empenhadas. Assim, o entendimento é de que para a correta apropriação da despesa o INSS deve empenhar com dotações orçamentárias do exercício toda a despesa do referido exercício e inscrever em Restos a Pagar a despesa que será paga no exercício seguinte na forma da Lei. 
Vale ressaltar que a decisão do ajuste passar ou não pelo orçamento não é tema de competência da contabilidade, mas de gestão orçamentária e financeira. No entanto, considerando o encerramento do exercício, a elaboração do Balanço Geral da União - BGU e os princípios fundamentais de contabilidade, em especial o princípio da Oportunidade é fundamental que haja a baixa do ativo. Vale ressaltar que a decisão de baixar contra Variação Patrimonial Passiva não impede que a qualquer tempo a administração tome a decisão de se fazer o ajuste da despesa orçamentária. Quando se tomar a decisão do ajuste orçamentário o passivo financeiro gerado a partir da execução despesa deverá ser baixado contra Variação Patrimonial Ativa anulando o efeito da Variação Patrimonial Passiva gerada no exercício da baixa do ativo.
Diante do exposto, e considerando que a decisão de baixa do ativo em contrapartida de Variação Patrimonial Passiva em nada impede os ajustes orçamentários posteriores, esta Coordenação-Geral acompanha a proposta da setorial de contabilidade do INSS de baixa do ativo (1.1.2.5.1.09.00) contra Variação Patrimonial Passiva (5.2.3.8.1.00.00) . Para realização da baixa deve-se emitir no Siafi Nota de Lançamento — NL se utilizando do evento 54.0.181.”
15.	O saldo de R$ 17 bilhões da conta “Outros Depósitos INSS (1.1.2.5.1.09.00) ” foi baixado em sua totalidade em 31/12/2008 com o seguinte lançamento contábil de resultado diminutivo extraorçamentário: Débito da conta ajustes financeiros (5.2.3.8.1.XX.XX) a Crédito da conta Outros Depósitos  INSS (1.1.2.5.1.09.00) .
I
16.	A partir da auditoria realizada e dos documentos colhidos em diligência constatou-se que: parte da despesa de competência de dezembro de 2007 foi paga em janeiro de 2008 com recursos do exercício de 2008 (fonte 0154) ; R$ 11,094 bilhões foram estornados indevidamente em dezembro de 2008; a prática de reutilização de empenhos já liquidados e pagos caracteriza a execução de despesa sem dotação orçamentária. Diante desse cenário de irregularidades decorrentes de manobras contábeis ilegais, por meio de autorização contida no Despacho do Ministro-Relator José Múcio Monteiro (peça 42) , foi promovida a audiência dos Srs. Valdir Moysés Simão, Guilherme Fernando Scandelai, Antônio Bacelar Ferreira, Omar Ney Nogueira Morais, Aurea Viana Luniere de Azevedo, Hailton Luiz da Silva, por meio dos Ofícios 0371 a 0376/2017-TCU/Semag (peças 50 a 55) , todos datados de 5/12/2017.
17.	Tendo tomado ciência do teor dos ofícios (peças 56, 57, 59, 72, 76 e 86) , os responsáveis apresentaram tempestivamente razões de justificativa (peças 74, 75, 77, 78, 81 e 82) .
II
→ Situação do Sr. Valdir Moysés Simão (ex-Presidente do INSS) 
18.	O ato ilegal atribuído a esse responsável foi a realização de despesa sem o respectivo crédito orçamentário. A Matriz de Responsabilização abaixo, elaborada no âmbito da Unidade Técnica, retrata os fatos e a conduta do ex-Presidente do INSS (peça 3, p. 74 e 75) . Vejamos:  
Tabela 1: matriz de responsabilização - Valdir Moysés Simão
	IRREGULARIDADE 1:
	Realização de despesa sem crédito orçamentário

	CRITÉRIO
	art. 167, II, da Constituição Federal de 1988, o art. 16, §1º, I, da Lei Complementar 101/2000 e o art. 59 da Lei 4.320/1964

	SITUAÇÃO ENCONTRADA
	Foi realizado estorno pelas Notas de Lançamento 6897/2008, 6899/2008, 6900/2008 e 6901/2008 (peça 16, p. 35 a 43) em valor de R$ 11,094 bilhões de despesas já apropriadas e pagas, e foram reutilizados os empenhos associados a essas, constantes das Notas de Lançamento 7070 a 7083/2008 (peça 9, p.  42 a 52) no mês de dezembro de 2008.

	PERÍODO
	Dezembro de 2008

	CONDUTA
	NEXO DE CAUSALIDADE
	CULPABILIDADE

	Deixou de exercer adequadamente a direção superior e o comando hierárquico no INSS (nos termos do art. 23 da Estrutura Regimental do INSS) , no que se refere à realização de despesa sem dotação orçamentária suficiente.
	A responsabilidade primária pela obtenção de créditos orçamentários suficientes para os benefícios previdenciários é do Presidente do INSS.
	Sendo o INSS uma instituição com fortes características financeiras, espera-se de seu Presidente diligência acima do normal nessa questão. Desse modo, o responsável é perfeitamente culpável pela conduta omissiva.

  Fonte: peça 3, p. 73 e peça 13, p. 39
19.	As razões de justificativa apresentadas têm duas linhas de defesa: impossibilidade de um presidente do INSS, recém empossado, ter conhecimento de ilicitude ocorrida em ato de gestão de área específica na estrutura organizacional; contestação da existência da irregularidade apontada (peça 82) .
20.	Em relação à primeira linha de defesa, o responsável alega que tomou posse no cargo de presidente do INSS em 10/12/2008 (publicação da nomeação no DOU em 10/12/2008, peça 82, p. 5) . Entende que não é razoável exigir que um recém empossado possa, em poucos dias, supervisionar e ser responsabilizado por atos administrativos já adotados rotineiramente por Diretoria aparelhada e estruturada para lidar com questões orçamentárias. Pondera que diante da complexidade da entidade, seria impossível que o Presidente acompanhasse todos os atos de gestão, em especial os de competência de áreas específicas da autarquia, não submetidos à prévia aprovação da autoridade máxima.
21.	Concordo com a Unidade Técnica que, de fato, em tão pouco tempo à frente da Presidência do INSS, o Sr. Valdir Moysés Simão não poderia agir para modificar prática errônea já adotada rotineiramente pelo Órgão. Ele não teria tempo hábil para solicitar a abertura de créditos adicionais para suprir a insuficiência orçamentária para as despesas com benefícios previdenciários, que não foram informadas pela área técnica competente. Esse responsável, no meu sentir, não tinha como adotar conduta diversa e em tão pouco tempo mudar o status quo que já se arrastava por anos.
22.	Com referência à segunda linha de defesa, tem-se que o responsável contestou a existência da irregularidade a partir de informações contidas na Nota Técnica 1/2008 CCONT/CGOFC/INSS (peça 6, p. 36 a 42) . Afirmou que (peça 82, p. 3) : 
Por limitações tecnológicas e sistêmicas, até 2007 os pagamentos dos benefícios administrados pelo INSS aconteciam em desacordo com o estabelecido na lei nº 4.320/64, havendo um descompasso entre as fases das despesas (empenho, liquidação e pagamento) , haja vista que numa primeira etapa realizava-se o provisionamento financeiro aos bancos pagadores e, somente 60 dias após, se extraiam os relatórios da Dataprev que possibilitavam as emissões das notas de empenho e respectiva liquidação da despesa.
23.	Em relação às providências que a autarquia teria adotado, informou que ainda em 2007 a Coordenação-Geral de Orçamento, Finanças e Contabilidade do INSS iniciou estudos para corrigir esse descumprimento da Lei 4.320/1964, que apontaram para a seguinte solução: 
efetuar a partir de janeiro/2008, execução da folha de pagamento de benefícios por meio de séries históricas, realizando  a liquidação da despesa por estimativa em nível de subitem contábil e, após a emissão dos relatórios onde constam os números exatos dos benefícios pagos, efetuar os devidos ajustes.
24.	Acrescentou ainda, conforme resumo da Unidade Técnica (peça 87) , que:
“o procedimento contábil até 2007 implicou a existência de saldo, em 31/12/2007 na conta 1.1.2.5.1.09.00 – Depósitos do INSS, até então utilizada na sistemática de pagamentos. Agravando este fato, em 11 de dezembro de 2007 a Medida Provisória nº 404 determinou que os benefícios com renda mensal no valor de até um salário mínimo deveriam ser pagos no período compreendido entre o quinto dia útil que anteceder o final do mês de sua competência e o quinto dia útil do mês subsequente, observada a distribuição proporcional dos beneficiários por dia de pagamento, com impacto imediato na folha de pagamento daquele mês (dezembro/2007) , apesar da insuficiência orçamentária.
A solução para o problema do saldo na conta 1.1.2.5.1.09.00 – Depósitos do INSS, apresentada à Secretaria do Tesouro Nacional por meio da já referenciada Nota Técnica do setor orçamentário/financeiro/contábil do INSS, foi a baixa do ativo acumulado, com o que a STN concordou conforme Nota Técnica no 1.577/2008 – GENOC/CCONT/STN, de 20/12/2008. Essa baixa foi realizada em 31/12/2008.”
25.	Colocou que a realização de despesa sem dotação orçamentária em dezembro/2007 resultou da sistemática contábil que era utilizada na época e da antecipação do cronograma de pagamento determinada pela Medida Provisória 404/2007. Noutros termos, o responsável justifica-se no sentido de que foi a Medida Provisória 404/2007 que provocou insuficiência orçamentária questionada. A Unidade Técnica, de seu lado, observou que a realização de despesa sem crédito orçamentário decorreu do estorno de despesas liquidadas e pagas com empenhos do exercício de 2008 e da reutilização desses empenhos na inscrição de restos a pagar processados do exercício de 2008. Concordo com a Semag que mesmo não sendo aceitáveis em sua completude essas justificativas, cabe afastar a responsabilização do Sr. Valdir Moysés Simão pelas razões apresentadas no seu primeiro ponto de argumentação e também pelo fato de que as irregularidades orçamentárias/financeiras vinham sendo praticadas desde exercícios anteriores e não trouxeram prejuízos ao erário. Além disso, o responsável, desde que assumiu a Presidência do Órgão, estabeleceu tratativas permanentes com a STN no intuito de sanear os registros contábeis que estavam em desconformidade com as normas legais orçamentárias, de modo que as transações contábeis pudessem se adequar às prescrições pertinentes.
→ Situação do Sr. Hailton Luiz da Silva (ex-Chefe da Divisão de Execução Orçamentária e Financeira do INSS) 
26.	O ato ilegal atribuído a esse responsável também foi a realização de despesa sem o respectivo crédito orçamentário. A Matriz de Responsabilização abaixo, elaborada no âmbito da Unidade Técnica, retrata os fatos e a conduta do responsável pela conformidade de Registro de Gestão (peça 3, p. 74 e 75) . Vejamos: 
Tabela 2: matriz de responsabilização - Hailton Luiz da Silva
	IRREGULARIDADE 1:
	Realização de despesa sem crédito orçamentário

	CRITÉRIO
	art. 167, II, da Constituição Federal de 1988, o art. 16, §1º, I, da Lei Complementar 101/2000 e o art. 59 da Lei 4.320/1964

	SITUAÇÃO ENCONTRADA
	Foi realizado estorno pelas Notas de Lançamento 6897/2008, 6899/2008, 6900/2008 e 6901/2008 (peça 16, p. 35 a 43) em valor de R$ 11,094 bilhões de despesas já apropriadas e pagas, e foram reutilizados os empenhos associados a essas, constantes das Notas de Lançamento 7070 a 7083/2008 (peça 9, p.  42 a 52) no mês de dezembro de 2008.

	PERÍODO
	Dezembro de 2008

	CONDUTA
	NEXO DE CAUSALIDADE
	CULPABILIDADE

	Emitiu em dezembro de 2008 as Notas de Lançamento que realizaram o estorno de despesa no montante de R$ 11,094 bilhões - NL 6897/2008, 6899/2008, 6900/2008 e 6901/2008 (peça 16, p. 35 a 43) .
	A emissão das NL viabilizou a reutilização de empenhos.
	Não há elementos atenuantes evidentes para a conduta do responsável. Espera-se de um gestor responsável a recusa à execução de tal conduta.

  Fonte: peça 3, p. 74 e peça 13, p. 40 
27.	O Sr. Hailton, em sua defesa, esclarece que as Notas de Lançamento (NL) foram emitidas para cumprir determinação superior (mensagens eletrônicas comprobatórias contidas na peça 75, p. 3 e 4) . Relata que estorno da despesa foi feito para ajustar a despesa aos dados apontados nos relatórios emitidos pela Empresa de Tecnologia e Informações da Previdência Social (Dataprev) , para fins de manter coerência com os registros constantes do Siafi. Destaca que a emissão de documentos no Siafi é prevista nas normas e fazia parte de suas atribuições laborais, mas estava atrelada à determinação superior.
28.	A defesa não buscou negar a irregularidade encontrada, mas evidenciar que as manobras orçamentárias foram feitas para dar cumprimento à ordem hierárquica superior. A Unidade Técnica verificou que a ordem foi dada pelo senhor Antônio Bacelar Ferreira que exercia o cargo de Coordenador-Geral de Orçamento, Finanças e Logística e Ordenador de Despesas do INSS, superior hierárquico do Sr. Hailton (peça 75, p. 3) .
29.	A ordem foi dada para estornar a apropriação de despesas incorridas em dezembro 2007 no orçamento de 2008, estorno esse que seria realizado em contrapartida da conta 1.1.2.5.1.09.00, denominada Outros Depósitos INSS (peça 1, p. 46) . A Unidade Técnica pondera que o estorno em si não configura irregularidade, mas a sua associação com outros atos operacionalizados no Siafi (inscrição dos empenhos em restos a pagar processados) e que a reutilização dos empenhos foi feita pelo próprio senhor Antonio Bacelar. Considerando que a ordem de estorno não foi manifestamente ilegal e que a reutilização dos empenhos não foi feita pelo Sr. Hailton, concordo com a Unidade Técnica que as razões de justificativa podem ser acatadas, não cabendo a aplicação de penalidade pecuniária. É importante destacar que as irregularidades orçamentárias/financeiras vinham sendo praticadas desde exercícios anteriores, e os responsáveis envidaram esforços junto à STN e a Dataprev no intuito de sanear os registros contábeis que estavam em desconformidade com as normas legais orçamentárias, de modo que as transações contábeis pudessem se adequar às prescrições legais pertinentes. Também não há registros de que houve prejuízos ao erário.
→ Situação do Sr. Antônio Bacelar Ferreira (ex-Coordenador-Geral de Orçamento, Finanças e Logística e Ordenador de Despesas do INSS) 
30.	O ato ilegal atribuído a esse responsável foi a realização de despesa sem o respectivo crédito orçamentário e sem prévio empenho. A Matriz de Responsabilização abaixo, elaborada no âmbito da Unidade Técnica, retrata os fatos e a conduta do ex-Coordenador-Geral (peça 3, p. 74 e 75) . Vejamos: 
Tabela 3: matriz de responsabilização - Antônio Bacelar Ferreira
	IRREGULARIDADE 1:
	Realização de despesa sem crédito orçamentário

	CRITÉRIO
	art. 167, II, da Constituição Federal de 1988, o art. 16, §1º, I, da Lei Complementar 101/2000 e o art. 59 da Lei 4.320/1964

	SITUAÇÃO ENCONTRADA
	Foi realizado estorno pelas Notas de Lançamento 6897/2008, 6899/2008, 6900/2008 e 6901/2008 (peça 16, p. 35 a 43) em valor de R$ 11,094 bilhões de despesas já apropriadas e pagas, e foram reutilizados os empenhos associados a essas, constantes das Notas de Lançamento 7070 a 7083/2008 (peça 9, p.  42 a 52) no mês de dezembro de 2008.

	PERÍODO
	Dezembro de 2008

	CONDUTA
	NEXO DE CAUSALIDADE
	CULPABILIDADE

	Não supervisionou adequadamente a gestão da Coordenadora de Orçamento e Finanças, no que se refere à responsabilidade sobre o estorno de despesa apropriada, sendo, portanto, omisso na competência prevista no art. 76, I, Regimento Interno do INSS (peça 9, p. 55) . Reutilizou empenhos para a apropriação de nova despesa e consequente inscrição em RP processados - Notas de Lançamento 7070 a 7083/2008 (peça 9, p.  42 a 52) 
	Como Coordenador-Geral de Orçamento, Finanças e Contabilidade deveria agir de forma proativa para evitar o estorno irregular de despesa já apropriada.
	Junto com o Diretor-Geral, representa o nível tático e estratégico da gestão orçamentária do FRGPS. Assim, não há atenuantes para a omissão no dever de supervisionar e para a ação de reutilização de empenhos.

	IRREGULARIDADE 2:
	Realização de despesa sem prévio empenho

	CRITÉRIO
	art. 60 da Lei 4.320/1964

	SITUAÇÃO ENCONTRADA
	Foram emitidas ordens bancárias nos dias 2 e 5 de janeiro (peça 17, p. 14) com utilização do orçamento de 2008, porém as primeiras notas de empenho do exercício de 2008 são de 25 e 28 de janeiro de 2008 (peça 13, p. 26) 

	PERÍODO
	janeiro de 2008

	CONDUTA
	NEXO DE CAUSALIDADE
	CULPABILIDADE

	Deixou de providenciar a emissão de empenho. Autorizou, como gestor financeiro, a emissão das Ordens Bancárias 1, 2, 7/2008 (peça 9, p. 70 a 72) 
	O Coordenador-Geral de Orçamento, Finanças e Contabilidade e Gestor Financeiro do INSS também deve responder pela regular execução da despesa orçamentária.
	Não há circunstâncias atenuantes evidentes.

  Fonte: peça 3, p. 74 e 75 e peça 13, p. 39 e 40
31.	As razões de justificativa trazidas aos autos foram assim resumidas pela Unidade Técnica (peça 87) : 
“Informa que no exercício de 2007 os pagamentos dos benefícios administrados pelo INSS eram realizados em desacordo com o estabelecido na Lei 4.320/64, com descompasso entre os estágios da despesa, sendo a emissão das ordens bancárias aos agentes pagadores do INSS efetuada antes dos demais estágios, quais sejam, empenho e liquidação. Esperava-se mais de 60 dias, após a emissão das ordens bancárias no Siafi, para que a Dataprev entregasse relatórios dos benefícios pagos que possibilitavam as emissões das notas de empenho e respectiva liquidação da despesa. Essa limitação sistêmica impossibilitava o gestor de executar procedimento alternativo, restando apenas um comando por meio do Sistema de Controle Financeiro (SCF) , para que o provisionamento de recursos fosse realizado para a rede bancária.
Prossegue esclarecendo que à época foram iniciados estudos objetivando corrigir a falha provocada por essa limitação sistêmica. Após a tentativa frustrada de conseguir que a Dataprev alterasse os sistemas para a emissão dos relatórios, a Coordenação-Geral de Orçamento, Finanças e Contabilidade (CGOFC) optou por efetuar a execução da folha de benefícios por meio de séries estimativas a partir de janeiro de 2008, cujas emissões das ordens bancárias se deram após o processamento da maciça (meados de janeiro e início de fevereiro) .
Informa ainda que tal ação, providenciada por ele mesmo e sua equipe, regularizou a situação do descompasso das fases da despesa, que descumpria a Lei 4.320/64, reparando erro histórico de execução da folha de benefícios. 
Ao referir-se à irregularidade 1, o senhor Antônio dá ênfase na discussão da conduta a ele imputada. Alega não ter sido omisso na supervisão de sua equipe, como é apontado na primeira parte do texto da conduta da matriz de responsabilidade, afirma ter agido com zelo no acompanhamento da execução orçamentária da folha de pagamento de benefícios administrados pelo INSS, tendo realizado à época troca de mensagens eletrônicas com técnicos da STN para o tratamento da contabilização dessa folha de pagamento, apresentando anexo cópia dessas mensagens (peça 81, p. 9 a 14) , e esclarecendo que o estorno da despesa efetivado pelo senhor Hailton, objeto de análise anterior, está respaldado em mensagem eletrônica encaminhada pelo gestor, senhor Antônio, que, segundo ele, acompanhou de perto as ações exercidas pelo Chefe da Divisão de Execução Orçamentária e Financeira e pela Coordenadora de Orçamento e Finanças.
Ao abordar a segunda parte da conduta a ele imputada, qual seja: “reutilizou empenhos para apropriação de nova despesa e consequente inscrição em RP Processados também em dezembro de 2008, violando o art. 167. II. da CF/88. o § 1° do art. 16 da LC nº 101/00 e o art. 59 da Lei nº 4.320/64”, o senhor Antônio esclarece que o valor do orçamento autorizado em 2008 foi de R$ 196.014.231.244,00 e que esse valor é compatível com a soma das 12 competências da folha de pagamento de benefícios do INSS. Para isso apresenta a tabela abaixo que indica os valores da execução orçamentária (liquidação da despesa) , valores pagos, decorrentes dessas apropriações, além dos valores dos Relatórios Dataprev e Pagamentos Efetuados, esse último se refere à execução financeira.
Tabela 4 – Execução do orçamento autorizado para pagamento de benefícios do INSS do exercício de 2008.
	MÊS 
	EXECUÇÃO ORÇAMENTO
	RELATÓRIOS DATAPREV
	VALORES PAGOS
	PAGAMENTOS EFETUADOS

	JANEIRO
	13.602.547.369 
	13.972.558.985 
	13.602.547.369 
	14.021.982.408

	FEVEREIRO
	10.542.810.159 
	14.022.808.095 
	10.542.810.159 
	17.558.256.317

	MARÇO
	17 .658.115.547 
	15.189.240.804
	17.658.115.547 
	14.829.822.345

	ABRIL
	14.861.214.936 
	15.161.381.824 
	14.861.214.936 
	15.143.481.228

	MAIO
	14.884.630.373
	15.277.373.980
	14.884.630.373
	15.143.481.228

	JUNHO
	14.907.377.628
	15.275.421.739
	14.907.377.628
	15.403.632.624

	JULHO
	14.517.972.055
	15.241.700.241
	14.517.972.055
	15.256.443.134

	AGOSTO
	24.662.310.079
	22.349.328.304
	24.662.310.079
	18.859.456.224

	SETEMBRO
	14.142.421.949
	15.367. 738.184
	14.142.421.949
	18.891.494.873

	OUTUBRO
	15.256.443.134
	15.407. 793. 787
	15.498.872.427
	15.514.560.834

	NOVEMBRO
	19.008.877.156
	22. 773.113.094
	19.008.877.156
	19.155. 753.024

	DEZEMBRO
	21.141.148.157
	15.233.949.226
	4.459. 773.098
	15.649. 796.537

	TOTAIS
	195.428.297.837 
	195.272.408.265 
	178.746.922.777 
	195.511.477.319

Fonte: documento encaminhado pelo senhor Antônio (peça 81, p. 4) 
Acrescenta que a diferença entre os valores apresentados em destaque na tabela refere-se aos valores inscritos em restos a pagar processados. E afirma que diante dos dados apresentados na tabela a dotação final foi superior à despesa empenhada, liquidada e paga, inclusive superior aos pagamentos efetuados.  
Ao tratar da irregularidade 2 (peça 81, p. 6 a 8) , o senhor Antônio repisa a informação sobre a diferença na contabilização executada nos exercícios de 2007 e 2008, como se vê:
Conhecedor de que as rotinas realizadas até 2007 não estavam corretas e com o propósito firme de iniciar um "mundo novo" para 2008, deliberamos que o orçamento aprovado para o referido exercício seria utilizado com as novas rotinas e para as folhas de 2008. Portanto, naquela oportunidade não haveria necessidade de emissão de notas de empenho logo nos primeiros dias de 2008, pois a folha de janeiro seria conhecida apenas em meados do referido mês. Da mesma forma, as ordens bancárias em questão não poderiam naquele momento ser objeto de execução orçamentária por se tratar da folha de dezembro de 2007.
Esclarece que para a emissão das ordens bancárias dos dias 2 e 5 de janeiro de 2008, referentes a despesas incorridas em 2007, foram usadas as rotinas contábeis de 2007, as quais apresentavam descompasso entre as fases da despesa, por isso prescindia a emissão de notas de empenho de 2008. Esclarece, também, que as ordens bancárias citadas (peça 81, p. 8) tiveram sustentação em notas de lançamento de 31 de dezembro de 2007, trazidas aos autos (peça 81, p. 7 e 8) , em que é constituído o ativo Outros Depósitos INSS (1.1.2.5.1.09.00) . Acrescenta ao final que os saldos decorrentes dessas rotinas contábeis foram baixados em 2008 com suporte documental na Nota Técnica 1.577/2008 GENOC/CCONT/STN, de 30/12/2008 (peça 6, p. 31 a 34) .”
32.	Concordo com a Unidade Técnica que as próprias justificativas do responsável mostram que ele participou ativamente para que as irregularidades relacionadas com a gestão contábil do FRGPS se concretizassem. No meu sentir, reconhecer a prática da irregularidade não implica, necessariamente, na falta de supervisão e comando da Coordenadoria de Orçamento e Finanças. A realização de estornos de despesas já apropriadas, sem que houvesse o devido tratamento para despesas já incorridas e pagas foi feita numa situação de transição de regimes contábeis, em que eram necessárias algumas adequações para que, doravante, a execução orçamentária e financeira do Órgão pudesse se adequar plenamente aos ditames legais. 
33.	Conforme bem notado pela Unidade Técnica, os dados apresentados na tabela 4 não são capazes de elidir as irregularidades apontadas. Resta claro que os pagamentos realizados de 2 a 5 de janeiro de 2008 decorreram de despesas incorridas em dezembro de 2007 que não poderiam ser objeto de contabilização orçamentária em 2008. O correto seria que em 2007 as despesas não pagas, mas empenhadas e liquidadas, fossem inscritas em restos a pagar processados. Não inscrita em restos a pagar a obrigação de pagar os benefícios previdenciários em janeiro de 2008, que foram empenhados e liquidados em 2007, teria que ter ocorrido o empenho prévio no orçamento de 2008, conforme disciplina contida no art. 60 da Lei 4.320/1964: “É vedada a realização de despesa sem prévio empenho.” 	Realizar despesas sem crédito orçamentário é, sem dúvida, uma irregularidade, pois não pode haver realização de despesas sem o respectivo crédito orçamentário. Trata-se de uma regra orçamentária básica que não foi observada na gestão do FRGPS. 
34.	Essas irregularidades demonstram que os erros foram cometidos em 2007 e 2008 na gestão orçamentária e financeira do FRGPS, pois a contabilidade não evidenciou corretamente as despesas empenhadas e realizadas, em desconformidade com o artigo 90 da Lei 4320/64. Dessa forma, o registro contábil das despesas não observou as especificações constantes da Lei Orçamentária Anual, em desacordo com o artigo 91 da Lei 4320/64.
35.	Importa rememorar que por meio de diligência, o TCU questionou o INSS sobre existência de orçamento suficiente para o pagamento em janeiro de 2008 da maciça de dezembro de 2007.  A resposta do INSS foi no sentido de que:
“Não havia orçamento e não foi viabilizado crédito orçamentário específico para este fim, uma vez que havia entendimento entre INSS, MPS, SOF e STN de que o referido valor seria regularizado mediante baixa do ativo, com base em nota técnica a ser emitida, fato este que ocorreu em dezembro de 2008. (...) o INSS nunca se isentou desse fato, uma vez que tal tema era de conhecimento por parte dos técnicos da SOF, STN e CGOFC/SPOA do MPS”.
36.	A resposta, colocada no parágrafo retro, mostra que as irregularidades foram reconhecidas e que haviam providências em curso adotadas pelo Sr. Antônio Bacelar Ferreira, sua equipe, e técnicos da SOF, STN e CGOFC/SPOA/MPS que objetivavam regularizar a situação de descompasso das fases da despesa, a qual já vinha ocorrendo há anos no pagamento da folha de benefícios. As mensagens eletrônicas trocadas com técnicos da STN evidenciam o esforço do gestor de reparar um erro histórico na apropriação das fases da despesa. Ao mesmo tempo em que foram reconhecidas práticas irregulares, foram implementados ajustes nas rotinas contábeis a partir de interlocuções com a STN (Nota Técnica 1.577/2008) .
37.	A partir dos esforços empreendidos para a regularização das situações irregulares, observo que o responsável pela Coordenadoria-Geral de Orçamento e Finanças não deixou de prezar pela observância das normas federais que regem o orçamento público. Percebo que o gestor não fez “vistas grossas” para as normas orçamentárias, tampouco desconsiderou que a gestão fiscal pressupõe responsabilidade e ação planejada e transparente. Mudar uma situação que já perdurava por anos não é fácil e exige esforços continuados. Além disso, pelas próprias respostas apresentadas ao Representante e possível perceber que o equilíbrio das contas públicas não foi colocado em risco. Nessa linha, transcrevo, por oportuno, a resposta da Semag à questão 10 formulada pelo Representante:
“74. Tratando especificamente da inscrição em restos a pagar processados de despesas com benefícios previdenciários em 2008, não há indícios de que a alteração do momento do reconhecimento da despesa com benefícios previdenciários tenha impactado nos valores do Resultado Primário, consequentemente, também não impactando no cumprimento da meta de superávit primário estabelecida pela LDO. A apuração do resultado primário leva em conta o movimento de caixa por meio das Ordens Bancárias (OB) , não impactado pelas manobras contábeis realizadas.”
38.	Diante das considerações aqui alinhadas, entendo ser possível aceitar as razões de justificativa do Sr. Antônio Bacelar Ferreira. Além disso, algumas circunstâncias podem ser consideradas atenuantes, como: as irregularidades cometidas não trouxeram prejuízos ao erário; o responsável estabeleceu tratativas permanentes com a STN no intuito de sanear os registros contábeis que estavam em desconformidade com as normas legais orçamentárias. 
→ Situação do Sr. Guilherme Fernando Scandelai (ex-Diretor de Orçamento, Finanças e Logística e Ordenador de Despesas do INSS) 
39.	O Sr. Guilherme Fernando Scandelai, na qualidade de Diretor de Orçamento, Finanças e Logística e Ordenador de Despesas do INSS, foi responsabilizado pelas irregularidades listadas na matriz de responsabilização abaixo colocada, elaborada pela Unidade Técnica, conforme se segue (peça 3, p. 74 e 75) . Vejamos: 
Tabela 5: matriz de responsabilização - Guilherme Fernando Scandelai
	IRREGULARIDADE 1:
	Realização de despesa sem crédito orçamentário

	CRITÉRIO
	art. 167, II, da Constituição Federal de 1988, o art. 16, §1º, I, da Lei Complementar 101/2000 e o art. 59 da Lei 4.320/1964

	SITUAÇÃO ENCONTRADA
	Foi realizado estorno pelas Notas de Lançamento 6897/2008, 6899/2008, 6900/2008 e 6901/2008 (peça 16, p. 35 a 43) em valor de R$ 11,094 bilhões de despesas já apropriadas e pagas, e foram reutilizados os empenhos associados a essas, constantes das Notas de Lançamento 7070 a 7083/2008 (peça 9, p.  42 a 52) no mês de dezembro de 2008.

	PERÍODO
	Dezembro de 2008

	CONDUTA
	NEXO DE CAUSALIDADE
	CULPABILIDADE

	Não planejou, coordenou, controlou e supervisionou adequadamente a gestão orçamentária no INSS, descumprindo o art. 70, I, II, IV, VII, VIII e X, do Regimento Interno do INSS vigente à época, aprovado pela Portaria MPS 26/2007, e o art. 11, I, II, IV, VII, VIII e X da Estrutura Regimental aprovada pelo Decreto 5.870/2006.
	Como Diretor-Geral de Orçamento e Finanças deveria agir de forma proativa para evitar o estorno irregular de despesa já apropriada.
	É o principal responsável pela gestão orçamentária e contábil do FRGPS, de tal modo que sua conduta é plenamente culpável.

	IRREGULARIDADE 2:
	Realização de despesa sem prévio empenho

	CRITÉRIO
	art. 60 da Lei 4.320/1964

	SITUAÇÃO ENCONTRADA
	Foram emitidas ordens bancárias nos dias 2 e 5 de janeiro (peça 17, p. 14) com utilização do orçamento de 2008, porém as primeiras notas de empenho do exercício de 2008 são de 25 e 28 de janeiro de 2008 (peça 13, p. 26) 

	PERÍODO
	janeiro de 2008

	CONDUTA
	NEXO DE CAUSALIDADE
	CULPABILIDADE

	Deixou de providenciar a emissão de empenho. Autorizou, como ordenador de despesa, a emissão das Ordens Bancárias 1, 2, 7/2008 (peça 9, p. 70 a 72) 
	O Diretor de Orçamento, Finanças e Logística e Ordenador de Despesa do INSS é responsável pelo cumprimento dos estágios da despesa.
	Não há circunstâncias atenuantes evidentes.

  Fonte: peça 3, p. 73 e 74  
40.	As razões de justificativa apresentadas pelo Sr. Guilherme mostram que, de fato, houve um descasamento das fases da despesa, bem assim a apropriação da despesa por estimativa e a reclassificação do empenho já pago. Foram assim resumidas no âmbito da Unidade Técnica (peça 87) :
“afirma que a gestão da folha de benefícios administrados pelo INSS é um processo complexo com mais de trinta milhões de beneficiários, que resulta emissões diárias de ordens bancárias, em que somente no ano de 2017 forma emitidas mais de 800 para o Fundo do Regime Geral da Previdência Social e 600 para o INSS;
esclarece que a sistemática contábil empregada em 2007 se dava em desacordo com o estabelecido na Lei 4.320/1964, havendo descompasso entre as fases da despesa, por limitações sistêmicas existentes na Dataprev que não permitiam alternativas aos gestores; 
mostra que a Coordenação-Geral de Orçamento, Finanças e Contabilidade decidiu efetuar a execução da folha por meio de séries estimativas, como apresentado na Nota Técnica 1/2008 CCONT/CGOFC/INSS (peça 6, p. 36 a 42) , de 7/7/2008, e que essa ação regularizou a situação do descasamento das fases da despesa;
afirma, com relação ao saldo do ativo Outros Depósitos INSS (1.1.2.5.1.09.00) baixado em dezembro de 2008, que a baixa teve como suporte documental a Nota Técnica 1.577/2008 GENOC/CCONT/STN, de 30/12/2008 (peça 6, p. 31 a 34) ;
destaca que reclassificações de despesas ocorrem rotineiramente no processo de execução das despesas e as mesmas se aplicam apenas em notas de empenho já pagas, visto que para as fases de empenho ou liquidação, o procedimento a ser aplicado é o cancelamento das mesmas e não a reclassificação;
relata que o cenário atual é completamente diferente, com a criação de órgão específico para o Fundo do Regime Geral de Previdência Social - FRGPS, o desenvolvimento e entrada em produção do Sistema de Pagamento de Benefícios – SISPAGBEN e a publicação das demonstrações contábeis específicas do FRGPS acompanhadas das respectivas notas explicativas. Que, segundo ele, representam melhorias executadas em sua gestão;
	finaliza, trazendo as seguintes informações de cunho pessoal:
“Exercia função de Diretor de Orçamento e Finanças do INSS por um período superior a cinco anos, de 2006 a 2011. Nesse período, como os Senhores podem verificar, não existe nenhuma irregularidade pendente junto a esse Tribunal e nem junto à CGU. Já tive reconhecimentos verbais por parte dessa Corte de que não houve, no âmbito do INSS, nenhuma gestão dessa área com a lisura da por mim exercida. Durante esse período gerencie uma das, se não a maior, estrutura orçamentária e logística deste País, sem deixar nenhuma marca negativa, apenas realizações, como de dever. Apenas para ilustrar devo destacar: Leilão da Folha de Pagamentos do INSS, reconstrução do edifício-sede, construção de mais de 300 novas Agências, reforma de uma infinidade de Agências, regularização de todas as dívidas pendentes, padronização da construção de Agências no Instituto, e uma gama de outras realizações, além do próprio gerenciamento diário que, como é de conhecimento dos Senhores, é um trabalho hercúleo com uma estrutura mínima. Enfim, foram anos de seriedade com o erário. Não posso conceber que um eventual erro formal, e sem culpa ou alternativa, possa macular todos esses anos de uma história reconhecidamente limpa.”
41.	Como bem apontado pela Unidade Técnica, as justificativas carreadas aos autos pelo responsável tratam da irregularidade 1, não existindo justificativas pontuais para a irregularidade 2. A análise técnica restringiu-se, portanto, a esse contexto.
42.	O estorno da despesa, realizado em dezembro/2008, foi justificado pela necessidade de reclassificação da despesa. Quanto ao ativo Outros Depósitos INSS (1.1.2.5.1.09.00) , gerado em dezembro de 2007 para possibilitar o pagamento em janeiro de 2008 das despesas de benefícios previdenciários de dezembro de 2007, justificou-se o gestor afirmando que ele foi baixado em contrapartida da conta Ajustes Financeiros (5.2.3.8.1.XX.XX) e que a operação teve amparo na Nota Técnica 1.577/2008 da Secretaria do Tesouro Nacional/STN.
43.	A irregularidade é clara: as despesas com benefícios previdenciários que foram estornadas se referiam à folha de benefícios de dezembro de 2007 e foram pagas em janeiro de 2008, assim, teriam que ser inscritas em restos a pagar processados em 2007. Como foram efetivamente pagas em 2008, deveriam ter apropriação contábil no orçamento de 2008, conforme preconiza o art. 60 da Lei 4.320/1964 (É vedada a realização de despesa sem prévio empenho) . 
44.	Mesmo diante das irregularidades cometidas, não posso deixar de considerar que o Sr. Guilherme Fernando Scandelai, tal como os demais responsáveis ouvidos em audiência, agiu no sentido de regularizar uma situação irregular que perdurava por anos. Atualmente, o cenário difere do anterior, uma vez que houve a criação de órgão específico para o Fundo do Regime Geral de Previdência Social/FRGPS e do Sistema de Pagamento de Benefícios/SISPAGBEN, e a publicação das demonstrações contábeis do FRGPS vêm acompanhadas das respectivas notas explicativas.
45.	Demais disso, algumas circunstâncias podem ser consideradas atenuantes, quais sejam: não houve prejuízos ao erário; as contas do responsável relativas ao exercício de 2007 foram julgadas regulares com ressalvas; foram estabelecidas tratativas com a STN no intuito de sanear os registros contábeis que estavam em desconformidade com as normas legais orçamentárias. Assim, acolho as justificativas apresentadas por este responsável.
→ Situação do Sr. Omar Ney Nogueira Morais (ex-Coordenador de Contabilidade, Contador Responsável, Gestor Financeiro Substituto e Responsável pela Conformidade Contábil) 
46.	O Sr. Omar Ney Nogueira Morais, na qualidade de Coordenador de Contabilidade, Contador Responsável, Gestor Financeiro Substituto e Responsável pela Conformidade Contábil, foi responsabilizado por duas irregularidades que se encontram descritas na matriz de responsabilização abaixo colocada, elaborada pela Unidade Técnica (peça 3, p. 74 e 75) . Vejamos:
Tabela 6: matriz de responsabilização - Omar Ney Nogueira Morais
	IRREGULARIDADE 1:
	Realização de despesa sem crédito orçamentário

	CRITÉRIO
	art. 167, II, da Constituição Federal de 1988, o art. 16, §1º, I, da Lei Complementar 101/2000 e o art. 59 da Lei 4.320/1964

	SITUAÇÃO ENCONTRADA
	Foi realizado estorno pelas Notas de Lançamento 6897/2008, 6899/2008, 6900/2008 e 6901/2008 (peça 16, p. 35 a 43) em valor de R$ 11,094 bilhões de despesas já apropriadas e pagas, e foram reutilizados os empenhos associados a essas, constantes das Notas de Lançamento 7070 a 7083/2008 (peça 9, p.  42 a 52) no mês de dezembro de 2008.

	PERÍODO
	Dezembro de 2008

	CONDUTA
	NEXO DE CAUSALIDADE
	CULPABILIDADE

	Não adotou providências com vistas à apuração de irregularidades nos registros contábeis de estorno de despesa apropriada, conforme exige o art. 18, II, da Lei 10.180/2001. Também não evidenciou adequadamente os procedimentos contábeis de estorno realizados, descumprindo o dever profissional do contador estabelecido no Código de Ética Profissional do Contabilista, aprovado pela Resolução CFC 803/96.
	A omissão impediu a apuração da irregularidade e a devida transparência nos procedimentos de estorno realizados, dificultando a ação dos controles internos e externo.
	O contador responsável deve ser transparente, evidenciar adequadamente a gestão financeira da organização em que atua. No caso do estorno, não há elementos que caracterizem boa-fé do responsável.

	IRREGULARIDADE 3:
	Omissão no dever de apuração de irregularidades

	CRITÉRIO
	inciso III do art. 18 da Lei 10.180/2001

	SITUAÇÃO ENCONTRADA
	Inexistência de registros pertinentes no Siafi e na Declaração do Contador, presente no Relatório de Gestão do INSS de 2008, relativos as irregularidades e falhas constantes na gestão financeira do Fundo do Regime Geral da Previdência Social evidenciadas nos quadros 8 e 9, às páginas 68, 69 e 70 da peça 3.

	PERÍODO
	2008

	CONDUTA
	NEXO DE CAUSALIDADE
	CULPABILIDADE

	Deixou de evidenciar nos registros do Siafi de Conformidade Contábil de 2008 (peça 37, p. 1 a 18) , e na Declaração do Contador constante do Relatório de Gestão do INSS de 2008 (peça 12, p. 40) as irregularidades e falhas constantes na gestão financeira do Fundo do Regime Geral da Previdência Social evidenciadas nos quadros 8 e 9, às páginas 68, 69 e 70 da peça 3.
	O Contador é o responsável pela qualidade e pela transparência da informação financeira. O ato omissivo do Coordenador de Contabilidade retardou a atuação de controles internos e externo.
	Espera-se que o contador responsável evidencie toda e qualquer informação útil tanto para o controle quanto para a gestão das finanças previdenciárias. Não há circunstâncias atenuantes evidentes.

  Fonte: peça 3, p. 74 e 75  
47.	As razões de justificativa apresentadas foram assim resumidas no âmbito da Unidade Técnica (peça 87) :
	Irregularidade 1
“Esclarece (peça 74) que os fatos ocorridos em 2008 estão contextualizados nas Nota Técnica 1/2008 CCONT/CGOFC/INSS, de 7/7/2008 (peça 6, p. 36 a 42) e na Nota Técnica 1.577/2008 – GENOC/CCONT/STN, de 30/12/2008 (peça 6, p. 31 a 34) , em que explicam que as reclassificações de despesas foram efetuadas em dezembro de 2008 com vistas a adequar a execução da despesa com o relatório de folha de benefícios emitido pela Dataprev. 
Esclarece também que os ajustes realizados visaram corrigir o descasamento das fases das despesas. Por fim, informa, para justificar o uso de estorno da despesa e não seu cancelamento, que a reclassificação é aplicada aos empenhos já pagos. 
Acrescenta que não obstante não vislumbramos que na hipótese de prática de atos ilegais por parte do Ordenador de Despesa (Presidente do INSS) , do Ordenador de Despesa por Delegação (Diretor de Orçamento, Finanças e Logística) e do Gestor Financeiro (Coordenador-Geral de Orçamento, Finanças e Logística) , não cabendo a responsabilidade pela apuração ao Contador (Coordenador) , visto que este se encontra hierarquicamente subordinado aos gestores citados. A prática processual reza que o responsável pela apuração esteja, ao menos, no mesmo nível hierárquico dos apurados. Importante informar que o contador na estrutura organizacional do INSS encontra-se subordinado ao Coordenador-Geral (que por sua vez é subordinado ao Diretor que é subordinado ao Presidente) , inclusive sob aspecto de avaliação de desempenho funcional.”
Irregularidade 3
“Informa que constava restrição contábil no Siafi de permanência de saldos alongados em contas transitórias do ativo circulante, referente ao saldo contábil existente na conta Outros Depósitos INSS (1.1.2.5.1.09.00) . O motivo, segundo o senhor Omar, foi a mudança no critério de contabilização da folha, já expresso na Nota Técnica 1/2008 CCONT/CGOFC/INSS (peça 6, p. 36 a 42) , de 7/7/2008. Que tal restrição não foi objeto de ressalva na Declaração do Contador no exercício de 2008, devido a sua baixa realizada com suporte documental na Nota Técnica 1.577/2008 – GENOC/CCONT/STN, de 30/12/2008 (peça 6, p. 31 a 34) . E que em 2008 não havia a exigência de emissão de notas explicativas às Demonstrações Contábeis do INSS.
Destaca as alterações ocorridas no processo de execução da folha de benefícios administrados pelo INSS após 2008, patrocinadas pelos gestores arrolados:
a.  emissão de Notas Explicativas Trimestrais;
b.  publicação das demonstrações contábeis e das notas explicativas em sítio próprio da previdência social;
c.  provisionamentos de ativos e passivos nas demonstrações financeiras do FRGPS;
d.  desenvolvimento e entrada em produção do Sistema de Pagamento de Benefícios -SISPAGBEN, responsável pela gestão orçamentária, financeira e contábil da folha de benefícios administrados pelo INSS, cuja demanda de desenvolvimento havia sido efetuada por este signatário desde março/2005.
e.  criação do Órgãos 37904 - Fundo do Regime Geral de Previdência Social - FRGPS no Sistema Integrado de Administração Financeira do Governo Federal - SIAFI, possibilitando assim a emissão de demonstrações contábeis segregadas das executadas no órgão 37202 - Instituto Nacional do Seguro Social - INSS;”
48.	Mesmo diante dos esclarecimentos no sentido de que os estornos foram feitos com o fito de reclassificar despesas, de modo a adequar a execução da despesa com o relatório da folha de benefícios emitidos pela Dataprev, não há como negar a irregularidade, vez que as despesas da folha de benefícios de dezembro/2007 foram pagas em 2008 e não receberam o tratamento orçamentário adequado, pois deveriam constituir despesas do exercício de 2008. A responsabilidade pela ilicitude constatada não pode ser afastada em virtude da subordinação hierárquica do
49.	O Sr. Omar Ney Nogueira Morais, mesmo diante de sua subordinação hierárquica ao Presidente do INSS, ao Diretor de Orçamento, Finanças e Logística e ao Coordenador-Geral de Orçamento, Finanças e Logística, não pode se esquivar de suas responsabilidades à frente da Coordenação de Contabilidade. Ele participou ativamente dos lançamentos contábeis irregulares. Não por acaso o principal documento que trata da não classificação orçamentária das despesas de dezembro de 2007, pagas em 2008, qual seja: Nota Técnica 1/2008 CCONT/CGOFC/INSS (peça 6, p. 36 a 42) , foi elaborado por esse responsável (Coordenador de Contabilidade) em conjunto com o Sr. Antônio Bacelar Ferreira (Coordenador-Geral de Orçamento, Finanças e Contabilidade) .
50.	Em relação à omissão no dever de apuração de irregularidades, tem-se que a inexistência de saldo na conta de ativo Outros Depósitos INSS (1.1.2.5.1.09.00) no final do exercício de 2008 não isentaria os gestores de emitir esclarecimentos acerca da execução de despesas sem os respectivos créditos orçamentários. Esse é um fato contabilmente muito relevante e não deveria ter sido omitido na “Declaração de Conformidade” das declarações contábeis do Relatório de Gestão de 2008 do INSS (peça 12, p. 40) . Sabe-se que o gestor contábil tem o papel inafastável de tornar a informação útil, de modo a aumentar sua compreensibilidade, comparabilidade e objetividade, sem perder de vista a necessária tempestividade. O fato foi que o Relatório de Gestão do INSS de 2008 não tratou, adequadamente, os problemas nos registros contábeis da despesa com benefícios previdenciários. A Declaração do Contador não fez as ressalvas necessárias no que diz respeito à alteração no regime contábil.
51.	Embora a postura do responsável pela transparência e qualidade da informação contábil/financeira do FRGPS não tenha sido adequada, pois não evidenciou em notas explicativas às demonstrações contábeis, de maneira transparente, as alterações metodológicas ocorridas, percebo que algumas circunstâncias podem ser consideradas atenuantes, quais sejam: as irregularidades cometidas não trouxeram prejuízos ao erário; havia limitações no sistema informatizado à época disponível para os registros contábeis; a mudança do regime de caixa para o regime de competência para o registro das despesas trouxe situações inusitadas, com as quais os gestores ainda não estavam habituados a lidar. 
52.	Também, o Órgão reconheceu problemas no modelo até então adotado, estabelecendo tratativas com a STN no intuito de sanear os registros contábeis que estavam em desconformidade com as normas legais que regem a matéria. Em relação à nova rotina contábil de operacionalização do pagamento de benefícios do INSS e aos ajustes contábeis dela decorrentes, a STN se pronunciou conclusivamente na Nota Técnica 1577/2008-GENOC/CCONT/STN, colocando, em arremate as questões suscitadas, que: 
	“ (...) 
É importante enfatizar que seria de suma importância um esforço do INSS em conjunto com a Secretaria do Tesouro Nacional e Secretaria de Orçamento Federal na busca de melhor acompanhamento das apropriações de receitas e despesas da previdência, tanto sob o aspecto orçamentário quanto contábil de forma a permitir uma conciliação dos valores sob as óticas: Orçamentária, Fiscal e Contábil.  
Por último, é fundamental uma ação coordenada de governo que possibilite a melhoria das fontes primárias de informação geradas pela DATAPREV no que se refere à discriminação e tempestividade da informação, com vistas à apropriação orçamentária e contábil das despesas do INSS, pois ao longo dos anos esta tem sido uma das causas da falta de integridade das informações do Siafi e em consequência do Sidor.” (os grifos são meus) 
53.	As circunstâncias atenuantes já registradas e a postura dialética que o INSS e a STN mantiveram para buscar soluções para os problemas orçamentários enfrentados justificam, a meu ver, que as razões de justificativa apresentadas pelo Sr. Omar Ney Nogueira Morais sejam acatadas. 
→ Situação da Sra. Aurea Viana Luniere de Azevedo (ex-Coordenadora de Orçamento e Finanças e Gestora Financeira Substituta) 
54.	A Sra. Aurea Viana Luniere de Azevedo, na qualidade de Coordenadora de Orçamento e Finanças e Gestora Financeira Substituta, foi responsabilizada pela irregularidade que se segue, especificada na matriz de responsabilização elaborada pela Unidade Técnica (peça 3, p. 74) . Vejamos:
Tabela 7: matriz de responsabilização - Aurea Viana Luniere de Azevedo
	IRREGULARIDADE 1:
	Realização de despesa sem crédito orçamentário

	CRITÉRIO
	art. 167, II, da Constituição Federal de 1988, o art. 16, §1º, I, da Lei Complementar 101/2000 e o art. 59 da Lei 4.320/1964

	SITUAÇÃO ENCONTRADA
	Foi realizado estorno pelas Notas de Lançamento 6897/2008, 6899/2008, 6900/2008 e 6901/2008 (peça 16, p. 35 a 43) em valor de R$ 11,094 bilhões de despesas já apropriadas e pagas, e foram reutilizados os empenhos associados a essas, constantes das Notas de Lançamento 7070 a 7083/2008 (peça 9, p.  42 a 52) no mês de dezembro de 2008.

	PERÍODO
	Dezembro de 2008

	CONDUTA
	NEXO DE CAUSALIDADE
	CULPABILIDADE

	Não supervisionou adequadamente a gestão do Chefe da Divisão de Execução Orçamentária e Financeira, no tocante à emissão de NL que estornaram despesas já realizadas, sendo, portanto, omissa na competência prevista no art. 81 do Regimento Interno do INSS (peça 9, p. 57) 
	Por ser a chefia imediata, a Coordenadora de Orçamento e Finanças deveria ter impedido o estorno de despesa já apropriada e providenciado crédito adicional para apropriação das despesas de dezembro de 2008.
	É razoável afirmar que a responsável poderia ter impedido o estorno indevido de despesa já apropriada e a consequente reutilização de empenhos.

  Fonte: peça 3, p. 74  
55.	A Unidade Técnica resumiu as razões de justificativa da responsável do seguinte modo (peça 87) :
“Alega não ter faltado nem gestão, nem supervisão de sua parte, pois os trabalhos executados na Coordenação de Orçamento e Finanças teriam corrigido erro histórico na execução da Folha de Pagamentos de Benefícios. 
Apresenta seus argumentos, abordando também o descasamento das fases da despesa e a reclassificação de empenhos já pagos. Esclarece que em 2007 a Dataprev só emitia relatórios consolidados após 60 dias da realização dos pagamentos e que esses relatórios possibilitavam a emissão das notas de empenho e a respectiva liquidação das despesas (limitação de sistema) . Que em 2008 novo método foi utilizado para obedecer integralmente a Lei 4.320/1964. Que por tratar-se de método estimativo -  utilizavam-se séries estimativas para realizar o empenho e a liquidação da despesa – nem sempre a estimativa correspondia à realidade, o saldo do ativo baixado em dezembro de 2008 teve como suporte documental a Nota Técnica 1.577/2008 – GENOC/CCONT/STN, de 30/12/2008 (peça 6, p. 31 a 34) . E que as reclassificações de despesas ocorrem com frequência no processo de execução das despesas e as mesmas se aplicam apenas em Notas de Empenho já pagas.”
56.	A irregularidade “realização de despesa sem crédito orçamentário” é inconteste. Despesas do exercício de 2007 deveriam ter sido apropriadas também no orçamento de 2007, pois conforme o artigo 35, inciso II da Lei 4.320/1964, pertencem ao exercício financeiro as despesas nele legalmente empenhadas. Para que houvesse a correta apropriação de despesa, os gestores do INSS deveriam ter empenhado, com dotações orçamentárias do ano, toda a despesa do exercício e inscrever em restos a pagar processados as despesas empenhadas e liquidadas a serem pagas no exercício seguinte, na forma da Lei Orçamentária. 
57.	Ocorre que não posso deixar de considerar que a Sra. Aurea exercia as funções associadas ao cargo de Coordenadora de Orçamento e Finanças e Gestora Financeira na condição de “Substituta”. Assim, não teria condições de exercer em sua plenitude todas as atribuições que cabem ao titular da função. 
58.	Mesmo não tendo evitado o estorno de despesa já apropriada, compreendo que a Coordenadora Substituta não tinha a competência/poder para providenciar crédito adicional para a correta apropriação de despesas, razão pela qual reutilizou empenhos a partir dos estornos efetuados. Dessa maneira, acolho as justificativas apresentadas por essa responsável. Ademais, não encontrei documentos nos autos que comprovam que a responsável incorreu em erro no exercício de suas funções. Nesse caso, julgo que a aplicação de multa seria medida de extremo rigor.
III
INFORMAÇÕES ADICIONAIS 
59.	Toda a problemática orçamentária/financeira do INSS aqui explicitada, foi evidenciada a partir das indagações do Senador Tasso Jereissati. Uma, das muitas preocupações colocadas, era saber se haveria a possibilidade de a prestação de contas do Presidente da República do exercício de 2008 estar incorreta e, em caso positivo, se o Balanço Geral da União/BGU também estaria incorreto e inadequado. Nessa linha, perguntou o Parlamentar se existiria a possibilidade de os números divulgados por meio dos Relatórios Resumidos da Execução Orçamentária, de Gestão Fiscal do Poder Executivo e no Balanço Geral da União estarem incorretos.
60.	Nas respostas às questões 2 e 3, diante das incorreções nos valores de ativo (registro indevido do ativo “outros depósitos do INSS) , passivo (superavaliação dos Restos a Pagar Processados) e de despesas orçamentárias (adoção indevida de regime de caixa para a despesa) , a Unidade Técnica deixou assente que nos últimos anos, o TCU vinha recomendado ao Congresso Nacional a aprovação das Contas de Governo do Presidente da República com ressalvas, muitas delas relacionadas com as limitações analíticas das informações financeiras apresentadas no Balanço Geral da União, em razão da adoção indevida de procedimentos contábeis.
61.	É importante deixar assente que nas Contas do Presidente da República do exercício de 2008 (TC Processo 008.813/2009-2, Acórdão 1228/2009-TCU-Plenário, Relator Ministro Augusto Nardes) , no Capítulo 5 do Relatório (p. 287) , frisou-se que o INSS realizou, no exercício de 2008, uma baixa na conta do ativo financeiro “outros depósitos do INSS” (conta 1.1.2.5.1.09.00) , no valor de R$ 17 bilhões, com vistas a regularizar lançamentos realizados em exercícios anteriores (conforme Nota Técnica 1.577/2008 – CCONT/STN) . 
62.	Na ocasião da apreciação das contas acima mencionadas, foi ressaltado que a correção dos procedimentos contábeis adotados estava sendo avaliada em processo específico, que é justamente a Representação ora em análise. Neste processo, as irregularidades constatadas ensejaram a realização de audiência de vários gestores do INSS, cujas razões de justificativa foram avaliadas nos itens 18 a 56 deste Voto.
63.	Mas é importante ressaltar que a despeito de inconsistências, irregularidades e falhas na gestão orçamentária e financeira do INSS evidenciadas nas contas de 2008 da Presidência da República, que geraram, tão-só, ressalvas, elas não foram capazes de gerar incorreções no Balanço Geral da União, conforme consta da “Conclusão” do Parecer Prévio, que foi vazada nos seguintes termos, verbis:
“A análise conduz à conclusão de que o Poder Executivo Federal observou os princípios fundamentais de contabilidade aplicados à administração pública, que os balanços demonstram adequadamente as posições financeira, orçamentária e patrimonial da União em 31 de dezembro de 2008, e que foram respeitados os parâmetros e limites definidos na Lei de Responsabilidade Fiscal, ressalvando-se, no entanto, os seguintes aspectos.” (os grifos são meus) 
64.	Em sendo assim, com base nessas informações complementares, observo que as respostas às questões 2 e 3 mostram-se adequadas. As respostas às demais questões, a meu ver, espelham a realidade contábil vivenciada pelo INSS nos anos de 2007/2008 e também podem ser encaminhadas ao nobre Parlamentar, ora Representante.
65.	Como as irregularidades constatadas dizem respeito aos exercícios de 2007 e 2008, com reflexos no exercício de 2009, cumpre destacar também que as contas anuais do exercício de 2007 (TC Processo 017.092/2008-3) foram julgadas regulares com ressalvas por meio do Acórdão 8234/2010-TCU-Primeira Câmara (Relator Ministro Augusto Nardes) . As Contas do INSS de 2009 (TC Processo 022.242/2010-4) foram julgadas regulares com ressalva, por meio do Acórdão 4785/2012-TCU-Primeira Câmara (Relator Ministro José Múcio Monteiro) . 
66.	Dos responsáveis ouvidos em audiência na presente Representação, só os senhores Valdir Moysés Simão e Guilherme Fernando Scandelai figuraram no rol de responsáveis das contas de 2007 e 2009, e tiveram suas contas julgadas regulares com ressalvas, o que demonstra que num contexto geral da gestão, as falhas e irregularidades de natureza formal não resultaram em danos ao erário (art. 16, inciso II da Lei Orgânica do TCU) .
67.	Já a Tomada de Contas do INSS do exercício de 2008 (TC Processo 016.035/2009-0) , de minha relatoria, está sobrestada até que se ultime a decisão desta Representação (Processo 013.078/2009-4) . O Parecer do Controle Interno e o Pronunciamento Ministerial referentes às contas de 2008 são pela regularidade com ressalvas (peça 40, p. 32) .
68.	Finalmente, nos processos que trataram de auditorias financeiras nos demonstrativos contábeis do FRGPS, realizadas em 2016, 2017 e 2018, abaixo listados, não foram identificadas irregularidades graves, a ponto de justificar audiências para fins de aplicar penalidades pecuniárias aos responsáveis, tampouco irregularidades semelhantes as que foram constatadas nos exercícios de 2007/2008, que diziam respeito à gestão orçamentária e financeira do INSS e a distorções ocorridas nos lançamentos de restos a pagar. As determinações e recomendações exaradas nos processos que se seguem tiveram, portanto, o objetivo de manter a correção e fidedignidade dos dados contábeis e buscaram melhorar a gestão orçamentária e financeira do Órgão.
TC Processo 026.106/2016-7
TC Processo 034.049/2017-7
TC Processo 034.518/2018-5
69.	O TC Processo 026.106/2016-7 tratou de auditoria financeira realizada com o objetivo de emitir conclusão sobre os demonstrativos contábeis do Fundo do Regime Geral de Previdência Social (FRGPS) e do Fundo de Amparo ao Trabalhador (FAT) , referentes ao exercício de 2016, bem como promover o monitoramento das deliberações expedidas no Acórdão 1749/2016-TCU-Plenário, que tratou de auditoria financeira realizada no mesmo Fundo, só que relativa ao exercício de 2015. Cumpridas grande parte das determinações/recomendações, foram feitas outras ao INSS e ao Ministério do Trabalho/MTb, sempre no intuito de contribuir para o aprimoramento das demonstrações financeiras do Fundo do Regime Geral de Previdência Social/FRGPS, por meio do Acórdão 2455/2017-TCU-Plenário (Relator Ministro Vital do Rêgo) .
70.	Na sequência, o TC Processo 034.049/2017-7 tratou de auditoria financeira realizada com objetivo de avaliar os demonstrativos financeiros do Fundo do Regime Geral de Previdência Social/FRGPS e do Fundo de Amparo ao Trabalhador/FAT referentes ao exercício de 2017, e promoveu o monitoramento das deliberações expedidas no Acórdão 2455/2017-TCU-Plenário (Relator Ministro Vital do Rêgo) , que tratou de auditoria financeira realizada no mesmo Fundo, só que relativa ao exercício de 2016.
71.	No TC Processo 034.049/2017-7 foi determinado à SecexPrevidência, por meio do Acórdão 978/2018-TCU-Plenário (Relator Ministro Vital do Rêgo) , que continuasse o monitoramento das determinações exaradas nos itens 9.2.1.1 e 9.2.2.2 e das recomendações constantes dos itens 9.3.1.1, 9.3.1.2, 9.3.1.4, 9.3.2.2, 9.3.2.3, 9.3.2.4 do Acórdão 2455/2017-TCU-Plenário, no próximo ciclo de auditoria financeira do Fundo do Regime Geral de Previdência Social (FRGPS) e do Fundo de Amparo ao Trabalhador (FAT) e que o INSS avaliasse e reforçasse os controles existentes sobre os seus lançamentos contábeis, para fins de mitigar a ocorrência de falha de classificação no lançamento de rubricas contábeis, a fim de que o registro contábil de um determinado fato seja fidedigno e ocorra na rubrica adequada.
72.	Por fim, o TC Processo 034.518/2018-5 tratou de auditoria financeira realizada com o objetivo de emitir conclusão sobre os demonstrativos financeiros do Fundo do Regime Geral de Previdência Social/FRGPS, referentes ao exercício de 2018. Foram consideradas como implementadas as providências recomendadas nos subitens 9.3.1.2 do Acórdão 2.455/2017 e 9.2.1 e 9.2.2 do Acórdão 978/2018-TCU-Plenário. Já as medidas contempladas nos subitens 9.2.1.3 e 9.2.2 do Acórdão 1.749/2016, 9.2.1.1, 9.3.1.1 e 9.3.1.4 do Acórdão 2.455/2017 e 9.1.2 do Acórdão 978/2018-TCU-Plenário, estavam em fase de cumprimento e/ou implementação.
73.	Por meio do Acórdão 927/2019-TCU (Relatora Ministra Ana Arraes) , o Plenário do TCU determinou ao Instituto Nacional do Seguro Social/INSS que, em conjunto com a Secretaria do Tesouro Nacional, ajustasse nas próximas demonstrações financeiras do Fundo do Regime Geral de Previdência Social a divulgação na Demonstração de Variações Patrimoniais da informação contábil relativa à receita de contribuições previdenciárias de forma que ela se revele mais útil aos usuários, em consonância com as Normas Brasileiras de Contabilidade - NBC TSP EC, NBC TSP 01 e NBC TSP 02.
74.	Recomendou-se, outrossim, ao INSS que, juntamente com a Procuradoria-Geral da Fazenda Nacional, a Receita Federal do Brasil e a Secretaria do Tesouro Nacional, fizesse uma revisão, nas próximas demonstrações financeiras do Fundo do Regime Geral de Previdência Social, da contabilização dos créditos tributários e da dívida ativa relacionados às contribuições previdenciárias, de modo que os reflexos contábeis dos ajustes para perda das respectivas contas também estejam evidenciados no referido fundo, de acordo com as disposições do subitem 9.3.1.1 do Acórdão 2455/2017-TCU-Plenário.
75.	As discussões travadas nos TC’s Processo 026.106/2016-7, Processo 034.049/2017-7 e Processo 034.518/2018-5, e as consequentes determinações, recomendações e monitoramentos, mostram a constante preocupação do TCU com a fidedignidade e correção das demonstrações financeiras do FRGPS, que é uma área muito sujeita a ter ocorrências relacionadas à inobservância das Normas Brasileiras de Contabilidade Aplicada ao Setor Público e do Manual de Contabilidade Aplicada ao Setor Público, não só pela materialidade dos recursos geridos, como também pela própria complexidade dos registros contábeis utilizados.
76.	As recomendações exaradas por meio dos Acórdão 978/2018-TCU-Plenário (Relator Ministro Vital do Rêgo) e 927/2019-Plenário, também mostram que há uma preocupação permanente desta Corte de Contas no sentido de que o INSS mantenha uma constante interação com Órgãos como a Secretaria de Previdência do Ministério da Fazenda e a Secretaria do Tesouro Nacional do Ministério da Fazenda, pois além da troca de informações, estes Órgãos são essenciais para que as demonstrações financeiras e orçamentárias possam expressar com fidedignidade a real situação do Fundo do Regime Geral de Previdência Social/FRGPS e as oportunidades de melhorias, de modo a minimizar as falhas operacionais. 
IV
RESPOSTAS AOS QUESTIONAMENTOS DO REPRESENTANTE, SENADOR TASSO JEREISSATI (peça 1, p. 2 a 4) 
ANEXO I
Transcrição das respostas da Semag aos questionamentos formulados pelo representante, apresentadas em instrução anterior (peça 3, p. 53 a 79) .
“a) Resposta aos questionamentos do Representante 
26. O principal objetivo deste trabalho é responder aos questionamentos realizados pelo Representante, Senador Tasso Jereissati. A análise contábil, administrativa e jurídica detalhada consta entre as fls. 52/72 do relatório preliminar (fls. 40/80) . A seguir constam as conclusões para cada uma das questões realizadas pelo Representante. 
Questão 1.1 - “É possível que haja uma saída de caixa sem que seja realizada uma despesa ou baixada uma dívida?”. 
27. Para responder a essa questão foram analisados os registros contábeis dos pagamentos de benefícios previdenciários em janeiro de 2009. Conforme consta no relatório preliminar, às fls. 52/54, no momento da emissão da Ordem Bancária foi contabilizada a baixa da obrigação, que no caso se referia a Restos a Pagar (RP) Processados de uma despesa apropriada em dezembro de 2008. Desse modo, quanto a essa questão não foram identificadas evidências de irregularidades na contabilização dos pagamentos de Restos a Pagar Processados decorrentes de despesas previdenciárias em janeiro de 2009. 
28. Tal análise tratou do caso específico do INSS. Para compreender melhor a sistemática de contabilização da execução da despesa, esta Semag diligenciou à STN sobre os mecanismos de segurança do Siafi que impedem a emissão de ordens bancárias sem a correspondente contabilização prévia da liquidação da despesa. Em resposta, a STN informou que desde 2004 tornou obrigatória, para os órgãos do Siafi, a utilização do Subsistema de Contas a Pagar e a Receber (CPR) , nos registros de pagamento e recebimento, de tal modo que o gestor não consiga pagar sem ter efetuado antes a liquidação da despesa. 
29. Entretanto, em consulta ao Manual do Siafi, Capítulo 020000, Seção 020300, Assunto 020323, constatou-se que a utilização do CPR não é obrigatória para todas as Unidades Gestoras. O item 4.1 do documento estabelece que “o subsistema CPR poderá ser utilizado em nível de UG ou Órgão na modalidade PARCIAL ou TOTAL”. 
30. Sabendo que o referido subsistema possui mecanismos tecnológicos para bloquear a realização de pagamentos sem a respectiva liquidação e empenho, é de fundamental importância sua utilização integral pelos órgãos e entidades que utilizam o Siafi na modalidade total, determinada anualmente pela Lei de Diretrizes Orçamentárias. Caso seja necessária a utilização parcial por alguns órgãos e entidades, a Secretaria do Tesouro Nacional, como órgão central tanto do Sistema de Contabilidade Federal quanto do Sistema de Administração Financeira Federal, deve regulamentar quais os casos permitidos. Além disso, deve evidenciar quais os órgãos que utilizam o CPR na modalidade parcial e a respectiva justificativa para tal procedimento excepcional. 
31. Por meio da Nota Técnica nº 658/CCONT/STN (fls. 15/17, An. 3) , a STN esclareceu que duas rotinas não se adequaram ao CPR por limitações do subsistema: a de folha de pagamentos de pessoal e a de folha de pagamentos de benefícios da previdência social. O primeiro caso foi solucionado em 2008, por meio da criação do “Novo Documento Folha” (transação Siafi “ATUFOLHA”) . O segundo caso ficou pendente e só foi solucionado em agosto de 2009, dois meses após diligência realizada por esta Semag, por meio do Ofício TCU-SEMAG-Gab nº 2.059, de 15/7/09 (fls.13/14) . 
32. A falta de sincronia entre execução orçamentária e financeira da despesa previdenciária foi justificada reiteradamente pelo INSS por limitações operacionais da Dataprev, do INSS e do Siafi. Em 19 de agosto de 2009 foi emitida a primeira ordem bancária por meio do Novo Documento Folha.
33. Por fim, conclui-se que é possível a realização de pagamento sem a contabilização da fase de liquidação da despesa, quando, em regra, registra-se um passivo, desde que o órgão ou entidade não utilize o subsistema CPR ou o Novo Documento Folha, ambos do SIAFI. 
Questão 1.2 - “É possível um valor sair do caixa numa data e ser contabilizado em outro mês?” 
34. Novamente, tendo como referência os procedimentos adotados pelo INSS na contabilização dos pagamentos de RP Processados em janeiro de 2009, verificou-se que os lançamentos contábeis gerados pela emissão de ordens bancárias para pagamento de RP Processados de despesas previdenciárias apropriadas em dezembro de 2008 não movimentaram as contas de controle de Restos a Pagar Processados a Pagar e Pagos. Porém, esse controle não se refere à saída de caixa nem ao registro da despesa ou do passivo, trata-se de um controle gerencial dos fluxos e estoques de Restos a Pagar. No caso do INSS, em janeiro de 2009 a saída de caixa foi contabilizada no mesmo mês. 
35. De modo geral, ocorre primeiramente a contabilização do pagamento e só depois o dinheiro é desembolsado, e, dependendo do tipo de ordem bancária emitida (D+0, D+1 ou D+2) , pode haver uma lacuna de um ou dois dias entre os dois momentos (contabilização e saque) . Assim, é possível que determinado pagamento seja contabilizado em um mês e realizado em outro. Pela análise realizada, não foram obtidas evidências suficientes para verificar se existe a possibilidade da inversão dos momentos de contabilização e saque, ou seja, saída de caixa primeiro e contabilização depois. 
Questão 2 - “Há a possibilidade de a prestação de contas do Presidente da República do exercício de 2008, entregue ao TCU e publicada na internet, estar incorreta? Se a prestação de contas estiver incorreta, pode-se concluir que o correspondente balanço geral da União também esteja incorreto e inadequado?” 
Questão 3 - “Existe a possibilidade de incorreção nos números divulgados por meio dos Relatórios Resumidos da Execução Orçamentária, de Gestão Fiscal do Poder Executivo e Balanço Geral da União?” 
36. As questões 2 e 3 serão respondidas em conjunto, por tratarem do mesmo assunto: confiabilidade das demonstrações contábeis e dos relatórios financeiros. A análise contábil detalhada sobre os Restos a Pagar inscritos indevidamente em 2008 consta entre as fls. 55/64 do relatório preliminar. A seguir serão apresentadas as principais conclusões sobre a credibilidade da gestão contábil no INSS. 
37. A contabilidade se organiza basicamente em três etapas: produção, validação e evidenciação. A produção trata do registro contábil, do reconhecimento de receitas e despesas e da mensuração de ativos e passivos. No Governo Federal, a validação deve ser realizada por controles internos contábeis, exercidos tanto automaticamente no Siafi quanto manualmente por toda a cadeia de controles internos: setorial contábil em nível de UG, de órgão e de órgão superior; Coordenação- Geral de Contabilidade da STN; setoriais de controle interno dos órgãos e entidades e Controladoria-Geral da União. Além disso, a validação também deve ser realizada pelo controle externo, principalmente por meio de auditorias realizadas pelo Tribunal de Contas da União. Por fim, a evidenciação se realiza nas demonstrações contábeis obrigatórias e nos demonstrativos e relatórios gerenciais. Assim, o produto da contabilidade é a informação financeira evidenciada. Esse produto pode ser avaliado em termos de utilidade, tempestividade, credibilidade, objetividade, compreensibilidade e comparabilidade da informação financeira. Essa avaliação é conhecida por nível de evidenciação contábil. 
38. A prestação de contas do Presidente da República, os Relatórios Resumidos da Execução Orçamentária e os Relatórios de Gestão Fiscal são elaborados em boa parte por informações financeiras produzidas pela contabilidade. São eles verdadeiros instrumentos de evidenciação financeira, indicando os fluxos financeiros (recebimentos e pagamentos) e econômicos (receitas e despesas) e a situação econômico-financeira (ativos, passivos e patrimônio líquido) . 
39. Dois dos principais objetivos da validação realizada pelo controle externo são: 1) verificar se há erros materialmente relevantes nas demonstrações contábeis e nos relatórios gerenciais; e 2) se a estrutura e funcionamento dos controles internos contábeis se organizam de modo a garantir razoavelmente a fidedignidade da informação financeira produzida. 
40. Na análise entre as fls. 55/64 do relatório preliminar, essas foram as duas ênfases na avaliação da informação financeira produzida pelo INSS e de seus impactos na evidenciação no âmbito da União. 
41. Analisando primeiramente só o INSS, o que se constatou é um ambiente de controle fraco, em razão do descumprimento de normas jurídicas e técnicas tanto de gestão financeira quanto da gestão contábil, como se mostra a seguir. 
42. Em termos objetivos, em 2008, se verificou a inscrição indevida de R$ 4,8 bilhões em Restos a Pagar Processados (fls. 144/153, An. 4) , sem justificativa suficiente para tal falha. A inscrição desse valor em RP Processados superavaliou o Passivo Financeiro e, consequentemente, subestimou o superávit financeiro (ativo financeiro menos passivo financeiro) , tanto no âmbito das demonstrações individuais do INSS quanto das demonstrações consolidadas da União. Somente em maio de 2009 esse valor foi baixado (fls. 184/195, An. 4) . 
43. Além desse achado, outras evidências comprovam o baixo nível de evidenciação contábil do FRGPS tanto no exercício de 2008, como também de 2007 e 2009: 
a) Pagamentos de benefícios por outras UGs além da UG 510001 em 2007 (conforme alínea “a” da parte 2 deste relatório) ; 
b) Inconsistência dos valores das contas contábeis “Valores Pagos” e “Pagamentos Efetuados” em 2007 (conforme alínea “a” da parte 2 deste relatório) ; 
c) Contabilização da liquidação após a contabilização do pagamento da despesa previdenciária até janeiro de 2008 (Fl. 44/55) ; 
d) Manobra contábil para viabilizar o registro da liquidação da despesa após o seu pagamento, com registro do ativo “Outros Depósitos – INSS” (fls. 56/58 do relatório preliminar) ; 
e) Realização de despesa sem prévio empenho em janeiro de 2008. Pagamentos realizados em janeiro (fl. 164, An. 4) antes da emissão da nota de empenho (fl. 176, An. 3) ; 
f) Estorno irregular, em dezembro de 2008, de R$ 11,094 bilhões de despesa apropriada e paga durante o exercício (fl. 62 do relatório preliminar e fls. 134/143, An. 4) , visando à reutilização de empenhos;
g) Indícios de descumprimento da distribuição proporcional do número de beneficiários por dia de pagamento estabelecida nos §§ 2º e 3º do art.41-A da Lei nº 8.213/1991 (conforme alínea “c” da parte 2 deste relatório) ; 
h) Estorno indevido, em janeiro de 2009, de R$ 37,479 milhões de pagamento realizado por meio da OB nº 54 (fls. 159, 160, 174 e 175, An. 4) ; 
i) Falha nos registros de controle da execução de Restos a Pagar Processados em janeiro e fevereiro de 2009; 
j) Falta de segregação dos pagamentos de benefícios previdenciários e não previdenciários;
k) Falta de segregação dos pagamentos ordinários e relacionados a 13º de benefícios previdenciários; 
l) Fragmentação dos controles de registros contábeis, em razão da não utilização de Unidade Gestora específica para a contabilidade financeira, orçamentária e patrimonial do FRGPS. 
44. Os achados variam em gravidade e frequência, porém, juntos demonstram que a gestão financeira deficiente, combinada com uma contabilidade pouco transparente, não fornece credibilidade para as informações financeiras produzidas pelo gestor legal do FRGPS: o INSS. 
45. Em resposta às questões 2 e 3, nos testes de auditoria aplicados, as evidências comprovam que há incorreções nos valores de ativo (registro indevido do ativo Outros Depósitos – INSS) , passivo (superavaliação dos Restos a Pagar Processados) e de despesas orçamentárias (adoção indevida de regime de caixa para a despesa) . 
46. Nos últimos anos, o TCU tem recomendado ao Congresso Nacional a aprovação das Contas de Governo do Presidente da República com ressalvas, sendo muitas delas relacionadas a limitações analíticas das informações financeiras apresentadas no Balanço Geral da União, em razão da adoção indevida de procedimentos contábeis. 
Questão 4 - “O que explicaria o crescimento acentuado de restos a pagar processados ao final de 2008?” 
Questão 5 - “Por que foram inscritos tantos benefícios previdenciários a pagar no INSS?” 
47. As questões 4 e 5 também serão respondidas em conjunto, em razão da resposta de uma questão resultar da resposta da outra. 
48. O crescimento de restos a pagar processados em 2008 se deve ao fato do INSS passar a adotar o momento da liquidação para registrar a despesa previdenciária. Antes de 2008, o INSS registrava como despesa do exercício toda a despesa paga, sem contabilizar as despesas empenhadas e liquidadas, mas não pagas. Desse modo, não havia registro em Restos a Pagar Processados. Isso afronta o inciso II do art. 35 da Lei nº 4.320/64, que estabelece que “pertencem ao exercício as despesas nele legalmente empenhadas”, e também o inciso II do art. 50 da Lei Complementar nº 101/2000, que estabelece que “a despesa e a assunção de compromisso serão registradas segundo o regime de competência, apurando-se, em caráter complementar, o resultado dos fluxos financeiros pelo regime de caixa”. 
49. Por meio de manobra contábil, o INSS viabilizou a inscrição de RP Processados em 2008, pois no exercício em que se altera o modo de contabilizar há efeitos orçamentários, pois seria necessária dotação orçamentária para 12 meses de pagamentos, como já era realizado antes de 2008, mais a despesa liquidada em dezembro, mas que o pagamento só tenha ocorrido no exercício seguinte, em contrapartida da baixa da obrigação (Restos a Pagar) . Isso não foi feito. Portanto, não havia dotação orçamentária suficiente. Para viabilizar essa inscrição, o INSS estornou R$ 11,094 bilhões de empenhos já liquidados em 2008, para reutilizá-los na inscrição forçada da despesa de competência de dezembro de 2008 em RP Processados. 
50. Quanto à questão 5, é necessário compreender os estágios da execução e qual desses estágios foi escolhido por lei para vincular uma despesa a determinado exercício. A despesa passa pelos seguintes estágios: 1) fixação, 2) empenho, 3) liquidação e 4) pagamento. A Lei nº 4.320/64 escolheu o momento do empenho para vincular a despesa a cada exercício. Assim, toda despesa legalmente empenhada e não paga em determinado exercício pertence a ele. Desse modo, nos exercícios seguintes, o controle dos pagamentos referentes a empenho de exercícios anteriores é realizado por meio dos Restos a Pagar, tanto processados quanto não processados. Sabendo que, conforme a Lei nº 8.213/91, parte da despesa previdenciária de competência de dezembro de um ano X1 é paga em janeiro do ano X2, a inscrição em Restos a Pagar é necessária para fazer tal controle. 
51. Assim, a irregularidade no INSS não está no fato de inscrever em RP Processados, e sim na inscrição forçada, sem dotação orçamentária para isso. Além disso, inscreveu em montante superior ao necessário.
Questão 6.1 - “A alteração do regime de caixa para competência no INSS em 2008, conforme afirmação do Ministro em audiência pública realizada na Comissão de Assuntos Econômicos (CAE) do Senado, contava com respaldo de dotação orçamentária suficiente?” 
52. Conforme já destacado na questão anterior, não havia dotação orçamentária suficiente para a alteração do regime de caixa para competência. O INSS forçou a inscrição em RP Processados reutilizando empenhos que já haviam sido liquidados e pagos. Desse modo, o Instituto ignorou o papel que a Lei Orçamentária Anual tem na gestão financeira pública. Ademais, também demonstrou mais uma vez que sua gestão financeira não funciona em total consonância com o conceito de responsabilidade fiscal previsto no § 1º do art. 1º da Lei Complementar nº 101/2000, que estabelece que “a responsabilidade na gestão fiscal pressupõe a ação planejada e transparente, em que se previnem riscos e corrigem desvios capazes de afetar o equilíbrio das contas públicas...”. O ponto fundamental na mudança do regime contábil foi a falta de planejamento. Se desde o início do exercício de 2008 o INSS já estava disposto a mudar o regime, deveria ter se planejado e solicitado crédito adicional para suportar a inscrição em RP Processados. 
53. Não se trata somente de um ajuste contábil. A fonte de recurso para fazer face à despesa previdenciária ajuda a esclarecer as consequências da mudança do regime. Em 2008, a dotação autorizada para despesa previdenciária foi de R$ 196,6 bilhões. Porém, a lógica ainda era a de autorização para pagar, e não de autorização para empenhar, como prevê o art. 35, II, da Lei nº 4.320/64. Esse valor deveria abarcar parte dos pagamentos referentes à despesa de dezembro de 2007. E foi o que aconteceu. Os pagamentos do início de 2008 foram viabilizados por meio de repasses do Ministério da Previdência Social, conforme Notas de Sistemas (NS) nº 3 a nº 6 (fls. 180/186, An. 6) . Nesses documentos é possível constatar qual a fonte de recursos utilizada para os pagamentos de janeiro de 2008. A codificação utilizada no controle das destinações de recursos permite identificar se o recurso decorrente de receita do Tesouro foi arrecadado no exercício (código 1) ou em exercícios anteriores (código 3) , no segundo dígito (Grupo de Destinação de Recursos) da codificação. Nas Notas de Sistemas mencionadas é possível constatar que aproximadamente R$ 11 bilhões foram repassados ao INSS por meio da fonte 0154 (0 – Recursos não destinados à contrapartida; 1 – Recursos do Tesouro – Exercício Corrente; 54 – Contribuição dos Empregados e dos Trabalhadores para a Seguridade Social) . 
54. Por meio de diligência, o TCU questionou o INSS sobre existência de orçamento suficiente para o pagamento em janeiro de 2008 da maciça de dezembro de 2007. Em resposta, o INSS encaminhou o seguinte esclarecimento (fl. 4, An. 2) :
 “Não havia orçamento e não foi viabilizado crédito orçamentário específico para este fim, uma vez que havia entendimento entre INSS, MPS, SOF e STN de que o referido valor seria regularizado mediante baixa do ativo, com base em nota técnica a ser emitida, fato este que ocorreu em dezembro de 2008.” 
55. Logo em seguida, ressaltou que “o INSS nunca se isentou desse fato, uma vez que tal tema era de conhecimento por parte dos técnicos da SOF, STN e CGOFC/SPOA do MPS”. Feitas tais declarações, bastava apenas quantificar a parte dos pagamentos que foi executada sem orçamento. Em 29 de dezembro foram emitidas as NLs nº 6897, nº 6899, nº 6900 e nº 6901 (fls. 134/143, An. 4) , num montante de R$ 11.094.352.321,02. A observação constante nesses documentos traz a seguinte informação: “estorno dos benefícios pagos no período de 02/jan/2008 a 17/jan/2008...”. Os lançamentos contábeis decorrentes desse documento do Siafi são semelhantes aos que decorrem da apropriação de uma despesa, porém com sinal negativo, tendo em vista tratar-se de estorno. Esses lançamentos afetam, dentre outras, as contas “Valores Pagos” e “Empenhos liquidados”, como se estivesse desfazendo as liquidações já registradas em janeiro de 2008. Após esse procedimento, foi possível reutilizar empenhos para liquidar a despesa referente a dezembro de 2008 e inscrevê-la em Restos a Pagar Processados para pagamento em janeiro de 2009. Contudo, os lançamentos contábeis decorrentes dessa liquidação movimentaram a conta “Valores Pagos”, sem que a despesa respectiva tivesse sido efetivamente paga. Para sanar esse lançamento, a Coordenação-Geral de Contabilidade da STN, no dia 3 de fevereiro de 2009, realizou lançamentos complementares (ver fls. 134/145, An. 7) às Notas de Lançamento que apropriaram a despesa de dezembro de 2008 e a inscreveram em RP Processados, de modo a estornar, em R$ 16,582 bilhões, a conta “Valores Pagos” e transferir o valor para a conta “Valores Liquidados a Pagar” (ver fl. 145, An. 4) , permitindo assim a conclusão da manobra contábil iniciada com os estornos de despesa em dezembro de 2008. 
56. Diante de tais constatações, pode-se concluir que: a) parte da despesa de competência de dezembro de 2007 foi paga em janeiro de 2008 com recursos do exercício de 2008 (fonte 0154) ; b) R$ 11,094 bilhões foram estornados indevidamente em dezembro de 2008; e c) a prática de reutilização de empenhos já liquidados e pagos caracteriza a execução de despesa sem dotação orçamentária. 
Questão 6.2 - “A partir dessa alteração de regime, o ano de 2008 não deveria registrar um número de folhas de pagamento superior ao que vinha registrando em anos anteriores?” 
57. A mudança nos procedimentos de contabilização não impacta diretamente o fluxo de caixa do INSS, de modo que o número de folhas de pagamento de benefícios não deveria ser alterado em razão dessa mudança. A apuração do número de folhas de benefícios decorre da soma entre estoque e fluxo de benefícios (concedidos e reativados menos cessados e suspensos) em cada mês, conforme equação abaixo:
Questão 6.3 - “Quantas folhas de benefícios do INSS foram pagas em 2008 para fins do cálculo do superávit?” 
58. É possível obter essa informação no Boletim Estatístico do INSS de 2008. No relatório preliminar foi utilizada a informação obtida na Planilha 10 do Boletim – Evolução dos Benefícios Emitidos. Porém, o INSS esclareceu que essa informação se refere ao somatório dos benefícios geridos pelo INSS, incluindo, portanto, os benefícios assistenciais. O Quadro abaixo apresenta os números específicos de benefícios previdenciários concedidos, cessados e emitidos em 2008, obtidos nas planilhas 3, 17 e 11, respectivamente. 
Quadro 5 – Evolução dos benefícios previdenciários concedidos, cessados e emitidos em 2008 (em milhões) 

59. Cabe destacar que o estoque inicial de benefícios cadastrados do mês “n” e o estoque final do mês “n-1” não são idênticos. Isso indica que a memória de cálculo não está completa. Não há informações suficientes para suportar a quantidade de benefícios registrados na linha estoque inicial, pois faltam dados sobre os benefícios previdenciários suspensos e reativados (ver fl. 216, An. 6, e fls. 91, 93 e 95, An. 2) . Além disso, existe uma lacuna de tempo entre os benefícios concedidos e emitidos. Diante disso, cabe determinar ao INSS que publique no Boletim Estatístico do INSS informações específicas sobre os fluxos de benefícios previdenciários suspensos e reativados e o estoque de benefícios ativos, bem como a memória de cálculo da evolução do estoque de benefícios previdenciários. 
60. Apesar da limitação de informação sobre os fluxos que aumentam e diminuem o estoque de benefícios previdenciários, a linha Benefícios Emitidos responde à questão do Representante. Em 2008 foram emitidos 269.215.451 benefícios previdenciários. Esses benefícios se referem aos 12 meses de 2008, somados aos benefícios emitidos em razão da 13ª folha de benefícios. 
61. Conforme já foi observado, o tipo de regime contábil adotado nos registros da despesa previdenciária não afeta o resultado primário, pois a metodologia de cálculo do resultado primário adota o regime de caixa. 
Questão 7 - “Conforme item “d” acima (distorções nos Restos a Pagar) , parte da parcela inscrita em restos a pagar processados, R$ 4,8 bilhões, até o final de maio não havia sido contabilizada. Pode-se supor que esse valor corresponde à metade do 13º salário dos benefícios? Por que não foi contabilizada? 
62. Para entender a origem do valor baixado em maio de 2009, R$ 4,8 bilhões, é necessário analisar os lançamentos de liquidação dessa despesa em dezembro e da consequente inscrição de RP Processados. O que se constatou é que não havia crédito orçamentário suficiente para a realização dessa despesa, ou seja, a despesa empenhada em 2008 já havia sido liquidada e paga, pois, como já mencionado, o orçamento dos benefícios previdenciários de 2008 foi fixado com base nos desembolsos efetivos que se realizariam dentro do exercício, de forma que a dotação do INSS para pagamento dos benefícios previdenciários não era suficiente para abranger a parcela de benefícios previdenciários da competência de dezembro de 2008, que seria paga no início de janeiro de 2009. Para inscrever parte da despesa de dezembro de 2008 em RP Processados, o INSS estornou aproximadamente R$ 11 bilhões, liberando esse montante para a reutilização de empenhos. Além desses empenhos, outros foram utilizados para totalizar os R$ 16,5 bilhões, porém, não foi possível constatar como isso ocorreu, pois toda a despesa empenhada já havia sido liquidada e paga (R$ 195 bilhões) . Por último, constatou-se que os empenhos que suportaram a inscrição em RP Processados e que não foram pagos em janeiro de 2009, mas sim baixados em maio do mesmo ano, foram os do quadro abaixo. 
Quadro 7 – Empenhos e tipos de benefícios relacionados aos RP Processados baixados em 2009

Fonte: SIAFI 
* Conforme histórico dos lançamentos contábeis de apropriação da despesa em dez/08. 
63. Quanto à hipótese desse valor se referir a parte da 13ª folha de benefícios, o INSS informou que os pagamentos do 13º se deram nos meses de agosto e novembro de 2008. Ademais, esclareceu que não há um documento específico referente ao 13º salário, tendo em vista que esses pagamentos são realizados em conjunto com a maciça de benefícios dos meses de agosto e novembro. Por fim, se restringiu a informar o pagamento total dos meses de agosto e novembro, R$ 22.349.929.097,88 e R$ 22.773.013.787,03, respectivamente. 
Questão 8 - “A partir da análise do boletim mensal do próprio Tesouro Nacional, observa-se que são publicados dois valores diferentes sobre benefícios: a maior para fins de superávit e a menor para liberação. Por que essa diferenciação?” 
64. No Ofício nº 102/2009/GABIN/STN/MF-DF (fls. 32/36) , a STN esclareceu a divergência, no Boletim Resultado do Tesouro Nacional, entre os valores de benefícios para fins de superávit (Tabela A1 – Resultado Primário do Governo Federal) e pelo critério liberação (Tabela A2 – Execução Financeira do Tesouro Nacional) . 
65. Ocorre que na Tabela A1 – Resultado Primário do Governo Federal, o valor representa os pagamentos efetivos de benefícios previdenciários, e que, na Tabela A2, o valor corresponde às liberações de recursos pela STN/COFIN ao INSS. Em outras palavras, um representa a saída de caixa do INSS, o outro representa a saída de caixa da STN para o INSS. 
66. O relatório preliminar sugeria determinação à STN para que esclarecesse o significado do termo “critério liberação”, entretanto, atualmente, o Resultado do Tesouro Nacional tem notas que esclarecem a fonte dos dados que compõem cada tabela. 
Questão 9 - “Segundo declarações do Ministro da Fazenda, em audiência na Comissão de Assuntos Econômicos (CAE) , houve uma mudança metodológica na contabilidade dos valores gastos pelo Ministério da Previdência. Essa alteração obedeceu aos procedimentos legais e foi informada em tempo e adequadamente aos usuários do SIAFI?” 
67. Em 2008, na tentativa de executar corretamente a despesa com benefícios previdenciários, o INSS forçou a liquidação da despesa com benefícios previdenciários e a inscreveu em Restos a Pagar Processados, por meio da reutilização de empenhos, conforme já mencionado. 
68. Sobre a evidenciação dessa alteração, verificou-se que poucos esforços foram feitos para isso. Na verdade, os dois únicos registros apresentados sobre os procedimentos adotados estão na Nota Técnica nº 001/2008, do INSS, e na Nota Técnica nº 1577/2008, da STN, ambas, de circulação restrita ao âmbito dos respectivos órgãos, até o encaminhamento a esta Corte de Contas. Além disso, a STN informou em nota explicativa à Prestação de Contas do Presidente da República de 2008 a baixa do ativo “Outros Depósitos – INSS”, porém sem explicar o contexto dessa baixa. 
69. Questionada pelo TCU, a STN assumiu ter falhado na evidenciação da alteração do regime de contabilização da despesa com benefícios previdenciários. Mesmo sendo uma despesa que apresenta alta materialidade, devido ao montante da despesa, e relevância, em razão do objeto do gasto (benefícios previdenciários) , a STN não atentou para a importância de esclarecer ao TCU, ao Poder Legislativo e à sociedade a razão do surgimento de R$ 16 bilhões de reais em Restos a Pagar. Em sua resposta, apresenta o seguinte texto: 
“Realmente concordamos que poderíamos ter relatado em Nota Explicativa a adequação da rotina contábil de pagamento de benefícios do INSS, foi uma falha formal da nossa parte. Quando da elaboração das Notas Explicativas do BGU não nos atentamos a este fato positivo, apenas focamos a informar o ajuste contábil.”
70. Também questionados sobre a transparência das informações financeiras do FRGPS, o Coordenador-Geral de Orçamento, Finanças e Contabilidade, Antônio Bacelar Ferreira, a Coordenadora de Orçamento e Finanças, Áurea Mendes Viana Alves Neta, e o Coordenador de Contabilidade, Omar Ney Nogueira Morais, todos do INSS, assinaram um documento respondendo com as seguintes palavras: 
“A contabilização da despesa com benefícios previdenciários é um procedimento extremamente técnico e operacional, e foi objeto de discussão apenas com os órgãos centrais de contabilidade e finanças, visto que tal comunicação não teria qualquer utilidade para os usuários da informação” (fl. 5, An. 2) . 
71. Não nos parece, de forma alguma, apropriada a postura que os responsáveis pela transparência e qualidade da informação financeira do FRGPS tiveram em relação aos usuários dessa informação. É evidente que as alterações metodológicas afetam as análises sobre qualquer informação financeira. Qualquer normativo nacional e internacional de contabilidade que trate de evidenciação financeira exige a inclusão das alterações metodológicas em notas explicativas às demonstrações contábeis. O papel dos gestores financeiros e da contabilidade é tornar a informação contábil mais útil quanto possível, aumentando sua compreensibilidade, comparabilidade e objetividade e sendo tempestivo. Pelo visto, no INSS parece não haver tal preocupação com a capacidade dos usuários em analisar a informação contábil, pois, como dito, trata-se de “procedimento extremamente técnico e operacional”. 
72. Conforme já esclarecido na questão 2, há uma cadeia de controles internos contábeis. Entretanto, a responsabilidade primária sobre a evidenciação de informações financeiras do FRGPS é do INSS, enquanto gestor legal do Fundo. O Relatório de Gestão do INSS de 2008 não trata adequadamente os problemas nos registros contábeis da despesa com benefícios previdenciários. Além disso, a Declaração do Contador (fls. 139/140, An. 3) também não faz as ressalvas necessárias. 
73. Diante dessas constatações, responde-se ao questionamento do Representante que a alteração no regime contábil não foi informada adequada e tempestivamente. Pelo contrário, verificou-se no INSS pouca disposição em tornar públicas as limitações analíticas da informação financeira evidenciada. 
Questão 10 - “Após tantas incongruências contábeis e considerando ainda que o superávit contabilizado pelo Tesouro Nacional, 4,08%, subtraído dos gastos inscritos em restos a pagar de 0,7%, corresponde a um percentual inferior à meta de 3,8%, é possível considerar que a meta de superávit primário determinado pela LDO não foi cumprida?” 
74. Tratando especificamente da inscrição em restos a pagar processados de despesas com benefícios previdenciários em 2008, não há indícios de que a alteração do momento do reconhecimento da despesa com benefícios previdenciários tenha impactado nos valores do Resultado Primário, consequentemente, também não impactando no cumprimento da meta de superávit primário estabelecida pela LDO. A apuração do resultado primário leva em conta o movimento de caixa por meio das Ordens Bancárias (OB) , não impactado pelas manobras contábeis realizadas.”
TCU, Sala das Sessões Ministro Luciano Brandão Alves de Souza, em 18 de março de 2020.
RAIMUNDO CARREIRO 
Relator